ACORDAO-COMPLETO-2344396

ACÓRDÃO 8675/2019 ATA 33/2019 - SEGUNDA CÂMARA

VISTOS, relatados e discutidos estes de Tomada de Contas Especial oriunda da conversão da representação julgada pelo Acórdão 7093/2012-TCU-Segunda Câmara (TC Processo 029.471/2010-9, apensado a estes autos) , em que foram constatadas irregularidades na execução do Convênio n.º 4/2004-SEB/MEC/UFPR, celebrado entre a Secretaria de Educação Básica do Ministério da Educação (SEB/MEC) e a Universidade Federal do Paraná (UFPR) , com o objetivo de executar o projeto de implantação da Rede Nacional de Centros de Pesquisa e Desenvolvimento da Educação, no âmbito do Sistema Nacional de Certificação e Formação Continuada de Professores de que trata a Portaria MEC n.º 1.403/2003 (peça 163, pp. 398-409) ,
ACORDAM os Ministros do Tribunal de Contas da União, reunidos em Sessão da Segunda Câmara, ante as razões expostas pelo Relator, em:
9.1. excluir da relação processual o Instituto Tecnológico de Desenvolvimento Educacional - ITDE , CNPJ 05.884.635/0001-12; o Sr. Marcos Aurélio Paterno, CPF XXX.037.699-XX; e o Sr. Ivo Brand, CPF XXX.390.469-XX;
9.2. acatar as alegações de defesa dos Srs. Valdo José Cavallet, CPF XXX.797.119-XX; Rosana de Albuquerque Sá Brito, CPF XXX.667.499-XX; Neusa Rosa Nery de Lima Moro, CPF XXX.969.939-XX; Alípio Santos Leal Neto, CPF XXX.569.589-XX
9.3. rejeitar as alegações de defesa dos Srs. Carlos Augusto Moreira Junior, CPF XXX.164.169-XX; Paulo Afonso Bracarense Costa, CPF XXX.419.949-XX; Lúcia Regina Assumpção Montanhini, CPF XXX.336.059-XX; e Hélio Hipólito Simiema, CPF XXX.150.809-XX;
9.4. com fundamento nos arts. 1º, inciso I, 16, inciso I, e 17 da Lei 8.443/92, c/c os arts. 1º, inciso I, do Regimento Interno, julgar regulares as contas Srs. Valdo José Cavallet, CPF XXX.797.119-XX; Rosana de Albuquerque Sá Brito, CPF XXX.667.499-XX; Neusa Rosa Nery de Lima Moro, CPF XXX.969.939-XX e dar quitação plena aos responsáveis;
9.5. com fundamento nos arts. 1º, inciso I, 16, inciso III, alíneas "b" e "c", 19, caput, e 23, inciso III, alínea "a", da Lei 8.443/1992 c/c os arts. 1º, inciso I, e 209, incisos II e III, do Regimento Interno do TCU, julgar irregulares as contas dos Srs. Carlos Augusto Moreira Junior, CPF XXX.164.169-XX; Paulo Afonso Bracarense Costa, CPF XXX.419.949-XX; Lúcia Regina Assumpção Montanhini, CPF XXX.336.059-XX; e Hélio Hipólito Simiema, CPF XXX.150.809-XX, em vista do disposto nos arts. 16, § 2º, da Lei 8.443/1992 e 209, §§ 5º, do Regimento Interno do TCU, condenando-os, solidariamente, ao pagamento das quantias a seguir especificadas, com a fixação do prazo de quinze dias, a contar das notificações, para comprovarem, perante o Tribunal (art. 23, inciso III, alínea "a", da Lei 8.443/1992, c/c o art. 214, inciso III, alínea "a", do Regimento Interno do TCU) , o recolhimento das dívidas aos cofres da Universidade Federal do Paraná (UFPR) , atualizadas monetariamente e acrescidas dos juros de mora, calculados a partir da data discriminada, até a data do recolhimento, na forma da legislação em vigor:
9.5.1. Data Base: 31/12/2009 (data final de vigência do convênio) 
9.5.2. Responsáveis solidários e valores: 
9.5.2.1. Carlos Augusto Moreira Júnior, ex-Reitor da UFPR; Lúcia Regina Assumpção Montanhini, ex-Diretora Superintendente da Funpar; Paulo Afonso Bracarense Costa, ex-Diretor Superintendente da Funpar, em solidariedade - R$ 1.000.000,00;
9.5.2.2. Carlos Augusto Moreira Júnior, ex-Reitor da UFPR; Paulo Afonso Bracarense Costa, ex-Diretor Superintendente da Funpar; e Hélio Hipólito Simiema, ex-Diretor Superintendente da Funpar, em solidariedade - R$ 447.120,00;
9.5.2.3 Carlos Augusto Moreira Júnior, ex-Reitor da UFPR - R$ 53.041,74.
9.6. aplicar aos responsáveis enumerados a seguir, individualmente, a multa prevista no art. 57, da Lei 8.443/1992 c/c o art. 267, do Regimento Interno do TCU, nos valores abaixo indicados, com a fixação do prazo de quinze dias, a contar das notificações, para comprovarem, perante o Tribunal (art. 214, inciso III, alínea "a", do Regimento Interno) , o recolhimento das dívidas aos cofres do Tesouro Nacional, atualizadas monetariamente desde a data do presente acórdão até a dos efetivos recolhimentos, se forem pagas após o vencimento, na forma da legislação em vigor: 
9.6.1. Carlos Augusto Moreira Junior, CPF XXX.164.169-XX, ex-Reitor da UFPR - R$ 100.000,00;
9.6.2. Lúcia Regina Assumpção Montanhini, CPF XXX.336.059-XX, ex-Diretora Superintendente da Funpar - R$ 65.000,00;
9.6.3. Paulo Afonso Bracarense Costa, ex-Diretor Superintendente da Funpar, CPF XXX.419.949-XX - R$ 100.000,00;
9.6.4. Hélio Hipólito Simiema, CPF XXX.150.809-XX, ex-Diretor de Programas da Funpar - R$ 33.000,00;
9.7. aplicar ao responsável a seguir a multa prevista no art. 58, inciso IV, da Lei 8.443/1992 c/c o art. 268, inciso VII, do Regimento Interno do TCU, no valor abaixo indicado, com a fixação do prazo de quinze dias, a contar das notificação, para comprovar, perante o Tribunal (art. 214, inciso III, alínea "a", do Regimento Interno) , o recolhimento da dívida aos cofres do Tesouro Nacional, atualizada monetariamente desde a data do presente  até a do efetivo recolhimento, se for paga após o vencimento, na forma da legislação em vigor: 
9.7.1. Carlos Augusto Moreira Junior, CPF XXX.164.169-XX, ex-Reitor da UFPR - R$ 30.000,00;
9.8. autorizar, desde logo, nos termos do art. 28, inciso II, da Lei 8.443/1992, a cobrança judicial das dívidas caso não atendidas as notificações;
9.9. autorizar, desde já, caso venha a ser solicitado pelos responsáveis, o parcelamento das dívidas em até 36 parcelas mensais e consecutivas, nos termos do art. 26 da Lei 8.443/1992 c/c o art. 217 do Regimento Interno, esclarecendo aos responsáveis que a falta de pagamento de qualquer parcela importará no vencimento antecipado do saldo devedor (art. 217, § 2º, do RI/TCU) , sem prejuízo das demais medidas legais;
9.10. encaminhar cópia desta deliberação ao Procurador-Chefe da Procuradoria da República no Paraná, nos termos art. 16, § 3º, da Lei 8.443/1992 c/c o art. 209, § 7º, do Regimento Interno do TCU, para adoção das medidas que entender cabíveis; e
9.11. dar ciência desta deliberação aos responsáveis, à UFPR e ao Ministério da Educação.

Tomada de contas especial instaurada  em razão de irregularidades na execução de convênio que teve como objetivo realizar cursos de Avaliação de Aprendizagem.

Segunda Câmara

Universidade Federal do Paraná - UFPR.

3. Interessado/Responsáveis:
3.1. Interessado: Tribunal de Contas da União.
3.2. Responsáveis: Carlos Augusto Moreira Junior, CPF XXX.164.169-XX, ex-Reitor da UFPR; Valdo José Cavallet, CPF XXX.797.119-XX, ex-Pró-Reitor de Graduação e Ensino Profissionalizante - Prograd e ex-Coordenador do Projeto Cinfop; Rosana de Albuquerque Sá Brito, CPF XXX.667.499-XX, ex-Vice-Coordenadora do Projeto Cinfop; Neusa Rosa Nery de Lima Moro, CPF XXX.969.939-XX, ex-Coordenadora do Contrato 31/2006-UFPR/Funpar; Alípio Santos Leal Neto, CPF XXX.569.589-XX, ex-Diretor da Escola Técnica da UFPR; Paulo Afonso Bracarense Costa, CPF XXX.419.949-XX, ex-Diretor Superintendente da Funpar; Ivo Brand, CPF XXX.390.469-XX, ex-Diretor Superintendente da Funpar; Lúcia Regina Assumpção Montanhini, CPF XXX.336.059-XX, ex-Diretora Superintendente da Funpar; Hélio Hipólito Simiema, CPF XXX.150.809-XX, ex-Diretor de Programas da Funpar; Instituto Tecnológico de Desenvolvimento Educacional - ITDE ,CNPJ 05.884.635/0001-12 e Marcos Aurélio Paterno, CPF XXX.037.699-XX, ex-Presidente do ITDE.

13.1. Ministros presentes: Ana Arraes (Presidente), Augusto Nardes (Relator) e Aroldo Cedraz.
13.2. Ministra que não participou da votação: Ana Arraes (Presidente).
13.2. Ministros-Substitutos convocados: Augusto Sherman Cavalcanti (Revisor) e Weder de Oliveira.
13.3. Ministro-Substituto presente: André Luís de Carvalho.

ACORDAO-COMPLETO-2388728

Acórdão 7116/2020 - Segunda Câmara

AUGUSTO NARDES

Transcrevo a seguir, com os ajustes de forma pertinentes, instrução elaborada no âmbito da Secretaria de Controle Externo no Paraná - Secex/PR (peça 372) , cujo encaminhamento teve a anuência de seu corpo diretivo (peças 373 e 374) :
"INTRODUÇÃO
1.	A presente tomada de contas especial foi instaurada em cumprimento ao Acórdão TCU 7.093/2012 (exarado na representação Processo 029.471/2010-9, apensada) , da 2ª Câmara, em razão de irregularidades na execução do Convênio 4/2004-SEB/MEC/UFPR (Siafi 509.564, peça 6, p. 7-18) , celebrado em 29/7/2004 pela Secretaria de Educação Básica do Ministério da Educação - SEB/MEC e pela Universidade Federal do Paraná - UFPR, com o objetivo de realizar cursos de Avaliação de Aprendizagem no período de 2004 a 2008. 
2.	As principais irregularidades são as seguintes: seleção e contratação informal do Instituto Tecnológico de Desenvolvimento Educacional - ITDE, entidade privada, para fazer a transmissão de teleaulas, que, por sua vez, praticou, entre outras, as seguintes irregularidades: cobranças indevidas de taxa de inscrição e de mensalidades escolares dos alunos dos cursos; não entrega desses valores à UFPR; não prestação de contas à UFPR e recusa reiterada em prestar contas, mesmo depois de expedição de Acórdão do TCU para esse fim.
3.	As cobranças indevidas foram toleradas pelos dirigentes da UFPR, da Escola Técnica da UFPR e da Fundação da Universidade Federal do Paraná para o Desenvolvimento da Ciência, da Tecnologia e da Cultura - Funpar (fundação de apoio da UFPR contratada para executar o ajuste) durante os quatro anos de realização dos cursos, contrariando determinação expressa e inequívoca do MEC acerca da gratuidade dos eventos que objetivavam a formação continuada de professores de Educação Básica em exercício nos Sistemas Estaduais e Municipais de Educação.
4.	Uma vez consumada a irregular cobrança de mensalidades, caberia à UFPR prestar contas ao MEC da todalidade dos valores geridos no convênio, haja vista que a jurisprudência pacífica desta Corte de Contas (a exemplo do Acórdão 96/2008-TCU-Plenário) afirma que receitas complementares (tais como as derivadas de cobranças de taxas de matrícula e mensalidades) devem integrar a prestação de contas de convênios. Apesar disso, o ITDE não prestou contas à Universidade dos valores que arrecadou, tampouco a IFES prestou contas ao MEC desses mesmos valores. Mesmo porque, a arrecadação feita pelo ITDE jamais ingressou nos cofres da UFPR, apesar dos diversos apelos desta Corte de Contas. 
5.	Do mesmo modo, também não houve comprovação - na forma exigida pela legislação específica - da boa e regular aplicação dos recursos repassados pelo MEC.  
6.	Todas as iniciativas desta Corte de Contas para esclarecer a situação foram frustradas pelos gestores que repetidas vezes se negaram a prestar contas dos recursos geridos (como relatado nos itens 7-32 da instrução de peça 195) , haja vista o desatendimento injustificado das determinações para esse fim consignadas no item 9.3.4 do Acórdão 2645/2007-TCU-Plenário; no item 1 e subitem 1.1 do Acórdão 2699/2008-TCU-Primeira Câmara; e no item 1.4.3.2.4. do Acórdão 5594/2010-TCU-Segunda Câmara. Diante disso, esta Secex/PR propôs a conversão daquela representação (TC Processo 029.471/2010-9, apensado) em tomada de contas especial e a citação dos responsáveis. Esta Corte acatou a proposta, e prolatou o Acórdão 7093/2012-TCU-Segunda Câmara (peça 198) , determinando a abertura do presente processo.
7.	O débito ora reclamado é composto por recursos oriundos de duas fontes: a primeira se refere aos valores repassados pelo MEC para execução do convênio. A segunda, aos valores das cobranças de taxas de matrículas e mensalidades, quais sejam:
- R$ 1.500.161,74 repassados à UFPR pela Secretaria de Educação Básica do Ministério da Educação por meio do Convênio 4/2004-SEB/MEC/UFPR e aplicado via Funpar, nos termos dos Contratos 142/2004 e 31/2006; 
- R$ 86.133.600,00 correspondente ao valor estimado das cobranças de taxas e mensalidades (ver memória de cálculo à peça 195, p. 17-18) cobradas pelo ITDE aos alunos dos cursos de Avaliação de Aprendizagem.   
HISTÓRICO
Denúncias Recebidas por esta Corte de Contas
8. 	Em 27/9/2005, o Deputado Federal Luiz Carlos Hauly encaminhou à Presidência deste Tribunal de Contas notícia de irregularidades ocorridas na UFPR, com destaque para a contratação irregular do Instituto Tecnológico de Desenvolvimento Educacional - ITDE para prestar serviços relacionados com cursos profissionalizantes técnicos diversos, na modalidade Ensino à Distância - EaD, realizados pela Escola Técnica da UFPR - ETUFPR, mediante o Convênio 201/2004-UFPR/Funpar/ITDE (processo/UFPR 17.736/04-19) .
9.	Em seguida, várias outras denúncias foram encaminhadas a esta Secex/PR via Ouvidoria, Ministério Público Federal, servidores da UFPR e imprensa, as quais relatavam irregularidades em diversos cursos de ensino à distância promovidos pela UFPR. Para apurar a denúncia do Deputado Federal, foi instaurado o TC Processo 019.514/2005-9 e realizada inspeção, tendo sido constatado que os cursos estavam sendo divulgados no site do ITDE, instituição privada estranha à estrutura da IFES (ver cópias das páginas da internet à peça 151, p. 83-109) , com cobrança irregular de matrícula e mensalidades dos alunos interessados, conforme relatado na instrução juntada à peça 147, p. 4-9. 
10.	As irregularidades ensejaram várias intervenções deste Tribunal, ora para exigir a apresentação de documentos e informações, ora para constituir processos apartados para cada curso realizado: Acórdão 2645/2007-TCU-Plenário, Acórdão 2699/2008-TCU-Primeira Câmara e Acórdão 5594/2010-TCU-Segunda Câmara.
11.	Dada a insuficiência das informações a que teve acesso - por conta da reiterada e injustificada recusa dos responsáveis em elucidar os fatos, conforme relatado nos itens 4 a 32 da instrução da Secex-PR (peça 195, p. 2-7, itens 4-32) -, esta Corte determinou a conversão do processo em tomada de contas especial, nos termos do Acórdão 7093/2012-TCU-Segunda Câmara (peça 198) .
12.		A primeira instrução após a conversão do processo consolidou as propostas de citações com vista à expedição das respectivas comunicações processuais (peça 227) . 
13. 		Os responsáveis foram citados, por meio dos ofícios de peças 239-248, 276-279, 280-282 e 286-288, acerca dos fatos apontados nas instruções de peça 195, p. 14-17 e peça 227. As respostas foram juntadas às peças 302 e 308-319 (ver quadro de peça 320) . 
14.		A instrução de peça 325 examinou as alegações de defesa apresentadas pelo Sr. Ivo Brand e pela Sra. Lúcia Regina Assumpção Montanhini, ex-dirigentes da Funpar (peças 308-309) , no que se refere a incongruências entre os respectivos períodos de gestão à frente da fundação e a vigência dos Contratos 142/2004-UFPR/Funpar e 31/2006-UFPR/Funpar. Acatando os argumentos da defesa, aquela instrução propôs a convocação aos autos dos senhores Paulo Afonso Bracarense Costa e Hélio Hipólito Simiema, diretores superintendentes da Funpar nos períodos de 26/6/2006 a 25/6/2008 e gestão de 26/6/2008 a 25/6/2010 respectivamente. Além disso, também foi proposta a notificação dos demais responsáveis.
15.		Expedidas as comunicações processuais (peças 329-351) , os Srs. Paulo Afonso Bracarense Costa e Hélio Hipólito Simiema pediram prorrogação de prazo (peças 352-353) . Deferidos os pedidos, conforme despecho de peças 354-355, os responsáveis não se manifestaram tempestivamente nos autos, conforme registrado no documento de peça 357. Os dois gestores apresentaram alegações de defesa de mesmo teor a destempo, no dia 29/1/2016 (peças 358-361) . Os demais responsáveis não se manifestaram nessa oportunidade.
16.		Assim, a instrução de peça 362 examinou as manifestações de peças 302, 308-319 e 358-361 e concluiu propondo, entre outras medidas, a rejeição das alegações de defesa dos responsáveis indicados para condená-los ao pagamento do débito, no valor de R$ 86.133.600,00, a ser atualizado a partir de 31/12/2009.
17.		Contudo, em parecer de 18/8/2016 (peça 365) , a Subprocuradora-Geral do MP/TCU Cristina Machado da Costa e Silva divergiu da proposta desta Secex/PR e sugeriu o seguinte:
a) excluir da relação processual os Senhores Ivo Brand, Marco Aurélio Paterno e o ITDE, uma vez que não geriram recursos públicos do Convênio n.º 4/2004-SEB/MEC/UFPR;
b) acolher as alegações de defesa dos Senhores Valdo José Cavallet, Paulo Afonso Bracarense Costa, Hélio Hipólito Simiema. Lúcia Regina Assumpção Montanhini, Neusa Rosa Nery de Lima Moro e Rosana de Albuquerque Sá Brito, para julgar as respectivas contas regulares, dando-lhes quitação;
c) acolher parcialmente as alegações de defesa do Senhor Alípio Santos Leal Neto, para julgar as respectivas contas regulares com a ressalva relativa à cessão de espaço da antiga ET/UFPR ao ITDE, de maneira informal;
d) acolher parcialmente as alegações de defesa do Senhor Carlos Augusto Moreira Júnior, para julgar as respectivas contas regulares com a ressalva relativa à transferência da execução do objeto do Convênio n.º 4/2004-SEB/MEC/UFPR pela UFPR à Funpar à revelia do órgão concedente.
18.		Entendendo, porém, que todas as razões apresentadas pela Subprocuradora-Geral já foram exaustivamente rebatidas nas instruções precedentes, reitero integralmente a proposta formulada na instrução de peça 362. 
19.	Ao final desta instrução, será examinado o parecer do MP/TCU, com o objetivo de demonstrar porque sua proposta de encaminhamento não deve ser acatada por esta Corte. Antes, porém, passo a reapresentar a análise já feita por esta Secex/PR, na instrução de 31/3/2017 (peça 362) que refuta integralmente os argumentos defendidos na peça 365.
INFORMAÇÕES PRELIMINARES
Curso de Avaliação de Aprendizagem
20.		Em 9/6/2003, o Ministério da Educação - MEC abriu concurso de projetos por meio da Portaria 1.403/2003. Para o tema "Gestão e Avaliação da Educação", foram selecionadas as propostas da UFPR, da Universidade Federal da Bahia - UFBA e da Universidade Federal de Juiz de Fora - UFJF. De acordo com as especificações do MEC (peça 190, p. 33) , o curso de Avaliação de Aprendizagem a cargo da UFPR deveria ser executado na modalidade ensino à distância e dirigido aos professores de Educação Básica, diretores de escolas, equipes gestoras e dirigentes dos sistemas públicos de educação de todo o país.
21.	As instituições selecionadas pelo MEC criaram Centros de Formação Continuada que formaram a Rede Nacional de Centros de Pesquisa e Desenvolvimento da Educação - Rede (peça 188) . 
22.	O centro de pesquisa da UFPR, denominado Centro Interdisciplinar de Formação Continuada de Professores - Cinfop, integra a estrutura da Pró-Reitoria de Graduação e Ensino Profissionalizante - Prograd, sob responsabilidade à época do prof. Valdo José Cavallet, Pró-Reitor da Prograd.
23.	O Manual de Orientações Gerais expedido pela Secretaria de Educação Básica do Ministério da Educação - SEB/MEC dispôs o seguinte quanto ao alcance geográfico dos cursos (peça 187, p. 29) :
Embora organizados por áreas de formação e sediados em regiões diversas, os Centros deverão consolidar sua ação visando atender a demanda nacional em sua área de formação e a demanda da diversidade das áreas em sua região, criando formas de relação com os demais Centros e com outras Instituições de Ensino Superior. Nessa malha de articulações é que se vai tecendo a capilaridade que o MEC/SEB espera da Rede Nacional de Formação Continuada. (negritamos) 
24.	O mesmo manual estabeleceu de maneira clara e inequívoca a gratuidade dos cursos oferecidos pela Rede (peça 187, p. 31) . Além disso, a Secretaria de Educação Básica/MEC reiterou a proibição de cobrança em seu site na internet (peça 188, p. 5) . 
25.	Para viabilizar a gratuidade dos cursos, o MEC repassou recursos financeiros às instituições selecionadas (peça 188, p. 29-31) . Com a UFPR, foi celebrado o Convênio 4/2004-SEB/MEC-UFPR de 29/7/2004, que previu o repasse de R$ 2 milhões. Os valores recebidos pela UFPR foram transferidos à Funpar (fundação de apoio da UFPR) por meio do Contrato 142/2004, de 7/12/2004 (peça 308, p. 31-34) e do Contrato 31/2006, de 5/12/2006 (peça 308, p. 42-48) .   
Atuação do ITDE no Âmbito da UFPR
26.		O ITDE e seu dirigente Marcos Aurélio Paterno já haviam atuado em parceria com a UFPR e a Escola Técnica da UFPR na transmissão de outros cursos técnicos profissionalizantes, na modalidade EaD (Convênio 201/2004 - peça 308, p. 36-39) . E tanto aquela instituição privada como seu dirijente já estavam sendo investigados pelo Ministério Público Federal na Ação de Improbidade Administrativa 5013844-75.2013.4.04.7000 em virtude da falta de transparência na gestão dos recursos públicos arrecadados e da ausência de prestações de contas. 
27.	O professor Valdo José Cavallet (Siape 069.639) coordenou o Contrato 142/2004 (peça 308, p. 32-35) , conforme Portaria UFPR 596/2004 (peça 18, p. 4 do TC Processo 019.514/2005-9) . A professora Neusa Rosa Nery de Lima Moro (Siape 121.886) coordenou o Contrato 31/2006, Portaria UFPR 735/2006 (peça 12, p. 32) . 
28.		As aulas dos cursos de Avaliação de Aprendizagem foram transmitidas a partir do estúdio da Escola Técnica da UFPR (ETUFPR) , então em pleno funcionamento, tendo inclusive sido usado para a realização de outros cursos técnicos profissionalizantes na modalidade ensino à distância, em parceria com o mesmo ITDE, como já mencionado acima.  
RECURSOS DO CONVÊNIO 4/2004-SEB/MEC-UFPR 
Repasses do MEC para a UFPR:
29.	O Termo de Convênio 4/2004-SEB/MEC, de 29/7/2004 (peça 6, p. 7-28) , previu originalmente o repasse de R$ 2.000.000,00 em 4 anos. Além disso, o 5º Termo Aditivo, de 31/12/2008 (peça 6, 45-46) , pactuou o repasse adicional de R$ 90.736,45. Entretanto, o concedente liberou de fato apenas R$ 1.500.161,74, conforme relatório Siafi "Recursos Financeiros Liberados", de 18/3/2015 (peça 322, p. 5) parcialmente reproduzido abaixo:  
Quadro 1 - Convênio 4/2004-SEB/MEC
Recursos Financeiros Liberados (peça 322, p. 5) 
	Data
	Valor (R$) 

	2/9/2004
	250.000,00

	18/11/2004
	250.000,00

	27/12/2005
	500.000,00 

	27/12/2005
	166,09  

	22/12/2006
	447.441,00 

	15/2/2007
	25.219,15

	23/3/2007
	19.448,00 

	28/3/2007
	2.020,00 

	29/3/2007
	439,00 

	5/6/2007
	2.984,00

	27/9/2007
	2.444,50

	Soma
	1.500.161,74

30.	Segundo o Parecer 16/2014-DIPRE/MEC, de 20/1/2014, que examinou a prestação de contas final do ajuste (peça 321, p. 2-6) , informa que houve apenas o "cumprimento parcial do projeto, uma vez que a última parcela (R$ 409.263,55) das quatro inicialmente previstas, apesar de transferida à Universidade, foi devolvida ao MEC. Desse modo, o valor efetivamente destinado à execução do convênio foi menor que o ajustado.
31.	O convênio vigorou até 31/12/2009, de acordo com o 4º Termo Aditivo (peça 6, p. 41-42) . A Portaria Normativa 21/2008-MEC, de 4/12/2008, transferiu ao Fundo Nacional de Desenvolvimento da Educação - FNDE a responsabilidade pela gestão dos convênios da Rede Nacional de Formação de Professores.
Transferências da UFPR para a Funpar:
32.	A UFPR transferiu à Funpar os seguintes valores do Convênio 4/2004:
Quadro 2 - Contratos UFPR - Funpar
	Ajuste
	Valor (R$) 
	Peça, página

	Contrato 142/2004 e 2º TA
	1.000.000,00
	308, 32-35 

	Contrato 31/2006 
	447.120,00
	308, 42-48

	Soma
	1.447.120,00
	--

- Contrato 142/2004 UFPR/Funpar, de 7/12/2004 (peça 308, p. 32-35) , valor de R$ 500.000,00. Assinaram Lúcia Regina Assumpção Montanhini, diretora superintendente da Funpar, e Carlos Augusto Moreira Júnior, reitor da UFPR. O 2º Termo Aditivo, de 9/12/2005 (Representação TC Processo 029.471/2010-9, apensada, peça 176, p. 144) , autorizou o gasto adicional de R$ 500.000,00 e prorrogou a vigência para 6/12/2007. Assinaram Lúcia Regina Assumpção Montanhini e Carlos Augusto Moreira Júnior; 
- Contrato 31/2006 UFPR/Funpar, de 5/12/2006 (peça 308, p. 42-48) . Repasse de R$ 447.120,00. Assinaram Paulo Afonso Bracarense Costa, diretor superintendente da Funpar, e Carlos Augusto Moreira Júnior. Vigência final: 4/6/2009, conforme 2º Termo Aditivo (peça 308, p. 48-49) .  
Receita Arrecadada pelo ITDE: 
33.	Preliminarmente cabe registrar que a jurisprudência pacífica deste Tribunal afirma que receitas complementares devem integrar a prestação de contas. Exemplo disso é o Acórdão 96/2008-TCU-Plenário por meio do qual esta Corte resolveu:
9.5.  determinar ao Ministério do Turismo que, em seus manuais de prestação de contas de convênios e nos termos dessas avenças, informe que:
 (...) 
9.5.2. os valores arrecadados com a cobrança de ingressos em shows e eventos ou com a venda de bens e serviços produzidos ou fornecidos em função dos projetos beneficiados com recursos dos convênios devem ser revertidos para a consecução do objeto conveniado ou recolhidos à conta do Tesouro Nacional. Adicionalmente, referidos valores devem integrar a prestação de contas; (negritamos) 
34.	Portanto, as receitas provenientes das cobranças de taxas de matrículas e mensalidades dos cursos de Avaliação de Aprendizagem também deveriam ter integrado a prestação de contas do Convênio 4/2004. Contudo, a UFPR não informou ao MEC quanto foi arrecadado pelo ITDE, e desse modo a prestação de contas não abrangeu a totalidade dos recursos de fato geridos, contrariando a jurisprudência desta Casa. Apesar das insistentes solicitações desta Corte, como descrito nos itens 7-32 da instrução desta Secex/PR (peça 195) , tanto o ITDE como os gestores públicos recusaram-se a esclarecer quantos alunos participaram dos cursos e quanto eles pagaram a título de taxas de matrículas e mensalidades. Diante disso, a instrução de peça 195 concluiu, dentre outras razões, que os gestores não cumpriram o dever de prestar contas e propôs a conversão daquela representação em tomada de contas especial. 
35.	O Acórdão 7093/2012-TCU-Segunda Câmara (peça 198) determinou as citações, que foram examinadas pela Secex/PR à peça 362. De acordo com a instrução de peça 195, o valor da receita arrecadada pelo ITDE foi estimado em R$ 86.133.600,00, como prevê o no art. 210, § 1º, II, do RI/TCU, a partir de informações prestadas pelo próprio Sinfop/UFPR.
36.	A estimativa do valor do débito levou em conta a abrangência nacional dos cursos exigida pelo MEC. Assim, considerando que as ações educacionais ultrapassavam as fronteiras do Estado do Paraná; que a listagem de alunos inscritos no curso de Avaliação de Aprendizagem fornecida pelo Cinfop/Prograd/UFPR contava, já à época dos trabalhos de auditoria, com 51.270 alunos somente no Paraná; que os gestores responsáveis nada informaram nem comprovaram acerca do número de alunos matriculados/certificados nas demais unidades da federação, não obstante as várias solicitações feitas por este Tribunal; que o Convênio 4/2004-SEB/MEC-UFPR vigorou até 31/12/2009. O débito foi calculado duplicando-se o número  de 51.270 inscritos. Desse modo estimou-se, de maneira muito conservadora (e portanto extremamente favorável aos gestores) , que o número de alunos em todos os demais Estados seria igual à quantidade de alunos matriculados no Paraná.    
37.	Vale lembrar que aquela instrução destacou o Acórdão 2731/2008-TCU-Plenário que espancou qualquer dúvida quanto à natureza pública desses recursos:
ACORDAM os ministros do Tribunal de Contas da União, reunidos em sessão do Plenário, ante as razões expostas pelo relator, em:
9.1. firmar o entendimento de que a expressão "recursos públicos" a que se refere o art. 3º, caput, da Lei 8.958/1994 abrange não apenas os recursos financeiros aplicados nos projetos executados com fundamento na citada lei, mas também toda e qualquer receita auferida com a utilização de recursos humanos e materiais das Instituições Federais de Ensino Superior, tais como: laboratórios, salas de aula; materiais de apoio e de escritório; nome e imagem da instituição; redes de tecnologia de informação; documentação acadêmica e demais itens de patrimônio tangível ou intangível das instituições de ensino utilizados em parcerias com fundações de apoio, sendo obrigatório o recolhimento de tais receitas à conta única do Tesouro Nacional. (grifamos) 
38.	A data base do débito, 31/12/2009, coincide com o fim da vigência do convênio celebrado com o MEC e foi determinada em conformidade com o  art. 210, § 3º do Regimento Interno do TCU.
Valor Total Efetivamente Gerido no Convênio 4/2004-SEB/MEC
39.	Considerando o exposto, especialmente o relatório Siafi "Recursos Financeiros Liberados" e o Acórdão 96/2008-TCU-Plenário, retifica-se o valor total gerido no ajuste, da seguinte forma:
Quadro 3 - Valor Total Efetivamente Gerido no Convênio 4/2004-SEB/MEC
	Fonte dos Recursos
	Valor Gerido (R$) 

	Convênio 4/2004-SEB/MEC
	1.500.161,74

	Cobranças de Taxas e Mensalidades
	86.133.600,00

	Soma
	87.633.761,74

ANÁLISE DAS ALEGAÇÕES PRELIMINARES 
40.	De acordo com a instrução desta Secex/PR (peça 195) :
2. As principais irregularidades são as seguintes: seleção e contratação informal do Instituto Tecnológico de Desenvolvimento Educacional - ITDE, entidade privada, para fazer a transmissão das teleaulas, a qual, por sua vez, praticou, entre outras, as seguintes irregularidades: cobranças indevidas de taxa de inscrição e de mensalidades escolares dos alunos dos cursos; não entrega desses valores à UFPR; não prestação de contas à UFPR; recusa reiterada em prestar contas, mesmo depois de expedição de Acórdão do TCU para este fim.
3. As cobranças indevidas foram toleradas pelos dirigentes da UFPR, da Escola Técnica da UFPR e da Fundação da Universidade Federal do Paraná para o Desenvolvimento da Ciência, da Tecnologia e da Cultura - Funpar (fundação de apoio da UFPR contratada para executar o ajuste) durante os quatro anos de realização dos cursos, contrariando determinação expressa e inequívoca do MEC acerca da gratuidade dos eventos que objetivavam a formação continuada de professores de Educação Básica em exercício nos Sistemas Estaduais e Municipais de Educação.
41.	Em resposta às citações determinadas pelo Acórdão 7093/2012-TCU-Segunda Câmara, os responsáveis apresentaram os seguintes documentos: 
- Sr. Carlos Augusto Moreira Júnior, CPF XXX.164.169-XX, ex-Reitor da UFPR: peça 302;
- Sr. Alípio Santos Leal Neto, CPF XXX.569.589-XX, Diretor da Escola Técnica da UFPR - ETUFPR: peça 300;
- Sr. Valdo José Cavallet, CPF XXX.797.119-XX, Pró-Reitor de Graduação e Ensino Profissionalizante - Prograd, Coordenador do Projeto Cinfop e Coordenador do Contrato 142/2004-UFPR/Funpar, Sra. Neusa Rosa Nery de Lima Moro, CPF XXX.969.939-XX, Coordenadora do Contrato 31/2006-UFPR/Funpar (Portaria 735 UFPR, de 29/12/2006; peça 12, p. 32) e Vice-Coordenadora do Projeto Cinfop, e da Sra. Rosana de Albuquerque Sá Brito, CPF XXX.667.499-XX, Vice-Coordenadora do Projeto Cinfop: peças 314 a 319;
- Sr. Ivo Brand, CPF XXX.390.469-XX, Diretor Superintendente da Fundação da Universidade Federal do Paraná para o Desenvolvimento da Ciência, da Tecnologia e da Cultura - Funpar, e da Sra. Lúcia Regina Assumpção Montanhini, CPF XXX.336.059-XX, Diretora Superintendente da Funpar: peças 308/309.
- Sr. Paulo Afonso Bracarense Costa, CPF XXX.419.949-XX, Diretor Superintende da Funpar no período de 26/6/2006 a 25/6/2008; e Sr. Hélio Hipólito Simiema, CPF XXX.150.809-XX, Diretor Superintende da Funpar no período de 26/6/2008 a 25/6/2010. 
- Instituto Tecnológico de Desenvolvimento Educacional - ITDE, CNPJ 05.884.635/0001-12, na pessoa de seu representante legal, e de Marcos Aurélio Paterno, CPF XXX.037.699-XX, presidente do ITDE: peças 310 a 313.	
42.	A seguir, passo a examinar as alegações preliminares de defesa que impactam o rol de responsáveis e os valores dos débitos apontados nas citações.
43.	O Sr. Ivo Brand esclareceu que foi dirigente da Funpar até 25/6/2004. Contudo, tanto o Contrato 142/2004, de 7/12/2004, como o Contrato 31/2006 UFPR/Funpar, de 5/12/2006, foram celebrados em datas posteriores. Apresentou o termo de posse como superintendente da Funpar e cópias dos ajustes (peça 308, p. 26-27, 32-35 e 42-45) . De fato, o Sr. Ivo Brand não pode ser  responsabilizado pela má gestão desses contratos, já que sua gestão ocorreu em período anterior. 
44.	Pedido semelhante fez a Sra. Lúcia Regina Assumpção Montanhini com relação ao Contrato 31/2006, de 5/12/2006, dado que ela também cumpriu mandato à frente da Funpar em período anterior (de 26/6/2004 a 25/6/2006) , como atesta o Termo de Posse (peça 308, p. 27) . A Sra. Montanhini juntou aos autos o termo de posse do seu sucessor Funpar, o Sr. Paulo Afonso Bracarense Costa para o período de 26/6/2006 a 25/6/2008 (peça 308, p. 31) . O contrato 31/2006 UFPR/Funpar foi assinado pelo Sr. Bracarense em 5/12/2006 (peça 12, p. 18-21) , com vigência até 4/6/2009. Realmente, a Sra. Montanhini não pode ser  responsabilizada pela gestão desse ajuste. Sendo assim, o seu pedido também deve ser acolhido.
45.	O Sr. Carlos Augusto Moreira Júnior, questionou a cobrança de valores relativos ao período em que já havia deixado o cargo de reitor da UFPR (1/6/2008 a 31/12/2009) . 
46.	Entretanto, não procede a alegação do ex-reitor, visto que, conforme registrado no item 94 da instrução de peça 195, a estimativa do débito para as cobranças indevidas de matrícula e mensalidades pelo ITDE adotou critério bastante conservador (e portanto favorável aos responsáveis) , em observância ao § 3º do art. 210 do Regimento Interno do TCU, de modo que se considerou apenas o período de 2004 a 2007, correspondente à vigência do Convênio 4/2004-SEB/MEC, abrangido, portanto, no período de sua reitoria. 
47.	Além do ex-reitor, foram citados pelo mesmo débito o ITDE, o dirigente do instituto Sr. Marcos Aurélio Paterno, o ex-diretor da ETUFPR, Sr. Alípio Santos Leal, os ex-dirigentes da Funpar, Sr. Ivo Brand e Sra. Lúcia Regina Assumpção Montanhini e ainda os coordenadores do Cinfop, Sr. Valdo José Cavallet, Sra. Neusa Rosa Nery de Lima Moro e Sra. Rosana de Albuquerque Sá Brito.     
48.	Vale frisar que o representante do ITDE declarou que a participação dessa entidade privada na realização dos cursos de Avaliação de Aprendizagem atendeu "solicitação" do Sr. Alípio Santos Leal, Diretor da Escola Técnica, e do Sr. Valdo José Cavallet, coordenador do Cinfop (peça 310, p. 3) . Também apresentou cópia do Termo de Cooperação celebrado para a realização do Curso de Avaliação de Aprendizagem e assinado por ele mesmo, Sr. Marcos A. Paterno, presidente do ITDE, pelo Sr. Cavallet, e pelo representante da UNDIME, em 14/12/2005 (peça 310, p. 13 e 15) . 
49. 	Com relação às alegações preliminares do Sr. Carlos Augusto Moreira Júnior, reitor da UFPR à época dos fatos, cumpre registrar o seguinte.
50.	O Sr. Moreira Júnior firmou o Convênio 4/2004-SEB/MEC-UFPR em 29/7/2004, bem como os contratos 142/2004 e 31/2006, os quais totalizaram R$ 1.447.120,00. Segundo a análise prévia nesta tomada de contas especial, a Funpar administrou os valores de forma irregular e sem a devida prestação de contas. Portanto, o ex-reitor foi citado na condição de co-responsável pela má gestão desses valores. O 5º Termo Aditivo do convênio que previu o incremento de R$ 90.736,45 foi firmado em 31/12/2008 pelo Reitor Zaki Akel Sobrinho (peça 6, 45-46) . No entanto, em consulta ao sistema SIAFI verificou-se que esse crédito não chegou a ingressar nos cofres da UFPR. Nem há registro da nota de crédito mencionada no sistema. Ademais, como se extrai do já referido Parecer 16/2014-DIPRE/MEC, de 20/1/2014 (peça 321, p. 2-6) , esse valor realmente não chegou a ser transferido para a UFPR.
51.	O termo de convênio previu inicialmente o repasse de R$ 2.000.000,00 ao longo de quatro anos. Entretanto, de acordo com o SIAFI, as notas de créditos emitidas somam apenas R$ 1.500.161,74, já abatida a última parcela de R$ 409.263,55 não liberada (os valores das parcelas efetivamente liberadas constam do Quadro 1) .
52.	Portanto, o débito relativo aos repasses do convênio é constituído pelo valor efetivamente liberado pelo MEC, ou seja, de R$ 1.500.161,74, no período de 2/9/2004 a 27/9/2007 (peça 322, p. 5) , dentro do período de gestão do Sr. Carlos Augusto Moreira Júnior.
53.	Ainda na gestão do Sr. Moreira, a UFPR repassou parte dos valores do convênio para a Funpar por meio do Contrato 142/2004, de 7/12/2004, e do Contrato 31/2006, de 5/12/2006.
54.	Esses recursos foram geridos pelos dirigentes da Funpar que assinaram e/ou geriram os dois contratos, a saber: Sra. Lúcia Regina Assumpção Montanhini, Contrato 142/2004 UFPR/Funpar (repasse de duas parcelas de R$ 500.000,00, em 7/12/2004 e 9/12/2005) e Srs. Paulo Afonso Bracarense Costa, que foi sucedido pelo Sr. Hélio Hipólito Simiema, Contrato 31/2006 UFPR/Funpar, de 5/12/2006 (uma parcela de R$ 447.120,00) .
55.	A responsabilidade pela gestão dos recursos na Funpar recai sobre os gestores à época:
- Contrato 142/2004 UFPR/Funpar, vigência 7/12/2004 a 6/12/2006: Sra. Lúcia Regina Assumpção Montanhini, período de gestão de 26/6/2004 a 25/6/2006, e o Sr. Paulo Afonso Bracarense Costa, período de gestão de 26/6/2006 a 25/6/2008;
- Contrato 31/2006 UFPR/Funpar, vigência de 5/12/2006 a 4/6/2009: Sr. Paulo Afonso Bracarense Costa, período de gestão de 26/6/2006 a 25/6/2008, e o Sr. Hélio Hipólito Simiema, gestor da Funpar a partir de 26/6/2008 até 2009. 
56. 	Fica confirmada também a responsabilidade dos coordenadores do Cinfop - Centro Interdisciplinar de Formação Continuada de Professores pela omissão do dever de supervisão dos ajustes:
- Sr. Valdo José Cavallet, Coordenador do Projeto Cinfop e Coordenador do Contrato 142/2004-UFPR/Funpar, conforme Portaria 596, de 16/12/2004, expedida pela vice-reitoria da UFPR;
- Sra. Rosana de Albuquerque Sá Brito, Vice-Coordenadora do projeto, também ordenadora de despesas que repassou os valores da UFPR para a Funpar (peça 12, p. 30-31 e 41-42) ;
- Sra. Neusa Nery de Lima Moro, Coordenadora do Contrato 31/2006 UFPR/Funpar, conforme Portaria 735, de 29/12/2006 (peça 12, p. 32) .
57.	A responsabilidade solidária dos três coordenadores do projeto Cinfop decorre principalmente de sua atuação como ordenadores de despesa, mediante a aplicação de recursos depositados nas duas contas correntes do banco Itaú, agência 4012, conta corrente 21.986-3 (peça 170, p. 1, 10, 28, 67, 156, 319, 324) e conta corrente 27.134-4 (peça 174, p. 50, 175, 281, 338, 281, 404) .   
58.	A responsabilidade dos gestores da Funpar está limitada ao valor dos contratos, isto é, R$ 1.447.120,00; enquanto que a responsabilidade do ex-reitor e dos demais agentes da UFPR, inclusive dos coordenadores do Cinfop, alcança a totalidade dos valores financeiros liberados pelo MEC via SIAFI, ou seja, R$ 1.500.161,74.
59.	Quanto à data base dos débitos, deve prevalecer a data de 31/12/2009 que é o fim da vigência do convênio, com base no entendimento firmado no Acórdão 7093/2012-TCU-Segunda Câmara, tendo em vista que os recursos foram repassados para a UFPR por descentralização de créditos e não há documentos suficientes para identificar a data de cada dispêndio.  
ANÁLISE TÉCNICA
60.	Discute-se aqui principalmente a arrecadação e gestão irregular de recursos públicos pelo ITDE, mediante cobrança de taxas de inscrição e mensalidades aos alunos dos cursos de Avaliação de Aprendizagem promovido pela UFPR, conforme Convênio 4/2004-SEB/MEC-UFPR, com colaboração e/ou conivência de agentes públicos; como também a não prestação de contas regular da aplicação dos recursos repassados pelo MEC. 
61.	Quanto às cobranças irregulares, vale ressaltar que os cursos inseriam-se no programa denominado Rede Nacional de Formação de Professores e deveriam ser ofertados gratuitamente pela UFPR. Segundo o Manual de Orientações Gerais da Rede Nacional de Formação Continuada de Professores de Educação Básica expedido pela Secretaria de Educação Básica do Ministério da Educação (peça 187, p. 31) : 
A gratuidade dos cursos de formação continuada deve ser assegurada a professores, gestores e equipe gestora por meio de recursos próprios dos sistemas e, também, se necessário contar com o apoio financeiro das transferências operadas pelo MEC. (destacamos) 
62. 	A Secretaria de Educação Básica/MEC reiterou a proibição de cobrança, no seu site na internet (peça 188, p. 5) . E, para viabilizar a gratuidade, a Secretaria celebrou com a UFPR o Convênio 4/2004-SEB/MEC-UFPR, com repasse efetivo de R$ 1.500.161,74 (ver Quadro 3 acima) . Na Universidade, os recursos foram colocados à disposição do Cinfop (Centro Interdisciplinar de Formação Continuada de Professores) da Prograd - Pró-Reitoria de Graduação e Ensino Profissionalizante, área técnica responsável pela realização dos cursos. 
63.	Os valores arrecadados pelo ITDE (estimados por esta Secex/PR em R$ 86.133.600,00, conforme Quadro 3) não ingressaram nos cofres da UFPR.   
Manifestação do Instituto Tecnológico de Desenvolvimento Educacional - ITDE, CNPJ 05.884.635/0001-12, na pessoa de seu representante legal, e de Marcos Aurélio Paterno, CPF XXX.037.699-XX, presidente do ITDE (peças 310 a 313) :
Atos impugnados: 
1. Não comprovação, em fase preliminar, da regularidade fiscal do ITDE para desempenhar atividades relacionadas com a execução do convênio em tela; 
2. Cobranças indevidas de taxa de inscrição e mensalidades, feitas pelo ITDE, em flagrante afronta ao princípio da gratuidade estabelecido pelo MEC para a oferta do Curso de Avaliação de Aprendizagem objeto da avença; 
3. Movimentação não autorizada desses recursos em conta própria do ITDE à qual o TCU não teve acesso, haja vista a frustração injustificada das diligências para este fim; 
4. Uma vez consumada a situação acima, não transferência dos recursos para a conta da Funpar ou da UFPR; 
5. Omissão do ITDE que não prestou contas dos recursos acima referidos. 
Alegações de Defesa: 
64.	O representante legal do ITDE alegou que até o momento de sua citação neste processo não tinha conhecimento da existência do Convênio 4/2004-SEB/MEC-UFPR. Por conseguite, não agiu com má-fé nem com interesses escusos. 
65.	Alegou ainda que (peça 310, p. 10) :
4. Aos professores inscritos no Curso foi cobrado um valor simbólico, capaz de viabilizar a manutenção da estrutura mínima do curso, isto é, para a aquisição do material didático, imprescindível à sua realização, bem como o pagamento dos professores que elaboraram esse material, a título de direitos autorais.
5. Essa cobrança ocorreu apenas porque não houve qualquer repasse de recurso público do MEC ao ITDE, até porque o Instituto, sem ter conhecimento, estaria a executar um programa previsto no Convênio 4/2004.  (negritamos) 
6. Como não se sabia da existência do Convênio, menos ainda que ele se referia ao Curso de Avaliação de Aprendizagem, também não se tinha ciência da premissa da gratuidade, que vinculava sua execução.
66.	Segundo o responsável, em 2004, o ITDE oferecia outros cursos técnicos profissionalizantes em parceria com Escola Técnica da UFPR, na modalidade ensino à distância, os quais não são objeto deste processo. No entanto, o estúdio onde eram filmadas as teleaulas estaria sendo subutilizado e isso encarecia os cursos e tornava-os deficitários.
67.	Diante disso, decidiu-se oferecer cursos livres que aconteceriam em horários em que não estivessem sendo oferecidos cursos técnicos e que estariam sob a responsabilidade exclusiva do ITDE sem envolver recursos públicos, já que seu intuito era incrementar o aproveitamento do transmissor de sinal e, em última instância, permitir que se mantivesse viável a oferta dos cursos técnicos profissionalizantes.
68.	A proposta de oferta de um Curso de Avaliação de Aprendizagem, iniciado em 2005 e com duração de 12 meses, foi apresentada ao ITDE pelo Sr. Alípio Santos Leal, Diretor da ETUFPR e pelo Sr. Valdo José Cavalet, coordenador do Cinfop/UFPR. E, no entender do Sr. Paterno, tratava-se de apenas mais um curso livre. Assim sendo, os custos gerais envolvidos na execução dos cursos teriam sido suportados quase integralmente pelo ITDE.
69.	O ITDE estabeleceu parceria com a União dos Dirigentes Municipais do Estado do Paraná - UNDIME e com o Cinfop, por meio do já mencionado Termo de Cooperação firmado pelo Sr. Valdo  J. Cavallet, coordenador do Cinfop/UFPR, pelo Sr. Marcos A. Paterno, presidente do ITDE, e pelo representante da UNDIME, em 14/12/2005 (peça 310, p. 13-15) . Como todos os equipamentos para a transmissão dos cursos estavam instalados na sede da ETUFPR, foi solicitado ao diretor dessa instituição autorização de uso das instalações para transmissão desses cursos (peça 310, p. 17) . 
70.	O Diretor da ETUFPR deferiu o pedido em despacho no mesmo requerimento, nos seguintes termos (peça 310, p. 19) : 
Tendo em vista o investimento feito pelo ITDE e que as despesas do EAD correm por sua conta, autorizo o uso e a transmissão. Alípio Santos Leal 
71.	Segundo o Sr. Paterno, os professores inscritos nos cursos pagaram um valor "simbólico", necessário para manter a estrutura mínima do curso, com aquisição do material didático imprescindível à sua realização, bem como pagamento dos direitos autorais dos professores que elaboraram o material didático. Não houve qualquer repasse ao ITDE de recurso público oriundo do MEC.  
72.	Como não sabia da existência do Convênio 4/2004, menos ainda que ele contemplava o Curso de Avaliação de Aprendizagem, o ITDE também desconhecia a regra de gratuidade dos cursos.
73.	Entre março/2005 a abril/2006, inscreveram-se 1.921 professores do Estado do Paraná (peça 310, p. 20-74) . Desses, 1.840 obtiveram certificado de conclusão (peça 310, p. 75-123) .  
74.	Segundo o dirigente do ITDE, a receita auferida com a venda de material didático foi destinada ao pagamento dos direitos autorais dos professores que elaboraram o material didático, bem como ao pagamento dos serviços de transmissão via satélite, entre outras despesas. Para comprovar suas alegações, apresentou os documentos de peça 310, p. 151-355.
75.	O valor arrecadado, no período de março/2005 a junho/2006, seria de R$ 619.235,00.
76.	Uma vez que o ITDE não aplicou recursos públicos na execução dos cursos de Avaliação de Aprendizagem, alegou que não procedem as conclusões alcançadas pelo TCU quanto ao dever de o ITDE prestar contas.
77.	A defesa questionou também o número estimado pelo TCU de professores inscritos. Segundo a defesa, apenas 1.921 professores teriam participado dos cursos, e não 51.270. Considera absurdo o número estimado pelo Tribunal.  
78.	Por último, com respeito à não comprovação de regularidade fiscal e à participação  informal no projeto sem prévio procedimento licitatório e sem formalização de contrato, a defesa apresentou diversas certidões expedidas a partir de agosto/2005 (peça 310, p. 126-150) , anteriores, portanto, à celebração do Convênio 4/2004-SEB/MEC/UFPR, de 29/7/2004.
79.	Destaca que antes de agosto/2005, o ITDE não contava com quadro de pessoal próprio, razão pela qual não se procedia ao recolhimento do INSS e do FGTS. Juntou cópia do termo de abertura do "Livro de Registro de Empregado" (peça 310, p. 148-150) para demonstrar que a entidade contratou pessoal próprio apenas a partir de 1º/8/2005. Em vista disso, inexistia preocupação em solicitar certidões negativas à Receita Federal e ao Município, embora sempre tenha  mantido a situação de regularidade fiscal e tributária.
Análise Técnica das Alegações de Defesa Conjunta do ITDE e do Sr. Marcos Aurélio Paterno:
80.	A defesa do ITDE e de seu diretor-presidente, o Sr. Marcos Aurélio Paterno, não nega os fatos. Na verdade confessa que o ITDE nunca ministrou nenhum "curso similar", como alegaram os gestores da UFPR, mas que, de fato, cobrou mensalidades dos alunos do curso de Avaliação de Aprendizagem realizado pela Universidade. Nos termos da peça 310, p. 10, o ITDE afirma que:
4. Aos professores inscritos no Curso foi cobrado um valor simbólico, capaz de viabilizar a manutenção da estrutura mínima do curso, isto é, para a aquisição do material didático, imprescindível à sua realização, bem como o pagamento dos professores que elaboraram esse material, a título de direitos autorais.
5. Essa cobrança ocorreu apenas porque não houve qualquer repasse de recurso público do MEC ao ITDE, até porque o Instituto, sem ter conhecimento, estaria a executar um programa previsto no Convênio 4/2004.  (negritamos) 
6. Como não se sabia da existência do Convênio, menos ainda que ele se referia ao Curso de Avaliação de Aprendizagem, também não se tinha ciência da premissa da gratuidade, que vinculava sua execução.
81.	O representante do ITDE declarou que a atuação do ITDE nos cursos em tela se deu por solicitação do Sr. Alípio Santos Leal, Diretor da ETUFPR, e do Sr. Valdo José Cavallet, representante do Cinfop. Para comprovar essa alegação, apresentou documento em que consta despacho do Sr. Alípio autorizando o uso do estúdio da Escola Técnica/UFPR (peça 310, p. 19) :
Tendo em vista o investimento feito pelo ITDE e que as despesas de EAD correm por sua conta, autorizo o uso e a transmissão. (assina o Sr. Alípio Santos Leal Neto) 
82. 	Embora tenha discordado dos valores do débito, a defesa não apresentou documentos capazes de comprovar qual exatamente teria sido o valor arrecadado (ver peças 310 e 311) . E desse modo, as suas alegações não podem ser consideradas para o fim de desqualificar a estimativa de débito adotada por esta Corte.
83.	Mesmo porque, o único documento que poderia dar suporte a tal questionamento (o extrato de conta corrente na Caixa Econômica Federal, ag. 997-4, conta 127-5) não guarda relação com os valores arrecadados. As informações sobre os cursos divulgadas no site do ITDE à época dos fatos davam conta de que o valor da taxa de matrícula era de R$ 35,00, enquanto que o das mensalidades era de R$ 25,00. Entretanto encontramos nesse extrato apenas um lançamento de crédito de R$ 35,00, de 21, 25 e 29/11/2005 e 1º, 7 e 8/12/2005 (peça 310, p. 376, 378, 379, 380, 382, 383) com esses valores. Por outro lado, encontramos diversos depósitos de valores de vulto, a saber: R$ 4.137,50, em 2/12/2005; R$ 10.411,00, em 21/12/2005; R$ 4.931,00, em 20/12/2005; R$ 1.573,56, em 23/12/2005 (peça 310, p. 381, 390, 391, ) . Certamente, porém, esses valores não são compatíveis com os ingressos de taxas e mensalidades escolares. Esperava-se uma grande quantidade de depósitos de pequena monta, de valores individuais de R$ 25,00 e R$ 35,00. A quase inexistência de ingressos de tais valores e a presença de depósitos de valor muito superior indica que essa conta corrente não foi a única utilizada para gerir os recursos provenientes das cobranças de mensalidades e que existe possivelmente uma ou mais contas não declaradas. De fato, segundo os boletos de pagamento, obtidos pela equipe de auditoria na internet na época, o depósito deveria ser feito em outra conta da agência da Caixa 997-4, qual seja a conta corrente 022602-5 (peça 152, p. 135) . Contudo a defesa nada esclareceu acerca da movimentação dessa conta.
84.	O valor estimado do débito é perfeitamente razoável e se baseou em informação fornecida pelo próprio Sinfop/UFPR (peça 195, p. 17-18) . Note-se também que o ITDE apresentou despesas massivas com veiculação de anúncios em rádios e outros meios de comunicação na época (peças 310 e 311) , indicando que os organizadores do curso pretendiam alcançar professores do ensino fundamental de várias regiões do país, valendo-se do apelo de um curso chancelado pelo MEC, UFPR e sua Escola Técnica.    
85.	Mais uma vez, o ITDE não apresentou documentos confiáveis que comprovassem seguramente qual foi de fato o número de inscritos e do valor arrecadado com cobranças de mensalidades. Apesar de admitir a cobrança de taxas de matrículas e mensalidades dos alunos dos cursos de Avaliação de Aprendizagem, o ITDE e seu diretor-presidente, mais uma vez, se recusam a prestar contas dos valores arrecadados. 
86.	Por certo, o ônus da prova da boa e regular aplicação dos dinheiros públicos compete ao gestor (art. 70, parágrafo único, da Constituição Federal de 1988 e art. 93 do Decreto-Lei 200/1967) que deve utilizar-se da prestação de contas como meio de produção de prova. A prestação de contas deve conter informações consistentes que possam ser verificadas a posteriori pelos órgãos de controle e comprovadas por meio de eventual auditoria e que sirvam de prova válida capaz de fundar juízo de valor favorável à aprovação das contas do gestor, como afirma a jurisprudência pacífica desta Corte de Contas, por exemplo: Acórdãos TCU 11/97-Plenário; 87/97-2ª Câmara; 234/1995-2ª Câmara; 291/1996-2ª Câmara; 380/95-2ª Câmara; 1004/2009-Plenário; e Decisões 200/1993-Plenário; 225/1995 -2ª Câmara; 545/1992-Plenário. Sobre isso, vale citar o elucidativo trecho do voto do Ministro Adylson Motta no TC Processo 929.531/1998-1 (Decisão 225/2000 - 2ª Câmara) :
A não comprovação da lisura no trato de recursos públicos recebidos autoriza, a meu ver, a presunção de irregularidade na sua aplicação. Ressalto que o ônus da prova da idoneidade no emprego dos recursos, no âmbito administrativo, recai sobre o gestor, obrigando-se este a comprovar que os mesmos foram regularmente aplicados quando da realização do interesse público. Aliás, a jurisprudência deste Tribunal consolidou tal entendimento no Enunciado de Decisão nº 176, verbis: 'Compete ao gestor comprovar a boa e regular aplicação dos recursos públicos, cabendo-lhe o ônus da prova'.
87.	Em vista disso, resta a conclusão de que, mais uma vez, o ITDE não demonstrou a boa e regular aplicação dos recursos geridos desatendendo portanto o art. 70, § único, da Constituição Federal de 1988, c/c o art. 93 do Decreto-Lei 200/1967, devendo-se rejeitar suas alegações de defesa. 
Manifestação do Sr. Alípio Santos Leal Neto, CPF XXX.569.589-XX, Diretor da Escola Técnica da UFPR - ETUFPR (peça 300) :
Atos Impugnados: 
1. Omissão ante o dever de vigilância sobre a execução do convênio em tela, dando oportunidade para que o ITDE arrecadasse e gerisse ilegalmente taxas de matrícula e mensalidades, sem repassar os recursos à UFPR e sem prestar contas da sua aplicação, durante os quatro anos de execução do projeto; 
2. Omissão ante o dever de denunciar as irregularidades acima aos seus superiores hierárquicos e/ou aos órgãos de controle, inobservando o disposto no art. 185 do Regimento Interno da UFPR, c/c os art. 10, § 2°, e art. 13 do Decreto-Lei 200/1967, c/c o Acórdão 1436/2006-TCU-Plenário.
Alegações de Defesa: 
88.	O Ex-Diretor da Escola Técnica alegou, em síntese, o seguinte:
1. Todos os Cursos de Avaliação da Aprendizagem do Cinfop foram ofertados na modalidade PRESENCIAL e de forma gratuita e exclusivamente com base no Convênio 4/2004 da Secretaria de Educação Básica/MEC/UFPR e no Contrato 142/2004 entre UFPR e Funpar. O ITDE não atuou em nenhum curso de Avaliação de Aprendizagem com a UFPR ou com a ETUFPR!
2. O ITDE ofereceu e patrocinou, por sua própria conta e risco, em parceria com a UNDIME-PR (associação civil sem fins lucrativos. Com autonomia financeira e patrimonial que visa a integração de dirigentes municipais de educação do Estado do Paraná em torno da educação pública municipal) um único Curso de Avaliação de Aprendizagem a partir de abril de 2006, SEM QUALQUER PARTICIPAÇÃO DA UFPR, DA Funpar E/OU DA ETUFPR. 
3. A PROPOSTA DO ITDE DE FAZER PARCERIA COM ESTES ÚLTIMOS FOI NEGADA. 
4. De acordo com os relatórios do Cinfop e a prestação de contas do Convênio 4/2004-UFPR/ SEB e do Contrato 142/2004-UFPR/Funpar, os cursos de Avaliação de Aprendizagem ofertados exclusivamente pela UFPR, todos gratuitos e na modalidade presencial, tiveram 5.070, alunos segundo informações do seu coordenador. 
5. A estimativa de alunos apresentada pelo subscritor da representação é totalmente equivocada e está em desconformidade com a legislação vigente, os princípios de direito e os "elementos probantes" dos autos. Seus cálculos têm como base a relação constante no arquivo TC_003748_2013_8-20032013 - Parte 2 - Pasta 192-20022013, fls. 1 a 10. A lógica do cálculo apresentado parte de falsa premissa porque seria impossível no período aventado atender 51.270 alunos!!!! Quem dirá atender 2 x 51.270 alunos, ou seja, 102.540!! É no mínimo estranho a "coincidência" exata do suposto número de alunos paranaenses com o suposto número de alunos do resto do Brasil, mas ainda que esse "detalhe" fosse ignorado, isso é completamente IMPOSSÍVEL, como restará demonstrado no corpo desta petição trata-se de ERRO CRASSO NA INSTRUÇÃO DO PROCESSO!
6. Inexiste a hipótese aventada de seleção e contratação informal do ITDE para oferta de cursos.
7. Os cursos profissionalizantes estão vinculados ao Convênio 201/2004 entre UFPR/ITDE/Funpar, cujas ações estão sob análise em apartado neste E. Tribunal e não são o objeto desta representação.
8. Existiram dois programas de Cursos de Avaliação da Aprendizagem: um é de responsabilidade do Cinfop/UFPR e outro do ITDE/UNDIME. O do ITDE é de responsabilidade somente do ITDE e da UNDIME, ministrado sem qualquer participação da UFPR ou da ETUFPR!!! Como se vê, e restará comprovado, não houve a alegada contratação informal, pelo contrário a proposta do ITDE foi REJEITADA pela UFPR/ETUFPR. 
9. Inexistem cobranças indevidas dos alunos. Descabida a alegação de que todos os alunos dos Cursos de Avaliação de Aprendizagem teriam pago quaisquer valores a qualquer título, já que o curso do Cinfop/UFPR foi totalmente gratuito. O curso ministrado pelo ITDE, repisa-se, não contou com a participação da UFPR ou da ETUFPR.
10. A ETUFPR não participou de qualquer Curso de Avaliação de Aprendizagem, quer o oferecido pela Funpar/UFPR, quer o ofertado pelo ITDE/UNDIME, de modo que é parte ilegítima para figurar na presente representação. Além disso, o ora representado Alípio Santos Leal Neto foi citado/intimado somente agora para se manifestar sobre o assunto, não tendo visto assegurado o seu direito de ampla defesa.  (grifos da defesa) 
89.	Considerou absurdo estimar o débito a partir do que afirma ser uma simples relação de professores do Estado do Paraná (peça 300, p. 21-30) . Alega que nesse documento não consta assinaturas dos responsáveis, não guarda nexo com a realidade nem faz parte do citado contrato. 
90.	Aduziu que não procede a alegação de que o curso do Cinfop teve 51.270 alunos no Paraná e teria chegado a 102.540 alunos contando as demais unidades da Federação.
91.	Afirmou que nenhum curso, profissionalizante ou livre, poderia ser ofertado em EaD antes das reformas do espaço físico da ETUFPR e instalação dos equipamentos, o que somente ocorreu a partir do segundo semestre de 2005.
92.	Alegou que não teve e não tem acesso à prestação de contas do Convênio 4/2004. O coordenador do Convênio afirma que os cursos realizados pelo Cinfop foram oferecidos gratuitamente atendendo, maneira presencial, ao total de 5.070 alunos, dos quais cerca de 90% eram do Estado do Paraná e os outros 10% de outras unidades da Federação. Os alunos de outros Estados teriam sido atendidos diretamente pela UFPR ou por meio de parcerias com outras instituições da Rede Nacional de Formação Continuada de Professores da Educação Básica. 
93.	Afirmou que os cursos de Avaliação de Aprendizagem, realizados em parceria com a UNDIME, atenderam 2.902 alunos numa única turma iniciada em abril de 2006 e não contou com participação institucional da ETUFPR ou UFPR. Então o número de alunos dos Cursos de Avaliação de Aprendizagem seria: 5.070 alunos  da UFPR mais 2.902 alunos do ITDE, total 7.972 alunos.
94.	Repisou ainda que não houve uso de bens e valores públicos: a representação da Secex-PR seria equivocada já que o valor correspondente ao débito é de natureza privada porque pertencente a uma organização não governamental e, portanto, fora de sua competência. 
95.	Por último, pediu ainda que seja ouvida em audiência a União dos Dirigentes Municipais do Estado do Paraná - UNDIME, parceira do ITDE. 
Análise Técnica das Alegações de Defesa do Sr. Alípio Santos Leal Neto, ex-Diretor da Escola Técnica da UFPR: 
96.	Ao contrário do que alega o Sr. Alípio, o curso de Avaliação de Aprendizagem em que atuou o ITDE é o mesmo curso realizado pela UFPR/ETUFPR com base no Convênio 4/2004-SEB/MEC-UFPR. Portanto, não se trata de "curso similar". Até porque em nenhum momento o ex-Diretor da Escola Técnica, ou qualquer outro responsável citado neste processo, trouxe aos autos prova de que o ITDE detinha capacidade técnica para planejar e executar os cursos de avaliação de aprendizagem com seus próprios meios (não foi apresentado o programa do suposto curso similar nem o material didático que teria sido utilizado, não se esclareceu qual teria sido a equipe técnica responsável pela elaboração do programa nem qual seria a composição do corpo docente) . 
97.	Por outro lado, as provas elencadas pela equipe técnica da Secex/PR não deixam dúvida de que o curso em que o ITDE atuou foi, de fato, o mesmo promovido pela UFPR/ETUFPR, a saber: 
a) Declaração do ITDE e de Marcos Aurélio Paterno nos autos do presente processo, onde se esclarece que o curso de Avaliação de Aprendizagem passou a ser realizado pelo ITDE em razão de sugestão dada pelos Professores Alípio e Valdo da UFPR (peça 310, p. 4-5, e peça 311, p. 4-5) : 
' (...) o Curso de Avaliação de Aprendizagem, que, por solicitação do Sr. Alípio Santos Leal e do Sr. Valdo José Cavalet, foi incluído na relação de cursos livres ofertados no Estado.
 (...) 
Caso tenha ocorrido algum equívoco, por consequência não foi gerado pelo ITDE, mas sim por aqueles que solicitaram ao Sr. Marcos Paterno a inclusão deste curso específico. Solicitação que, deve-se destacar, na hipótese de não ter sido devidamente processada pelos órgãos internos da UFPR, por óbvio tal circunstância não pode ser imputada ao ITDE, nem muito menos ao seu representante legal. (negritamos) ' 
b) Declaração do ITDE e de Marcos Aurélio Paterno (em resposta à citação ora examinada) de que o curso de Avaliação de Aprendizagem era o mesmo previsto no convênio em tela (peça 310, p. 10) , transcrita a seguir: 
'5. Essa cobrança ocorreu apenas porque não houve qualquer repasse de recurso público do MEC ao ITDE, até porque O INSTITUTO, SEM TER CONHECIMENTO, ESTARIA A EXECUTAR UM PROGRAMA PREVISTO NO CONVÊNIO 4/2004. (destacamos) 
6. Como não se sabia da existência do Convênio, menos ainda que ele se referia ao Curso de Avaliação de Aprendizagem, também não se tinha ciência da premissa da gratuidade, que vinculava sua execução.'
98.	Portanto, de acordo com declaração do próprio ITDE, a sua participação na execução do curso se deu por "solicitação" dos Srs. Alípio Santos Leal e Valdo José Cavalet, ambos dirigentes da UFPR, os quais, ainda segundo o ITDE, não informaram aos diretores daquela entidade privada acerca da premissa de gratuidade dos cursos. Assim, no entender do ITDE, esses dois servidores da Universidade seriam os responsáveis primeiros pelas cobranças irregulares de mensalidades, já que, embora estivessem cientes da proibição de cobrança, não teriam orientado devidamente os dirigentes do ITDE.
c) Termo de Cooperação Cinfop-Undime-ITDE firmado em 14/12/2005 entre o Cinfop da UFPR, a União Nacional dos Dirigentes Municipais da Educação (Undime/PR) e o ITDE (peça 310, p. 13-15, dos presentes autos) , tendo como signatários os Srs. Valdo José Cavalet (Pró-Reitor de Graduação da UFPR e Coordenador do Cinfop/UFPR) , Carlos Eduardo Sanches (presidente da Undime/Paraná, gestão  2005-2009, e da Undime-Nacional - gestão 2009-2011) e Marcos Aurélio Paterno respectivamente, cujo objeto previa "a cooperação técnico-científica entre UNDIME, ITDE e CINFOP na área de capacitação continuada, visando à operação e desenvolvimento DO CURSO DE AVALIAÇÃO DE APRENDIZAGEM - Perspectiva didática em disciplinas escolares nas séries iniciais":
99. 	Esse ajuste confirma que o curso divulgado e comercializado no site do ITDE era, sim, o mesmo curso de Avaliação de Aprendizagem da UFPR. 
d) Certificado de Conclusão do Curso de Avaliação de Aprendizagem trazido aos autos pela defesa do ITDE (peça 310, p. 124) , no qual consta campos reservados para as assinaturas do Prof. Alípio Santos Leal Neto, na condição de Diretor da Escola Técnica da UFPR (instituição certificadora) , do Sr.  Carlos Alberto Sanches, Presidente da Undime/PR à época, do Prefeito Municipal da cidade receptora do curso e, por fim, do aluno participante (peça 301, p. 124) apresenta os seguintes dizeres:
'A parceria entre a Escola Técnica da Universidade Federal do Paraná, 
a União dos Dirigentes Municipais de Educação do Paraná, 
o Instituto Tecnológico de Desenvolvimento Educacional e a Prefeitura Municipal de Altônia, Certificam que Odete de Lourdes Gomes da Rocha concluiu satisfatoriamente o curso de Aperfeiçoamento em Avaliação de Aprendizagem (...) tendo uma carga horária de 360 horas'. 
100. 	O documento dispensa comentários, pois constitui prova cabal de que o curso é certamente o mesmo realizado pela UFPR/ETUFPR.
e) Ata de Reunião da Coordenação Administrativa em EAD do Setor Escola Técnica da UFPR, datada de 31/03/2006 (peça 4, p. 30, do TC Processo 019.514/2005-9) , que ao final destaca "Ficou determinada também a data da aula inaugural do Curso de Avaliação da Aprendizagem para o dia dez de abril de dois mil e seis e que o Prof. Alípio é o coordenador respectivo curso" (negritei) , seguida das assinaturas do próprio Prof. Alípio Santos Leal Neto, Prof. Mércia Freire C. Machado, Marcos Paterno (presidente do ITDE) , dentre outros:
101. 	Mais uma prova de que o curso de Avaliação de Aprendizagem em que o ITDE atuou era o mesmo promovido pela UFPR e não outro curso similar. Essa ata prova este fato e também demonstra que o Diretor da Escola Técnica da Universidade Federal e o presidente do ITDE, presentes à reunião, estavam plenamente cientes disso.
f) Extrato da Página do ITDE na Internet com divulgação do curso da UFPR/ETUFPR, extraída pela equipe de auditoria nos dias 19/05/2006 e 23/05/2006, durante a fase de execução da inspeção, com destaque à parceria firmada entre o Cinfop/UFPR, o ITDE e a Undime (peça 20, p. 66-75, do TC Processo 019.514/2005-9) :
102. 	Conforme já destacado, esse foi o único meio disponibilizado para que os interessados pudessem se inscrever e acessar o curso em questão. Note-se que as datas são compatíveis com o período de matrícula do curso.
g) Ofício do Reitor da UFPR, Sr. Carlos Augusto Moreira Junior, ao ITDE (peça 21, p. 83, do TC Processo 019.514/2005-9) em 26/05/2006 (após alerta da equipe do TCU sobre a cobrança irregular de mensalidades do curso de Avaliação de Aprendizagem no site do ITDE) , expedido nos seguintes termos:
'Para que cumpra os princípios da Universidade Pública, solicitamos que esse Instituto dê ampla divulgação em seu material publicitário e mantenha clara a informação em seu Site Oficial, sobre a gratuidade para os alunos dos cursos oferecidos em parceria com a UFPR. 
Cobranças dos alunos, diretas ou indiretas, implicará na suspensão imediata dos cursos e da parceria com a Universidade Federal do Paraná'.
103. 	Ora, se o reitor da UFPR entendesse que se tratava de um curso similar promovido pelo ITDE, não teria razão para expedir esse ofício, já que isso seria intromissão indevida em assunto da esfera privada. Se o fez, é porque ele, o reitor da UFPR, estava ciente de que o curso de Avaliação de Aprendizagem divulgado no site do ITDE era o mesmo curso promovido pela UFPR. 
h) Boletos de cobrança do ITDE, emitidos pela equipe de auditoria a partir do site do ITDE, em 26/05/2006 e 01/07/2006, comprovando que as cobranças irregulares de taxas de matrícula e de mensalidade do curso de Avaliação de Aprendizagem não foram interrompidas depois do alerta feito pela mesma equipe ao Reitor da UFPR acerca das cobranças irregulares feitas pelo ITDE (peça 20, p. 84-101 e 107-108) , contrariando-se a regra de gratuidade estabelecida pela SEB/MEC;
i) Resposta do o ex-reitor Carlos Augusto Moreira Junior ao Ofício TCU 3178/2006, de 8/8/2006 (peça 2, p. 108-112, do TC Processo 019.514/2005-9) : 
' (...) 
b) Os Cursos de Avaliação de Aprendizagem ofertados pela Escola Técnica da UFPR, em parceria com o ITDE e a União Nacional dos Dirigentes Municipais da Educação (UNDIME) , são realizados de forma gratuita. Insta observar, ainda, que o atendimento das demandas decorrentes dessa parceria são realizados pelo Centro Interdisciplinar de Formação dos Professores (CINFOP) , mantido pelo Convênio nº 004/2004, ou seja, sem qualquer ônus para as instituições e instâncias beneficiadas. Destaque-se que diante de indícios de irregularidades na oferta do referido curso na qualidade de Reitor desta instituição reafirmei a gratuidade da oferta junto às instituições e instâncias beneficiárias dos cursos ofertados pelo CINFOP. (DOC. 12) A eventual cobrança de taxas ou mensalidades nesse convênio, se realizadas, foram feitas com o total desconhecimento desta Reitoria e com a sua absoluta reprovação. A UFPR viu a possibilidade da parceria com o ITDE uma forma de realização do curso no alcance desejado pelo programa, qual seja, com mais de uma centena de municípios envolvidos. A UFPR utilizou-se da infra-estrutura do ITDE, garantindo dessa forma a execução mais que satisfatória do referido programa. O Ministério da Educação, inclusive, em visita as instalações da UFPR elogiou o programa. (negritamos) 
c) A contratação da Funpar não é indevida, posto que na ocasião da elaboração da proposta da Rede Nacional de Formação Continuada de Professores junto ao MEC, houve orientação da assessoria jurídica daquele Ministério para que o Convênio fosse operacionalizado por meio de Fundações Universitárias. Assim, a execução financeira do Convênio, como previsto em tal documento, é realizada pela Funpar'.
104. 	As declarações do próprio dirigente máximo da UFPR confirmam mais uma vez que o curso de Avaliação de Aprendizagem divulgado pelo ITDE era o mesmo curso previsto no Convênio 4/2004-SEB/MEC/UFPR.
105.	Quanto à alegação de que o número estimado de alunos matriculados no Estado do Paraná seria "absurdo", cabe registrar que o site do MEC na internet informa que, no ano de 2007, havia 101.327 professores atuando na educação básica no Estado do Paraná (fonte: http://portal.mec.gov.br/plano-nacional-de-formacao-de-professores/censo-do-professor) . Recorde-se também que o Cinfop/UFPR firmou Termo de Cooperação em 14/12/2005 (peça 310, p. 13-15) com a União Nacional dos Dirigentes Municipais da Educação (Undime/PR) e o ITDE com vistas a alcançar o maior número possível de professores do Estado do Paraná. Desse modo, concluo que o número de 51.270 professores inscritos neste Estado, informado pelo Cinfop/UFPR à equipe de auditoria, é perfeitamente factível.
106.	Em vista de todos esses elementos de prova, concluímos que cai por terra a alegação de que o ITDE teria promovido um "curso similar" por conta própria. Sem dúvida, trata-se do mesmo curso realizado pela UFPR por meio de sua Escola Técnica.
107.	Registra-se ainda que a instrução final do processo apensado (Representação Processo 029.471/2010-0) , do qual se originou a presente TCE, descreve um histórico de irregularidades similares verificadas em diversos outros cursos EaD da UFPR, nos quais os gestores da IFES também toleraram que entidades privadas arrecadassem e gerissem irregularmente valores provenientes da cobrança indevida de taxas e mensalidades (peça 195, p. 2-7, da Representação) . Também são descritas ali as dificuldades enfrentadas por esta Secex/PR para obter documentos mínimos de prestação de contas, fato que ensejou a conversão em tomada de contas especial.
108.	Quanto à contestação da forma de cálculo do débito, reiteram-se os termos da análise técnica feita quando do exame de alegação do mesmo teor feita pelo ITDE, rejeitando as alegações e ratificando o valor apurado. 
109.		Também não procede a alegação de que o curso teria sido ministrado exclusivamente na modalidade presencial. O Plano de Trabalho - apresentado ao MEC para celebração do Convênio 4/2204 - estabeleceu claramente que se tratava de cursos EaD, como se pode verificar no campo "9 - Ação a ser Executada" (peça 164, p. 3) :
2.9.1.  Desenvolvimento de programas e cursos de formação continuada de professores e gestores para as redes de eduação infantil e fundamental, À DISTÂNCIA E SEMIPRESENCIAIS, incluindo a elaboração de material didático (...) (destaquei) 
110.		Além disso, no campo "11 - Justificativa do Projeto" do mesmo documento, a Universidade declarou que estava qualificada para ministrar cursos EaD, informou que contava com um Núcleo de EaD em sua estrutura administrativa, informou que detinha pessoal qualifidado para atuar nessa área e deu noticia inclusive de curso EaD já realizado pela IFES, como se segue:
 (...) A UFPR com seu Núcleo de Educação a Distância (NEAD) , resultante da institucionalização do ensino de educação à distância, promovida pela Resolução n. 2/99 do Conselho Universitário implementou políticas e diretrizes para a educação a distância (EAD) estabelecidas no âmbito da UFPR e passou a qualificar professores especialistas em educação a distância, bem como profissionais que atuariam no sistema de educação a distância como tutores e/ou orientadores acadêmicos. Em setembro de 1999, o Conselho Setorial do Setor de Educação elaborou uma proposta de Formação de Professores em nível de Graduação na modalidade EAD. No ano seguinte o Conselho Nacional de Educação credenciou a UFPR para oferecer o Curso de Pedagogia a Distância (Parecer n. 358/2000-CNE) e o Ministério da Educação exarou Portaria n. 576/2000 autorizando o funcionamento do Curso. 
111.	Com respeito à alegação de que o estúdio de gravação e transmissão das teleaulas somente teria entrado em funcionamento a partir do segundo semestre de 2005, note-se que o próprio Sr. Alípio se desmentiu, em outro trecho do seu arrazoado onde informou que a ETUFPR executava em parceria com o ITDE outro ajuste, o Convênio 201/2004 com o objetivo de realizar cursos na modalidade EaD, que teria entrado em vigor a partir de 18/6/2004 (peça 300, p. 16) , isto é, em data anterior ao segundo semestre de 2005. 
112.	No presente caso, o ITDE anunciou, em seu site na internet, que o curso seria promovido "em parceria" com a Escola Técnica da UFPR (peça 152, p. 85) . Impossível acreditar que o Sr. Alípio não estava a par da situação, especialmente quando se recordou que já em 2006 a equipe de auditoria desta Secex/PR alertou o reitor da Universidade para o fato de que o site continuava ativo, recebendo inscrições e emitindo boletos bancários para depósitos em conta bancária do ITDE (peça 152, p. 134-135) .
113.	De mais a mais, parece que o Sr. Alípio não se deu conta das contradições em que incorreu ao afimar que o ITDE teria promovido por conta própria um curso de avaliação de aprendizagem similar àquele previsto no Convênio 4/2004. Observe-se que, de acordo com o "Manual de Orientações Gerais" expedido pela Secretaria de Educação Básica do Ministério da Educação (peça 187) , a Rede Nacional de Formação Continuada de Professores de Educação Básica - composta pelo MEC, pelos Sistemas de Ensino e pelos Centros de Pesquisa e Desenvolvimento da Educação - está incumbida de promover a melhoria do aprendizado dos estudantes mediante a articulação dos órgãos gestores, dos sistemas de ensino e das instituições de formação. Trata-se, portanto, de um programa de governo dirigido aos professores de educação básica que atuam nos sistemas públicos de educação. 
114.	Ora, uma instituição privada - como é o caso do ITDE - não pode tomar a iniciativa unilateral de executar um programa de governo, invadindo a área de atuação privativa da Administração Pública. Tampouco, fazer disso uma atividade comercial lucrativa.  Confirmada a alegação do Sr. Alípio, estaríamos diante de um de crime de usurpação de função pública previsto no Código Penal (Decreto-Lei 2.848, de 7/12/1940) , a saber:
CAPÍTULO II
DOS CRIMES PRATICADOS POR PARTICULAR CONTRA A ADMINISTRAÇÃO EM GERAL
Usurpação de função pública
Art. 328 - Usurpar o exercício de função pública:
Pena - detenção, de três meses a dois anos, e multa.
Parágrafo único - Se do fato o agente aufere vantagem:
Pena - reclusão, de dois a cinco anos, e multa.
115.	Considerando que é dever de todo servidor público denunciar qualquer crime contra a Administração do qual venha a tomar conhecimento, como prescreve o art. 116, VI, da Lei 8.112/1990, conclui-se que o Sr. Alípio estaria a confessar que deixou de denunciar um crime gravíssimo perpetrado contra a Administração Pública e que desse modo colaborou para que o ITDE pudesse usurpar uma função pública e obter vantagem econômica ilícita mediante cobranças não autorizadas de mensalidades escolares.	
116.	Não obstante, a estranha linha de defesa adotada pelo Sr. Alípio não resiste ao imenso volume de provas em contrário - inclusive a confissão do próprio ITDE que finalmente vem aos autos admitir que o evento em que atuou era o mesmo curso de Avaliação de Aprendizagem realizado pela UFPR. Diante disso, torna-se forçoso descartar a hipótese de crime de usurpação e reiterar o entendimento que vem sendo defendido por esta Unidade Técnica desde o início deste processo, qual seja: nunca existiu nenhum curso similar realizado unilateralmente pelo ITDE, mas apenas o curso da UFPR que contratou o ITDE com dispensa indevida de processo licitatório e sem formalização de termo de contrato, sem falar das irregularidades cometidas pelo próprio ITDE (principalmente a não prestação de contas do valores arrecadados com a cobrança de taxas e mensalidades) .
117.	A responsabilidade solidária do Sr. Alípio e dos demais gestores da Universidade e dirigentes da Funpar (todos servidores da UFPR) pela reparação do dano decorrente dessas irregularidades está relacionada com a sua colaboração direta e/ou omissão que possibilitou a consumação do dano, com violação do art. 185 do Regimento Interno da UFPR, c/c os art. 10, § 2°, e art. 13 do Decreto-Lei 200/1967, c/c o Acórdão 1436/2006-TCU-Plenário como já demonstrado na instrução de peça 195, que fundamentou a citação. Cabe portanto rejeitar as alegações de defesa.
Manifestação Conjunta do Sr. Valdo José Cavallet, CPF XXX.797.119-XX, Pró-Reitor de Graduação e Ensino Profissionalizante - Prograd, coordenador do Projeto Cinfop e coordenador do Contrato 142/2004-UFPR/Funpar, da Sra. Neusa Rosa Nery de Lima Moro, CPF XXX.969.939-XX, coordenadora do Contrato 31/2006-UFPR/Funpar, e da Sra. Rosana de Albuquerque Sá Brito, CPF XXX.667.499-XX, vice-coordenadora do Projeto Cinfop (peças 314-319) :
Atos impugnados: 
1. Omissão ante o dever de vigilância sobre a execução do convênio em tela, dando oportunidade para que o ITDE arrecadasse e gerisse ilegalmente taxas de matrícula e mensalidades, sem repassar os recursos à UFPR e sem prestar contas da sua aplicação, durante os quatro anos de execução do projeto; 
2. Omissão ante o dever de denunciar as irregularidades acima aos seus superiores hierárquicos e/ou aos órgãos de controle, inobservando o disposto no art. 185 do Regimento Interno da UFPR, c/c os art. 10, § 2°, e art. 13 do Decreto-Lei 200/1967, c/c o Acórdão 1436/2006-TCU-Plenário.
Alegações de Defesa: 
118.	Os responsáveis apresentaram defesa conjunta, alegando, de início, que o Cinfop executou todas as ações determinadas pelo Convênio 4/2004-SEB/MEC/UFPR.
119.	De 2004 a 2008, período de execução do convênio, o Cinfop teria certificado 1.984 professores, conforme relação oficial acompanhada pela SEB/MEC (peça 314, p. 65-104, e peça 315, p. 1-101) . Além disso, os cursos foram totalmente gratuitos (inclusive o material didático) para todos os participantes que receberam certificados idênticos ao documento de peça 310, p. 20-74.
120.	Para consecução das metas estabelecidas pela Direção Nacional do Programa, o Cinfop convidava professores dos diversos departamentos da UFPR, que eram selecionados conforme suas disponibilidades de agenda e ministravam as aulas na modalidade presencial.
121.	O Cinfop nunca teria delegado suas ações formativas a qualquer outra instituição, muito menos firmado acordo de cooperação ou delegado a terceiros atribuições de sua responsabilidade. 
122.	O convênio celebrado pela UFPR e o ITDE nada tinha a ver com o convênio 04/2004-SEB/MEC-UFPR. Ademais os peticionários não tinham qualquer responsabilidade sobre a execução desse ajuste. Não há, portanto, razão para lhe imputarem responsabilidade sobre os atos praticados no âmbito do referido convênio.
Análise Técnica das Alegações de Defesa Conjunta do Sr. Valdo José Cavallet, da Sra. Neusa Rosa Nery de Lima Moro e da Sra. Rosana de Albuquerque Sá Brito:
123.	Os três responsáveis, todos professores da UFPR, foram designados para exercer a função de coordenador, o primeiro, e vice-coordenadoras do Convênio 4/2004-SEB/MEC-UFPR, nos termos da Portaria 308/2007, expedida pela vice-reitora da UFPR em 10/8/2007 (peça 314, p. 12) . 
124.	Na tentativa de provar que ITDE não teria atuado nos cursos de Avaliação de Aprendizagem, apresentaram listagens de alunos que teriam concluído os cursos (peça 314, p. 65-104, e peça 315, p. 1-101) .  
125.	Alegam que os cursos foram presenciais e gratuitos para apenas 1.840 pessoas. Recorde-se que o ITDE confessou claramente que matriculou alunos do curso e cobrou matrículas e taxas referentes aos cursos previstos no convênio em tela. Entretanto os três coordenadores desse ajuste nada esclareceram sobre a destinação dada aos valores arrecadados pelo ITDE. Nem esclareceram que tipo de controle exerceram sobre a atuação do ITDE, ou se essa entidade prestou contas dos valores por ela geridos. 
126.	Em vista disso, conclui-se que os argumentos trazidos pelos coordenadores do Cinfop não afastam a irregularidade apontada na citação. O que se depreende da estratégia de defesa dos coordenadores do Cinfop é que eles tentam convencer esta Corte de que suas responsabilidades se limitavam a cuidar da aplicação dos recursos repassados pelo MEC, não lhes cabendo nenhuma responsabilidade sobre a destinação dos valores arrecadados pelo ITDE. Certamente, porém, essa linha de argumentação não merece acolhimento, vez que afronta o entendimento firmado no já mencionado Acórdão 96/2008-TCU-Plenário.
127.	Como registrado acima, o representante legal do ITDE declarou, em suas alegações de defesa, que essa entidade privada atuou nos cursos de Avaliação de Aprendizagem, atendendo solicitação do coordenador do Cinfop e do Diretor da ETUFPR (peça 310, p. 19) . 
128.	A atuação dos responsáveis pelo Cinfop foi decisiva para a consumação das irregularidades. Não exerceram seu dever de vigilância: foram omissos ao permitir que o ITDE cobrasse mensalidades dos alunos dos cursos e também ao não denunciar a irregularidade ao seu superior hierárquico, o reitor da UFPR. Resta portanto rejeitar as alegações de defesa.
Manifestação do Sr. Carlos Augusto Moreira Júnior, CPF XXX.164.169-XX, ex-Reitor da UFPR (peça 302) :
Atos impugnados: 
1. Não realização de processo licitatório de seleção e não formalização de ajuste para a contratação do ITDE para desempenhar atividades relacionadas com a execução do Convênio em tela; 
2. Omissão ante o dever de exigir que o ITDE comprovasse sua regularidade fiscal, na fase preliminar de contratação, nos termos do art. 3° da IN/STN nº 01/97; 
3. Tolerância ante as cobranças indevidas de taxa de matrícula e mensalidades aos alunos dos cursos, feitas pelo ITDE em flagrante afronta à regra da gratuidade estabelecida pelo MEC; 
4. Omissão ante o dever de administrar as finanças e o patrimônio da Universidade, especificamente quanto ao objeto do Convênio em tela, já que se trata de competência exclusiva do reitor que não poderia ser delegada a terceiros, quer à Funpar, quer ao ITDE, nos termos do art. 30, inciso XV, e art. 68 do Estatuto da UFPR, e haja vista o Princípio da Universalidade e da Unidade de Tesouraria, inscrito nos arts. 2º, 3º, 4º e 56 da Lei 4.320/1964, arts. 1º e 2º do Decreto 93.872/1986 e art. 1º da Medida Provisória 2.170-36, de 23/8/2001; 
5. Omissão ante o dever de exigir que o ITDE se eximisse de gerir recursos financeiros da Universidade, vez que essa tarefa foi atribuída, embora irregularmente, à Funpar, nos termos das cláusulas 2ªs dos Contratos 142/2004 e 31/2006; 
6. Quanto à situação já consumada à época, omissão ante o dever de exigir que o ITDE demonstrasse controle mínimo das receitas auferidas e despesas realizadas e prestasse contas parciais e final dos recursos por ele arrecadados e geridos mediante a cobrança de taxa de matrícula e mensalidades, de acordo com o art. 28, § 5°, e arts. 31, §§ 4°, 7° e 8°, 32 a 35 da IN/STN 1/1997 e art. 8° da Lei 8.443/1992; 
7. Omissão ante o dever de instaurar tomada de contas especial diante da não prestação de contas por parte do ITDE; 
8. Omissão ante o dever de exercer vigilância sobre todos os órgãos, atos e serviços da IFES, conforme art. 30, inciso IX do Estatuto da UFPR.
Alegações de Defesa: 
129.	Para execução do convênio em tela, a UFPR celebrou com a Funpar os Contratos 142/2004 e 31/2006.
130.	Alegou que os cursos de Avaliação de Aprendizagem eram presenciais, realizados diretamente pela UFPR sob a coordenação da Pró-Reitoria de Graduação. Todo o material didático elaborado e os cursos oferecidos teriam sido fornecidos gratuitamente. Em momento algum a instituição teria decidido contratar qualquer entidade privada para transmitir os cursos do Cinfop à distância.
131.	Afirmou que, em momento algum, o ITDE teria sido contratado pela UFPR, formal ou informalmente, para ofertar cursos de Avaliação de Aprendizagem à distância.  
132.	Declarou que o ITDE teria ofertado cursos de Avaliação de Aprendizagem - à distância, pagos e com o material didático do Cinfop - à revelia da UFPR, sem o conhecimento do peticionário ou de qualquer outra autoridade vinculada à execução do Convênio. Alega que, em momento algum, teria autorizado o ITDE a utilizar o nome da UFPR para a oferta de tais cursos pagos e à distância. Informou que expediu ofício ao ITDE, em 26/5/2006, relembrando a proibição de qualquer cobrança nos cursos oferecidos em parceria com a UFPR:
Prezados (a) Senhores (a) 
Para que cumpra os princípios da Universidade Pública, solicitamos que esse Instituto dê ampla divulgação em seu material publicitário e mantenha clara a informação em seu Site Oficial, sobre a gratuidade para os alunos dos cursos oferecidos em parceria com a UFPR. 
Cobranças dos alunos, diretas ou indiretas, implicará na suspensão imediata dos cursos e da parceria com a Universidade Federal do Paraná. 
133.	Esclareceu que o Convênio 4/2004 foi executado pelo Cinfop/Prograd, na modalidade presencial. Aduziu que o ITDE estava apenas autorizado a promover cursos técnicos de contabilidade,  administração pública, secretariado e administração, na modalidade de ensino à distância, por meio da antiga Escola Técnica da UFPR, nos termos do Convênio 201/2204. 
134.	Alegou que o Termo de Cooperação apresentado pelo ITDE foi confeccionado unilateralmente pelo ITDE e não consta assinaturas dos dirigentes da UFPR. 
135.	Deduziu que o ITDE teria utilizado ilegalmente a imagem da Escola Técnica da UFPR, sem jamais ter obtido autorização do peticionário para fazê-lo. E fez isso com o objetivo de angariar  número maior de alunos para os seus cursos de Avaliação de Aprendizagem, que não guardavam qualquer relação com os cursos realizados pelo Cinfop com base no Convênio 4/2004.
136.	Declarou que o valor total do suposto débito apontado na citação, de R$ 106.636.755,47, engloba: um valor estimado de forma totalmente aleatória, referente às taxas de matrícula e mensalidades eventualmente arrecadadas de forma ilícita pelo ITDE de 2004 a 2007; mais o valor repassado pelo MEC à UFPR por meio do Convênio 4/2004, incluindo os R$ 90.736,45, que foram inseridos mediante termo aditivo pelo reitor que sucedeu o manifestante, e recebidos pela instituição após a exoneração do peticionário do cargo de reitor. 
137.	Afirmou que os cursos objeto do Convênio teria atingido, até o ano de 2010, mais de 1.980 professores.
138.	Afirmou que o ITDE teria promovido cursos de cursos de Avaliação de Aprendizagem sem o conhecimento da UFPR; que essa entidade privada não recebeu dinheiro público para ofertá-los; não gerou dano ao Erário, mas sim aos professores que pagaram pelos cursos que são os únicos legitimados para reivindicar tais valores.
139.	Declarou que certamente houve atuação ilícita do ITDE, bem como apropriação indébita de valores, mas somente o Ministério Público tem competência para adotar as medidas cabíveis. 
140.	Questionou os critérios adotados para estimar o número de alunos participantes (51.270 no Estado do Paraná) . Afirmu que o número total de alunos que efetivamente se matricularam nos cursos de Avaliação de Aprendizagem foi de 2.902 nos quatro anos de execução do convênio e que nem todos concluíram os cursos. 
141.	Alegou que não se justifica a glosa integral do valor do convênio como se nenhuma atividade tivesse sido realizada. 
Análise Técnica das Alegações de Defesa do Sr. Carlos Augusto Moreira Júnior, Reitor da UFPR: 
142.	O responsável reiterou os mesmos argumentos já trazidos pelos coordenadores do Cinfop, alegando que foram ministrados somente cursos presenciais. Segundo sua versão, mais de 1.980 professores teriam sido certificados. Entretanto, não apresentou nenhum documento probatório. 
143.	O ex-reitor também questionou os critérios adotados pelo Tribunal para estimativa da receita auferida pelo ITDE, alegação já rebatida acima. 
144.	O ofício mencionado pelo ex-reitor da UFPR, expedido em 2006 e dirigido ao ITDE, é conhecido desta Secex/PR, mesmo porque esse expediente foi emitido em resposta à provocação da equipe de auditoria feita durante a execução dos trabalhos. Recorde-se que, após a expedição do ofício do ex-reitor ao ITDE, datado de 26/5/2006, esta Secex/PR fez uma simulação de inscrição no site do ITDE para o curso de "Avaliação de Aprendizagem", no dia 28/6/2006 (pouco mais de um mês depois da emissão do ofício citado) , obtendo o número de inscrição "4527" e o boleto para pagamento de R$ 35,00 (peça 151, p. 134-135) . Desse modo, constatou-se já àquela época a inutilidade da providência adotada pelo ex-reitor. 
145.	Recorde-se que o ex-reitor foi citado no presente processo com base, entre outras, no Estatuto da UFPR (fonte: http://www.ufpr.br/soc/pdf/Estatuto_UFPR.pdf) :
Art. 30. Compete ao Reitor:
 (...) 
IX - exercer o poder de vigilância sobre todos os órgãos, atos e serviços da Universidade, submetendo-os à apreciação dos órgãos superiores quando for o caso;
 (...) 
XII- assinar convênios, inclusive os que incluam intervenção ou participação de unidades ou órgãos suplementares, podendo, para tal, delegar poderes;
 (...) 
XV- administrar as finanças da Universidade;
 (...) 
XVI- desempenhar outras atribuições não especificadas neste Estatuto, que estejam compreendidas na área de coordenação, fiscalização e superintendência das atividades universitárias;
 (...) 
Art. 68. O patrimônio da Universidade será administrado pelo Reitor, com observância das prescrições legais e regulamentares aplicáveis a cada caso.
 (...) 
Art. 75. É vedada a retenção de renda, para qualquer aplicação, a qualquer título, por parte das unidades universitárias e órgãos suplementares, devendo o produto de toda a arrecadação ser recolhido ao órgão central da tesouraria e escriturado na receita da Universidade.
146.	À vista destes dispositivos, conclui-se que as responsabilidades do ex-reitor não se esgotavam com a simples assinatura de termo de convênio (prevista no art. 30, XII, acima transcrito) , como tenta fazer crer na sua defesa. Mas ia muito além, alcançando inclusive a atribuição de exercer o poder de vigilância sobre todos os órgãos, atos e serviços da Universidade (conf. art. 30, IX) , coordenar, fiscalizar e superintender as atividades universitárias (conf. art. 30, XVI) , administrar as finanças e o patrimônio da Universidade (conf. art. 30, XV c/c o art. 68) e cuidar para que o produto de toda a arrecadação seja recolhido ao órgão central da tesouraria e escriturado na receita da Universidade (conf. art. 75) , entre outras.
147.	Essa última atribuição decorre também das disposições da Lei 4.320/1964 (estatui normas gerais de Direito Financeiro para elaboração e controle dos orçamentos e balanços da União, dos Estados, dos Municípios e do Distrito Federal) , cujo art. 56 determina que "o recolhimento de todas as receitas far-se-á em estrita observância ao princípio de unidade de tesouraria, vedada qualquer fragmentação para criação de caixas especiais".
148.	Portanto o reitor não pode tolerar que terceiros, por conta própria, se incumbam de gerenciar recursos da Universidade. Notadamente em se tratando de uma entidade privada estranha à Administração Pública, como é o caso do ITDE.
149.	A responsabilidade do ex-reitor no presente processo decorre do dever de vigilância que lhe foi atribuído pelo art. 30, IX, do Estatuto da UFPR. E também da jurisprudência pacífica desta Corte de Contas, a exemplo do Acórdão 1432/2006-TCU-Plenário (ementa) segundo o qual há duas hipóteses em que se caracteriza a culpa por omissão do dever de vigilância, a saber:
2. Atribui-se a culpa 'in vigilando' do Ordenador de Despesa quando o mesmo delega funções que lhe são exclusivas sem exercer a devida fiscalização sobre a atuação do seu delegado;
3. Atribui-se a culpa 'in vigilando' dos responsáveis por funções fiscalizatórias pelos débitos correlacionados a falta ou deficiência do competente controle.
150.	Neste caso, está clara a culpa in vigilando do ex-reitor que delegou à Funpar atribuição exclusiva de ordenador de despesa, e não fiscalizou a execução do Convênio 4/2004, de modo a se certificar de que esta atribuição estava sendo fielmente executada (conf. art. 30, XV c/c o art. 68) , possibilitando assim que o ITDE tomasse para si, sem autorização, uma atribuição delegada à Funpar. Além disso, alertado pela equipe de auditoria do TCU em 2006, apenas emitiu um comunicado ao ITDE que, comprovadamente inócuo, não se fez seguir de providências administrativas e/ou judiciais para apuração dos fatos e imputação de responsabilidades.  
151.	Acresce-se, por fim, que o ex-reitor, enquanto dirigente máximo da Universidade e gestor do Convênio 4/2004, estava obrigado, mais que qualquer outro dirigente da UFPR, a exercer o dever de supervisão sobre a execução do ajuste e exigir a respectiva prestação de contas. No entanto, o ex-reitor não demonstrou zelo com a coisa pública, ignorando inclusive as reiteradas determinações desta Corte de Contas que repetidas vezes lhe ofereceu oportunidade para esclarecer a situação, como se extrai do seguinte trecho da instrução de peça 195:
30. Note-se então que, desde o final do exercício de 2007, esta Corte de Contas vem determinando, sem sucesso, que os responsáveis apresentem documentos pertinentes à prestação de contas do Convênio 4/2004-SEB/MEC/UFPR. 
31. Apesar das diversas determinações e reiteradas diligências, até agora, decorridos mais de quatro anos, os responsáveis não apresentaram quaisquer documentos para demonstrar quanto foi arrecadado com as cobranças de taxas de inscrição e mensalidades nem esclareceram que destinação foi dada a esses recursos.
32. Assim, ao longo desses anos, as insistentes tentativas dessa Corte de esclarecer a situação foram frustradas pelas repetidas e injustificadas recusas dos responsáveis em cumprir seu dever legal de prestar contas, conforme resumido a seguir:
- desatendimento da parte final do item 9.3.4 do Acórdão 2645/2007-TCU-Plenário, Sessão de 5/12/2007 (decisão notificada a Carlos Augusto Moreira Júnior, reitor da UFPR, por meio do Ofício 1.841/2007-TCU/Secex/PR, de 17/12/2007, AR (peça 9, p. 84, 85 e 98 do TC Processo 019.514/2005-9) , e respondida pela vice-Reitora em exercício da reitoria Márcia Helena Mendonça por meio do Ofício UFPR 321/08-R, de 5/6/2008, (peça 10, p. 15-16, do TC Processo 019.514/2005-9) , onde esta Corte determinou à UFPR que exigisse do ITDE a prestação de contas dos recursos arrecadados por conta dos chamados "cursos livres" e que encaminhasse a este Tribunal, no prazo de sessenta dias, os relatórios apresentados pelo ITDE relativos à arrecadação obtida pela transmissão dos cursos livres, com destaque para a receita do Curso de Avaliação de Aprendizagem (Convênio 4/2004-SEB/MEC/UFPR) . Embora tendo sido informado que a Universidade moveu ação judicial contra o ITDE para exigir a exibição de documentos relativos ao Convênio 201/2004/UFPR/Funpar/ITDE, nada se informou acerca da prestação de contas do Convênio 4/2004-SEB/MEC/UFPR (Cursos de Avaliação de Aprendizagem) que também era objeto da audiência, conforme claramente registrado na parte final do item 9.3.4 do Acórdão (ver itens 4-8 acima) ;
- desatendimento do item 1 e subitem 1.1 do Acórdão 2699/2008-TCU-Primeira Câmara, Sessão de 26/8/2008 (decisão notificada a Alípio Santos Leal Neto, Diretor da Escola Técnica da UFPR, por meio do Ofício 713/2008-TCU/Secex/PR, de 29/9/2008, no TC Processo 019.514/2005-9 (peça 12, p. 46, 47 e AR à 52) , onde esta Corte determinou que o responsável apresentasse, no prazo máximo de sessenta dias, relação de todos os alunos que receberam certificado de conclusão de curso ministrado com a interveniência do Instituto Tecnológico de Desenvolvimento Educacional - ITDE, com destaque ao Curso de "Avaliação de Aprendizagem", dentre os demais "cursos livres" ofertados por esse Instituto (itens 9-12) ;
- desatendimento da diligência por meio do Ofício 784/2009-TCU/Secex/PR, de 10/9/2009 (peça 3, p. 19 e 33) , onde esta Corte solicitou as informações faltantes (item 13) ; 
- desatendimento da diligência por meio do Ofício 39/2010-TCU/Secex/PR, de 20/1/2010 (peça 3, p. 49-50) , onde esta Corte solicitou as informações faltantes (item 14) ;
- desatendimento do item 1.4.3.2.4. do Acórdão 5594/2010-TCU-Segunda Câmara, notificada ao reitor da UFPR Zaki Akel Sobrinho pelo Ofício 1.129/2010-TCU/Secex-PR, (peças 7-12) , onde esta Corte de Contas solicitou a apresentação do relatório final de prestação de contas do Convênio 4/2004-SEB-MEC, celebrado entre a UFPR e a Secretaria de Educação Básica do Ministério da Educação, em 26/07/2004 (itens 18-29) .
152.	Em vista do exposo, cabe rejeitar as alegações de defesa.
Manifestação Conjunta do Sr. Ivo Brand, CPF XXX.390.469-XX, Diretor Superintendente da Fundação da Universidade Federal do Paraná para o Desenvolvimento da Ciência, da Tecnologia e da Cultura - Funpar, e da Sra. Lúcia Regina Assumpção Montanhini, CPF XXX.336.059-XX, Diretora Superintendente da Funpar (peças 308-309) :
Atos impugnados: 
1. Omissão ao não denunciar as cobranças irregulares de matrícula e mensalidades pelo ITDE em flagrante afronta à regra da gratuidade dos cursos livres objeto do convênio em tela; 
2. Uma vez consumada a situação descrita acima, omissão ante o dever de exigir que o ITDE repassasse os recursos referentes às cobranças de taxas de inscrição e mensalidades, cuja aplicação estava sob a responsabilidade da Funpar, de acordo com as cláusulas 2ªs dos Contratos 142/2004 e 31/2006, e/ou requerer a formalização da retirada da Fundação do ajuste, assumindo desse modo o risco de serem responsabilizados solidariamente; 
Alegações de Defesa:
153.	Considerando o exposto na instrução de peça 325 e no tópico "Análise das Alegações Preliminares" desta instrução quanto ao acatamento do pedido de exclusão de responsabilidade do Sr. Ivo Brand sobre a gestão dos Contratos 142/2004 e 31/2006, conclui-se desde já que fica excluída a responsabilidade desse gestor no presente processo, no que se refere às irregularidades apontadas nesses dois contratos. Assim, a responsabilidade pela gestão dos recursos na Funpar recai sobre os gestores à época:
- Contrato 142/2004 UFPR/Funpar, vigência 7/12/2004 a 6/12/2006: Sra. Lúcia Regina Assumpção Montanhini, período de gestão de 26/6/2004 a 25/6/2006, e o Sr. Paulo Afonso Bracarense Costa, período de gestão de 26/6/2006 a 25/6/2008;
- Contrato 31/2006 UFPR/Funpar, vigência de 5/12/2006 a 4/6/2009: Sr. Paulo Afonso Bracarense Costa, período de gestão de 26/6/2006 a 25/6/2008, e o Sr. Hélio Hipólito Simiema, gestor da Funpar a partir de 26/6/2008 até 2009. 
154.	A Sra. Montanhini alegou que o Contrato 142/2004 foi firmado apenas entre a UFPR e a Funpar, em 07/12/2004, sem qualquer participação do ITDE, e que a Funpar cuidava apenas da execução técnica e da gestão administrativo-financeira dos recursos.
155.	Quanto à não prestação de contas parciais dos Contratos 142/04 e 31/06 em condições de subsidiar a instrução das contas do Convênio 4/2004-SEB/MEC-UFPR alegou-se que: 
a) a UFPR apresentou ao MEC prestação de contas parcial instruída com uma simples nota fiscal da Funpar, porém, diante da solicitação de detalhamento das despesas realizadas no âmbito do Contrato 142/2004, teria sido encaminhada a prestação de contas do contrato; 
b) as prestações de contas parciais referentes a 1ª e a 2ª parcelas do Convênio 4/2004, instruída com comprovantes de despesas do Contrato 142/2004, foram aprovadas, como demonstra cópia em anexo do Termo de Aprovação de Prestação de Contas exarado pela SEB/MEC, em 21 de dezembro de 2007. Assim ficou demonstrada a regular execução do Convênio e, por consequência, do Contrato 142/2004.
156.	A Secretaria de Educação Básica do MEC atestou a aprovação das contas das 1ª e 2ª parcelas do Convênio 4/2004 (peça 308, p. 51) .
157.	A gestora trouxe ainda o histórico da apuração do caso no TCU desde 2005 que culminou na presente citação determinada no Acórdão 7093/2012-TCU-Segunda Câmara: processos TC Processo 019.514/2005-9, TC Processo 029.471/2010-9, TC Processo 018.876/2006-7, TC Processo 026.921/2008-0 e Acórdão 2645/2007-TCU-Plenário, Acórdão 5594/2010-TCU-Segunda Câmara (peça 308, p. 6/25) .
158.	A defesa alegou ainda à peça 308, p. 10-12:
 (...) 
O presidente do IDTE assim se manifestou quanto a cursos de Avaliação de Aprendizagem ofertado pelo Instituto em resposta ao Oficio nº 3185/2006-TCU/SECEX-PR: 
'Sendo autorizada a oferta de cursos livres, o ITDE programou o curso de avaliação de aprendizagem dirigido aos professores do ensino fundamental, bem como organizou os cursos de língua espanhola, inglesa e cursinho pré-vestibular. Todos esses cursos não exigem o pré-credenciamento ou autorização dos órgãos oficiais de educação, em vista de não se inserirem no sistema de ensino regular ou de especialização nas modalidades previstas pelo MEC'.
O presidente do ITDE, como demonstra a peça 70, pg. 8 a 11, Fls. 3206 a 3209 do processo Processo 029.471/2010-9, assim também se manifestou em 02/02/07: 
'O projeto de curso de Avaliação de Aprendizagem foi apresentado pelo Cinfop a uma parceria com a UNDIME - União dos Dirigentes Municipais de Educação do Estado do Paraná e o ITDE, depois de diversas reuniões e a elaboração de uma minuta de termo de cooperação, o Cinfop não mostrou interesse dentro da Instituição e não havendo interesse, o Presidente do ITDE foi em busca de outros parceiros: a UNDIME - União dos Dirigentes de Educação do PR e outros órgãos, para que não houvesse prejuízo da divulgação e a criação de expectativa aos alunos interessados.
Transformado o curso de capacitação de Professores similar ao Curso do Cinfop, o ITDE programou o curso de avaliação de aprendizagem dirigido aos professores do ensino fundamental, bem como organizou os cursos de língua espanhola, inglesa, e cursinho pré-vestibular. Todos estes cursos não exigem o pré-credenciamento ou autorização dos órgãos oficiais de educação em vista não se inserirem no sistema de ensino regular ou de especialização nas modalidades previstas pelo MEC.) '
Das fls. 1071 a 1124 do processo TC-19.514/2005-9, consta o relatório elaborado em 9/2/2007, pela SECEX-PR, com base nas manifestações e justificativas apresentadas. No que tange ao Curso de Avaliação de Aprendizagem destacam os seguintes trechos do relatório: 
I) ANÁLISE DA RESPOSTA DO EX-REITOR:
8.2.1 Justificativas Apresentadas:
'8.2.1.1 O curso de Avaliação de Aprendizagem é ofertado, de forma gratuita, pela ETUFPR, em parceria com o ITDE e a União Nacional dos Dirigentes Municipais da Educação (UNDIME) . As demandas desta parceria são atendidas pelo Centro Interdisciplinar de Formação de Professores - CINFOP, que mantém-se com recursos do Convênio nº 004/2004, ou seja, sem qualquer ônus para as instituições e instâncias beneficiadas. O responsável declara que eventual cobrança de taxas ou mensalidades nesse convênio, se realizadas, foram feitas com total desconhecimento da Reitoria. Diante dos indícios de irregularidades, encaminhou ofício ao ITDE reafirmando a gratuidade do curso em análise e a necessidade de divulgação desta condição no material publicitário e no site oficial do instituto (n. 197) . 
 (...) 
8.3.2 Com referência à oferta do Curso de Avaliação de Aprendizagem pelo ITDE (item IIb da audiência, relatado às fls. 274/279) , as ponderações apresentadas pelo responsável não elidem a irregularidade apontada pelos motivos que seguem: o curso não é ofertado gratuitamente, pois existe a cobrança do teste de seleção e a venda do material didático, confirmado via inscrição fictícia no site da entidade; o evento está inserido no Programa Rede Nacional de formação Continuada de Professores da Secretaria de Educação Básica do MEC e todo o material do curso foi desenvolvido por professores da UFPR, em cumprimento às metas definidas pelo Ministério da Educação; e o curso é ministrado por docentes da UFPR a partir do estúdio montado na Escola Técnica. Além do mais, por tudo que já foi exposto neste processo, é inaceitável a alegação da Administração da UFPR de que desconhecia tal cobrança pelo ITDE, procedimento que deverá ensejar a aplicação de multa ao dirigente da UFPR, além de determinação. 
II) DA RESPOSTA APRESENTADA PELO COORDENADOR DO CINFOP:
9.1.2 Análise: inicialmente, com relação aos itens 1a e 1b, o ex-Pró-Reitor tenta desconstituir qualquer ligação entre o Cinfop e o curso de Avaliação de Aprendizagem realizado pelo ITDE junto ao estúdio da ETUFPR. Contudo, esta ligação existe, porque o mencionado curso originou-se do cumprimento de meta estabelecida no Convênio n° 004/2004, celebrado entre a UFPR e a SEB/MEC, ora executado através do projeto Cinfop, cujo coordenador é o próprio requerido, Prof. Valdo José Cavallet. O curso foi formatado e é ministrado pelo corpo docente da Universidade. A proposta, em sua origem, já previa que o curso seria na modalidade de ensino à distância, entretanto a UFPR não possui o suporte técnico capaz de atender todo o território nacional, dada a precariedade dos equipamentos instalados no NEAD - Núcleo de Ensino à Distância da Universidade, o que leva a crer que, desde a elaboração do projeto entregue ao MEC, a UFPR já contava com a utilização da tecnologia instalada no estúdio montado pelo ITDE nas dependências da Escola Técnica (vide §§ 23/28 do relatório de inspeção -fls. 274/278) . Portanto, não procede a alegação de que o referido evento era uma demanda da Escola Técnica, motivo apontado para a inexistência de contrato firmado entre o ITDE e a Funpar/UFPR para execução na categoria de "curso livre", tampouco que os responsáveis, ora ouvidos, desconheciam a cobrança pelo referido curso por parte do ITDE.
A grave irregularidade deve ser apenada com aplicação de multa aos responsáveis Prof. Carlos Augusto Moreira Junior, Reitor da UFPR e Prof. Valdo José Cavallet, coordenador do Projeto Cinfop, Pró-Reitoria do qual foi titular até abril/2006'.
159.	No que tange às cobranças de taxas e mensalidades pelo ITDE, afirmou que, uma vez dada autorização de uso do estúdio da Escola Técnica, não cabia à UFPR ou à Funpar restringir a livre iniciativa do ITDE. 
Análise Técnica da Manifestação da Sra. Lúcia Regina Assumpção Montanhini:
160.	Inicialmente cabe registrar que, dada a abrangência nacional e a longa duração dos cursos, assim como o grande volume de recursos geridos, não é crível que a ex-diriente da Funpar ignorasse a irregular atuação do ITDE no âmbito do Contrato 142/2004. A gestora foi omissa ao não exigir o repasse dos valores arrecadados pelo ITDE à UFPR e ao não denunciar o fato ao reitor da IFES.   
161.	Recorde-se que o Contrato 142/2004 foi firmado pela Sra. Montanhini cuja gestão à frente da Funpar abrangeu o período de 26/6/2004 a 25/6/2006. 
162.	Não procedem as alegações da defesa. Como já mencionado nesta instrução, a jurisprudência desta Corte de Contas afirma que receitas complementares (tais como as provenientes das cobranças de taxas de matrículas e mensalidades) devem ser declaradas na prestações de contas (Acórdão 96/2008-TCU-Plenário) .
163.	Ora, não seria admissível que a dirigente da Funpar (também servidora da UFPR) tolerasse as cobranças irregulares feitas pelo ITDE. Haja vista a abrangência nacional e a longa duração do curso e ainda a expressiva estimativa do volume de recursos arrecadados pelo ITDE, não é crível que a gestora não tivesse ciência da situação. 
164.	Com relação à prestações de contas apresentada ao MEC, ver tópico "Outras Considerações" abaixo. 
165.	A ex-diretora superintendente da Funpar merece ser corresponsabilizada haja vista a omissão ante o dever de denunciar as cobranças irregulares de matrícula e mensalidades pelo ITDE em flagrante afronta à regra da gratuidade dos cursos livres objeto do convênio em tela. E ainda, uma vez consumada essa situação, pela omissão ante o dever de exigir que o ITDE repassasse os recursos referentes às cobranças de taxas de inscrição e mensalidades, cuja aplicação estava sob a responsabilidade da Funpar, de acordo com as cláusulas 2ªs dos Contratos 142/2004 e 31/2006, e/ou requerer a rescisão dos ajustes. Ante o exposto, resta rejeitar as alegações de defesa.
Manifestações do Sr. Paulo Afonso Bracarense Costa, CPF XXX.419.949-XX, Diretor Superintende da Funpar, e do Sr. Hélio Hipólito Simiema, CPF XXX.150.809-XX, Diretor Superintende da Funpar (peças 358-361) :
166.	O Sr. Bracarense exerceu a função de Diretor Superintende da Funpar no período de 26/6/2006 a 25/6/2008, e foi citado na condição de signatário e gestor do Contrato 31/2006, de 5/12/2006. Também geriu o Contrato 142/2004 desde o início de sua gestão até 6/12/2006 (fim da vigência desse contrato) .
167.	O Sr. Simiema sucedeu o Sr. Bracarense à frente da Funpar (gestão de 26/6/2008 a 25/6/2010) e foi citado na condição de gestor do Contrato 31/2006, desde o início de sua gestão até 4/6/2009 (fim da vigência desse ajuste) .
Atos impugnados: 
1. Omissão ao não denunciar as cobranças irregulares de matrícula e mensalidades pelo ITDE em flagrante afronta à regra da gratuidade dos cursos livres objeto do convênio em tela;
2. Uma vez consumada a situação descrita acima, omissão ante o dever de exigir que o ITDE repassasse os recursos referentes às cobranças de taxas de inscrição e mensalidades, cuja aplicação estava sob a responsabilidade da Funpar, de acordo com as cláusulas 2ªs dos Contratos 142/2004 e 31/2006, e/ou requerer a formalização da retirada da Fundação do ajuste, assumindo desse modo o risco de ser responsabilizado solidariamente;
3. Não prestação de contas parciais (em condições de serem aprovadas) e final dos recursos do Convênio 4/2004-SEB/MEC-UFPR transferidos pela UFPR por meio dos Contratos 142/2004 e 31/2006.
Alegações de Defesa:
168.	Segundo o despacho de 22/1/2016 (peça 357) , os dois gestores foram notificados por meio dos Ofícios 1463 e 1464/2015, de 25/11/2015 (peças 337 e 338) . Contudo, transcorrido o prazo regulamentar, bem como a prorrogação de prazo por eles solicitada, não apresentaram alegações de defesa.
169.	De fato, consta às peças 358-361 duas manifestações apresentadas a destempo pelos responsáveis, ambas recebidas nesta Secex/PR em 29/1/2016, isto é, aproximadamente vinte dias despois do prazo que venceu por volta de 9/1/2016. 
170.	O § 8º do art. 202 do RI/TCU determina que o responsável que não atender à citação no prazo fixado será considerado revel para todos os efeitos, dando-se prosseguimento ao processo.
Análise Técnica das Manifestações de Paulo Afonso Bracarense Costa e de Hélio Hipólito Simiema:
171.	Considerando-se o princípio do formalismo moderado em face da intempestividade das manifestações dos responsáveis, deixa-se de considerar revéis os responsáveis deste tópico. 
172.	Considerando, porém, que, examinando os arrazoados de defesa, constata-se que nenhum dos dois apresentou qualquer alegação ou documento que justifique a reforma dos fundamentos das citações.
173.	Conclui-se que nenhum dos dois conseguiu afastar as irregularidades apontadas nas citações. Cabe portanto rejeitar as alegações de defesa.
OUTRAS CONSIDERAÇÕES
Prestações de Contas ao FNDE em Desacordo com o art. 28, caput, da IN-STN 1/97:
174. 	Em 2014 o FNDE/MEC aprovou com ressalvas as contas do Convênio 4/2004 (peça 321, p. 6) . Entretanto, compulsando os documentos apresentados ao concedente, verifica-se que não consta qualquer menção aos valores arrecadados pelo ITDE e tampouco comprovação da sua regular aplicação. Portanto, esses documentos comprovam que os gestores do convênio não informaram ao FNDE o valor total dos recursos efetivamente geridos.
175.	Como já registrado acima, o ITDE arrecadou e geriu considerável montante de recursos, mediante a exigência de taxas de matrículas e mensalidade aos alunos dos cursos de Avaliação de Aprendizagem. O valor exato jamais foi informado nem ao MEC nem a esta Corte de Contas. Em vista disso, este Tribunal estimou a receita em R$ 86.133.600,00. 
176.		A jurisprudência desta Corte afirma que a receita gerada durante a execução de convênio integra a totalidade dos recursos geridos, ainda que a sua arrecadação não tenha sido prevista expressamente no ajuste. Entretanto a Universidade nada informou ao FNDE acerca dos valores arrecadados pelo ITDE. 
177.		Vale repisar que a jurisprudência pacífica desta Corte de Contas afirma que receitas complementares devem ser declaradas nas prestações de contas. A exemplo, citamos o Acórdão 96/2008-TCU-Plenário:
9.5.2. os valores arrecadados com a cobrança de ingressos em shows e eventos ou com a venda de bens e serviços produzidos ou fornecidos em função dos projetos beneficiados com recursos dos convênios devem ser revertidos para a consecução do objeto conveniado ou recolhidos à conta do Tesouro Nacional. Adicionalmente, referidos valores devem integrar a prestação de contas; (negritamos) 
178.	À vista desse julgado, conclui-se que as receitas provenientes das cobranças de taxas de matrículas e mensalidades do curso de Avaliação de Aprendizagem também integram a prestação de contas do Convênio 4/2004. Assim, a omissão dessa informação ao FNDE caracterizou fraude à prestação de contas.
179.	Quanto à natureza pública dos recursos originárias dessas cobranças, reiteramos o  Acórdão 2731/2008-TCU-Plenário:
9.1. firmar o entendimento de que a expressão "recursos públicos" a que se refere o art. 3º, caput, da Lei 8.958/1994 abrange não apenas os recursos financeiros aplicados nos projetos executados com fundamento na citada lei, mas também toda e qualquer receita auferida com a utilização de recursos humanos e materiais das Instituições Federais de Ensino Superior, tais como: laboratórios, salas de aula; materiais de apoio e de escritório; nome e imagem da instituição; redes de tecnologia de informação; documentação acadêmica e demais itens de patrimônio tangível ou intangível das instituições de ensino utilizados em parcerias com fundações de apoio, sendo obrigatório o recolhimento de tais receitas à conta única do Tesouro Nacional. (grifamos) 
180. 	Além disso, o item 6.1.4 do Parecer 16/2014-FNDE/MEC (que examinou as contas da Universidade e propôs a aprovação) , registrou que foi dispensada de apresentação de vários documentos para prestação de contas, com base no § 1º, do art. 28, da IN/STN 1/97 (peça 321, p. 4) , a saber: relação de pagamentos; relação de bens; extrato da conta bancária; comprovante de recolhimento do saldo de recursos; e cópia do despacho adjudicatório e homologação das licitações realizadas ou justificativa para sua dispensa ou inexigibilidade. 
181.	Entretanto esse dispositivo legal somente pode se aplica aos recursos geridos diretamente por órgãos da Administração Pública usuários do Siafi. No presente caso, essa exigência não foi atendida, posto que os recursos do convênio foram repassados quase que integralmente à Funpar (entidade privada que não integra Administração Pública Federal e portanto não é usuária do Siafi) , por meio dos dois contratos já mencionados. Assim, os recursos foram geridos à margem dos sistemas de controle proporcionado por esse sistema informatizado. 
182.	Em vista de tudo isso, concluímos que não é possível aceitar os documentos desorganizados ora apresentados, tampouco a documentação encaminhada ao FNDE como prova da boa e regular aplicação dos recursos. É preciso que a prestação de contas seja formalizada nos moldes do art. 28, caput, da IN/STN 1/97 e com observância da jurisprudência do TCU. 
PARECER DO MP/TCU
183.	Como anunciado no item 19 desta instrução, passo a examinar o parecer do MP/TCU, divergente da proposta desta Secex/PR.  
184.	A Subprocuradora-Geral do MP/TCU Cristina Machado da Costa e Silva, em seu parecer de peça 365, afirma que:
24. (...) "Os responsáveis arrolados neste processo foram citados com base na premissa da inexistência de prestação de contas, o que não se verificou no caso concreto."
185.	Quanto a isso, cabe preliminarmente observar que há no presente caso quatro pontos incontroversos (que não foram contestados nem pelos gestors da UFPR/Funpar, nem pelo ITDE) e que desmontam a tese defendida pelo MP/TCU:
1º - a grade curricular do curso em tela foi elaborada por professores da UFPR, ministrado por professores da UFPR e certificado pela UFPR para atender um programa de governo federal. Portanto trata-se inequivocamente de um curso da UFPR e não do ITDE, como parece ter entendido a prepresentante do MP/TCU;
2º - o ITDE cobrou mensalidades escolares aos alunos do curso acima mencionado e não prestou contas à Funpar e/ou UFPR da destinação dada a esses recursos;
3º - os valores arrecadados pelo ITDE constituem "recursos públicos", conforme entendimento firmado no Acórdão 2731/2008-TCU-Plenário (transcrito no item 37 acima) ;
4º - a prestação de contas deve englobar a totalidade dos recursos geridos, inclusive as receitas com cobranças de mensalidades, como reza a jurisprudência pacífica desta Corte de Contas, a exemplo do Acórdão 96/2008-TCU-Plenário (parcialmente transcrito no item 33 desta instrução) .
186.	Posto isso, cabe recordar que os documentos apresentados pela UFPR ao concedente, a título de prestação de contas, não englobaram a totalidade dos recursos geridos, já que se referem somente aos valores incialmente repassados pelo MEC (R$ 1.500.161,74) e não deram conta dos valores arrecadados pelo ITDE (estimado em R$ 86.133.600,00) , inobservando-se portanto o Acórdão 96/2008-TCU-Plenário.
187.	Assim os documentos encaminhados pela Universidade ao MEC, a título de prestações de contas parciais, referentes às parcelas 1ª e 2ª (extratos bancários e comprovantes de despesas efetuadas com os recursos das contas específicas abertas pela Funpar fundação para a execução dos Contratos n.º 142/2004 e 31/2006 (peça 167, pp. 4, 48-509, e peças 168-184) não podem ser aceito como prestação de contas, uma vez que não dão conta da totalidade dos valores efetivamente geridos.
188.	Com relação à afirmação de que:
28. (...) Não restou comprovado no caso concreto que a realização dos cursos de avaliação de aprendizagem foi financiada com recursos públicos. (peça 365) 
189.	Reitero o item 3º acima, onde se demonstra que os valores arrecadados pelo ITDE constituem certamente "recursos públicos", conforme entendimento firmado no Acórdão 2731/2008-TCU-Plenário. 
190.	Reitero ainda a constatação de que o curso supostamente realizado por iniciativa do ITDE foi o mesmo curso concebido por professores da UFPR, ministrato por professores da Ifes e certificado pela Universidade.  
191.	A propósito, a defesa conjunta do ITDE e de seu diretor-presidente, o Sr. Marcos Aurélio Paterno, não nega os fatos. Na verdade confessa que o ITDE nunca ministrou nenhum "curso similar", como alegaram os gestores da UFPR, mas que, de fato, cobrou mensalidades dos alunos do curso de Avaliação de Aprendizagem realizado pela Universidade. Em suas alegações de defesa (já transcritas no item 80 acima) , de peça 310, p. 10, o ITDE afirma que:
4. Aos professores inscritos no Curso foi cobrado um valor simbólico, capaz de viabilizar a manutenção da estrutura mínima do curso, isto é, para a aquisição do material didático, imprescindível à sua realização, bem como o pagamento dos professores que elaboraram esse material, a título de direitos autorais.
5. Essa cobrança ocorreu apenas porque não houve qualquer repasse de recurso público do MEC ao ITDE, até porque o Instituto, sem ter conhecimento, estaria a executar um programa previsto no Convênio 4/2004.  (negritamos) 
6. Como não se sabia da existência do Convênio, menos ainda que ele se referia ao Curso de Avaliação de Aprendizagem, também não se tinha ciência da premissa da gratuidade, que vinculava sua execução.
192.	Portanto, o ITDE confessou com todas as letras que arrecadou mensalidades dos alunos e que "sem ter conhecimento, estaria a executar um programa previsto no Convênio 4/2004".
193.	Pelo exposto, concluo que está devidamente configurada a ocorrência das irregularidades apontadas na citação, inclusive no tocante à atuação informal do ITDE na realização dos cursos de avaliação de aprendizagem e à não destinação dos valores arrecadados ao erário, pois há nos autos robustas e incontroversas evidências de financiamento público para a execução dessa parcela do Convênio 4/2004-SEB/MEC-UFPR.
194.	Assim, reitero integralmente os termos da proposta de encaminhamento formulada na instrução de peça 362. 
CONCLUSÃO
195.	A principal irregularidade apontada nas citações sob exame se refere ao descumprimento do dever de prestar contas dos seguintes valores relacionados com a execução do curso de Avaliação de Aprendizagem, no âmbito do Convênio 4/2004-SEB/MEC:   
- valores repassados pelo MEC à UFPR por meio do Convênio 4/2004-SEB/MEC-UFPR: R$ 1.500.161,74; 
- valores arrecadados e geridos pelo Instituto Tecnológico de Desenvolvimento Educacional - ITDE mediante cobrança de taxas de inscrição e mensalidades: R$ 86.133.600,00, estimado de acordo com o art. 210, § 1º, inciso II, e § 3º do Regimento Interno do TCU (memória de cálculo à peça 195, p. 17-18) .  
196.	Os recursos arrecadados pelo ITDE não foram declarados na prestação de contas do Convênio 4/2004-SEB/MEC-UFPR, apresentada pela UFPR ao FNDE, contrariando-se a jurisprudência pacífica desta Corte, a exemplo do Acórdão 96/2008-TCU-Plenário (item 9.5.2) . 
197.	Além disso, a prestação de contas dos recursos repassados pelo MEC também não está em condições de ser endossada por este Tribunal de Contas, haja vista que não foram cumpridas as formalidades legais que permitam conhecer minimamente a destinação dada aos recursos, uma vez que foi indevidamente dispensada a apresentação de vários documentos exigidos nos termos do art. 28 da IN/STN 1/97.
198.	E mesmo agora, quando chamados a esclarecer a situação, os responsáveis se recusaram demonstrar quanto foi arrecadado e onde os recursos foram aplicados, persistindo assim no injustificado descumprimento do dever constitucional de prestar contas.
199.	Quanto ao termo inicial de atualização  monetária - tendo em vista que os recursos foram repassados para a UFPR por descentralização de créditos e os gestores não apresentaram documentos suficientes para que se possa identificar a data exata de cada dispêndio - deve prevalecer a data de 31/12/2009 que coincide com o fim da vigência do convênio (mais favorável aos responsáveis) , em conformidade com a orientação do Acórdão 7093/2012-TCU-Segunda Câmara. 
200.	Procedem as alegações de defesa do Sr. Ivo Brand, de modo que seu nome deve ser  excluído do rol de responsáveis, tendo em vista que foi dirigente da Funpar em período anterior à celebração dos Contratos 142/2004 e 31/2006.
201.	O representante legal do ITDE, Sr. Marcos Aurélio Paterno, confessou que o curso de Avaliação de Aprendizagem em que atuou foi o mesmo realizado pela UFPR. Admitiu ainda que arrecadou e se apropriou dos valores de taxas e mensalidades exigidos dos alunos.
202.	Ficou confirmada a culpa in vigilando do ex-reitor, Sr. Carlos Augusto Moreira Junior, que delegou à Funpar atribuição de gerir os recursos do convênio, e não fiscalizou satisfatoriamente a sua execução, de modo a se certificar de que a Fundação estava executando fielmente suas atribuições (conf. art. 30, XV c/c o art. 68 do Estatuto da UFPR) . Com isso, possibilitou que o ITDE tomasse para si, sem autorização, as atribuições delegadas à Funpar e ao Cinfop. Questionado sobre os fatos pela equipe de auditoria do TCU, ainda em 2006, o ex-reitor limitou-se a emitir um simples ofício dirigido ao ITDE, onde alertava para a proibição de cobranças de mensalidade escolares. Entretanto, essa providência foi totalmente inócua, vez que o gestor não monitorou as medidas que se esperava que o ITDE adotasse para suspender as cobranças ilegais nem exigiu a prestação de contas dos valores até então arrecadados. Ademais, o gestor continuou demonstrando pouco zelo na gestão da coisa pública, mesmo depois de, por diversas vezes, ser alertado por esta Corte (com o descumprimento injustificado das determinações do item 9.3.4 do Acórdão 2645/2007-TCU-Plenário; do item 1 e subitem 1.1 do Acórdão 2699/2008-TCU-Primeira Câmara; e do item 1.4.3.2.4. do Acórdão 5594/2010-TCU-Segunda Câmara) , permitindo assim que o dano ao erário perdurasse ao longo de toda a vigência do convênio. 
203.	Também foram omissos ante o dever de vigiar a execução do ajuste os demais servidores da Universidade citados. 
204.	O Diretor da Escola Técnica da UFPR (mais tarde transformada no Instituto Federal do Paraná - IFPR) , Sr. Alípio Santos Leal Neto, foi omisso ao permitir a atuação irregular do ITDE e ao não informar e/ou denunciar a irregularidade ao o reitor da UFPR e aos órgãos de controle.
205.	No âmbito do Cinfop, o Sr. Valdo José Cavallet, a Sra. Rosana de Albuquerque Sá Brito e a Sra. Neusa Rosa Nery de Lima Moro, coordenadores e gestores do Convênio 4/2004-MEC/UFPR, também estavam obrigados a exercer o dever de vigilância e denunciar as irregularidades verificadas. 
206.	Da mesma forma, a omissão dos dirigentes da Funpar - Sra. Lúcia Regina Assumpção Montanhini, Sr. Paulo Afonso Bracarense Costa e Sr. Hélio Hipólito Simiema - foi decisiva para que as irregularidades se consumassem e perdurassem por toda a vigência do Convênio. Os diretores superintendentes da Funpar - todos professores da UFPR e membros da comunidade acadêmica da UFPR - estavam obrigados a exercer o dever de vigilância sobre a execução contratos Contratos 142/2004 e 31/2006. Contudo permitiram que ITDE cobrasse mensalidades dos alunos dos cursos promovidos por meio desses mesmos contratos e ao não denunciaram o fato.  
207.	Considerando todo o exposto, conclui-se que as contas dos gestores devem ser julgadas irregulares, imputando-se solidariamente o débito aos responsáveis, uma vez que todos contribuiram, por ação ou omissão, para o dano ao erário. Cabe ainda imputar multa individual a cada um, proporcional à gravidade de seus atos e/ou omissão.
208.	Registramos por fim que, considerando a ausência de prestação de contas da aplicação dos recursos do convênio; considerando especialmente a completa ausência de informação acerca da destinação dada à maior parcela de recursos geridos, qual seja, àquela referente aos valores arrecadados pelo ITDE, estimada em R$ 86.133.600,00, que correspondem a 98% do valor total gerido (de R$ 87.633.761,74) ; considerando, portanto, a recusa dos responsáveis em apresentar documentos comprovantes das datas e valores de cada dispêndio relativamente à quase totalidade dos recursos; considerando  que desse modo não é possível quantificar o débito correspondente ao período de gestão de cada dirigente da IFES.  Proponho seja atribuída responsabilidade solidária a todos os responsáveis, em conjunto, sobre a totalidade do débito, sem levar em conta os diversos períodos de gestão.
209.	O parecer do MP/TCU (peça 365) foi examinado no tópico precedente, que reterou integralmente a proposta de encaminhamento da instrução de peça 362.
PROPOSTA DE ENCAMINHAMENTO
210.	Diante do exposto, submeto os autos à consideração superior, propondo ao Tribunal:
211. 	Acatar as alegações de defesa do Sr. Ivo Brand, CPF XXX.390.469-XX, ex-Diretor Superintendente da Fundação da Universidade Federal do Paraná para o Desenvolvimento da Ciência, da Tecnologia e da Cultura - Funpar, tendo em vista que ele não era dirigente da entidade na época das ocorrências apuradas;
212. 	Acatar parcialmente as alegações de defesa Sra. Lúcia Regina Assumpção Montanhini, ex-Diretora Superintendente da Funpar, para o fim de excluir sua responsabilidade sobre a execução do Contrato 31/2006 UFPR/Funpar, no valor de R$ 447.120,00, tendo em vista que ela não era dirigente da Funpar no período de vigência desse ajuste;
213. 	Rejeitar as alegações de defesa de Carlos Augusto Moreira Junior, CPF XXX.164.169-XX, Reitor da UFPR; Valdo José Cavallet, CPF XXX.797.119-XX, Pró-Reitor de Graduação e Ensino Profissionalizante - Prograd, Coordenador do Projeto Cinfop e do Contrato 142/2004-UFPR/Funpar; Rosana de Albuquerque Sá Brito, CPF XXX.667.499-XX, Vice-Coordenadora do Projeto Cinfop; Neusa Rosa Nery de Lima Moro, CPF XXX.969.939-XX, Coordenadora do Contrato 31/2006-UFPR/Funpar; Alípio Santos Leal Neto, CPF XXX.569.589-XX, Diretor da Escola Técnica da UFPR; Lúcia Regina Assumpção Montanhini, CPF XXX.336.059-XX, Diretora Superintendente da Funpar (observado o item 197 acima) ; Paulo Afonso Bracarense Costa, CPF XXX.419.949-XX, Diretor Superintende da Funpar; Hélio Hipólito Simiema, CPF XXX.150.809-XX, Diretor Superintende da Funpar; Instituto Tecnológico de Desenvolvimento Educacional - ITDE, CNPJ 05.884.635/0001-12; e Marcos Aurélio Paterno, CPF XXX.037.699-XX, Presidente do ITDE;
214. 	Nos termos dos art. 1º, inciso I, c/c o art. 16, inciso III, letras "b" e "c", c/c o art. 19 da Lei 8.443/1992, 210 e 214, inciso III, do Regimento Interno, julgar irregulares as contas dos responsáveis acima nomeados, referentes ao Convênio 4/2004-SEB/MEC/UFPR;
215. 	Condenar solidariamente os responsáveis e o Instituto Tecnológico de Desenvolvimento Educacional - ITDE, CNPJ 05.884.635/0001-12, a recolher aos cofres do Tesouro Nacional os valores a seguir especificados atualizados monetariamente e acrescidos de juros de mora calculados a partir de 31/12/2009 até a data da quitação do débito; aplicar-lhes individualmente a multa prevista no art. 57 da Lei 8.443/1992; e fixar o prazo de quinze dias a partir da notificação para que comprovem o recolhimento perante o Tribunal, nos termos do art. 214, inciso III, alínea "a", do Regimento Interno:
215.1. 	Débito referente às cobranças de taxas e mensalidades pelo ITDE:
	Valor: R$ 86.133.600,00
Data Base: 31/12/2009
Responsáveis solidários: Carlos Augusto Moreira Junior, CPF XXX.164.169-XX, Reitor da UFPR; Valdo José Cavallet, CPF XXX.797.119-XX, Pró-Reitor de Graduação e Ensino Profissionalizante - Prograd, Coordenador do Projeto Cinfop e do Contrato 142/2004-UFPR/Funpar; Rosana de Albuquerque Sá Brito, CPF XXX.667.499-XX, Vice-Coordenadora do Projeto Cinfop; Neusa Rosa Nery de Lima Moro, CPF XXX.969.939-XX, Coordenadora do Contrato 31/2006-UFPR/Funpar; Alípio Santos Leal Neto, CPF XXX.569.589-XX, Diretor da Escola Técnica da UFPR; Lúcia Regina Assumpção Montanhini, CPF XXX.336.059-XX, Diretora Superintendente da Funpar; Paulo Afonso Bracarense Costa, CPF XXX.419.949-XX, Diretor Superintende da Funpar; Hélio Hipólito Simiema, CPF XXX.150.809-XX, Diretor Superintende da Funpar; Instituto Tecnológico de Desenvolvimento Educacional - ITDE, CNPJ 05.884.635/0001-12; e Marcos Aurélio Paterno, CPF XXX.037.699-XX, Presidente do ITDE;
215.2. 	Débito referente aos valores repassados pelo MEC:
Data Base: 31/12/2009 (data final de vigência do convênio) 
Responsáveis solidários e valores:
- Carlos Augusto Moreira Júnior, CPF XXX.164.169-XX, Reitor da UFPR; Alípio Santos Leal Neto, CPF XXX.569.589-XX, Diretor da Escola Técnica da UFPR; e coordenadores do Centro Interdisciplinar de Formação Continuada de Professores da UFPR - Cinfop, Valdo José Cavallet, CPF XXX.797.119-XX; Rosana de Albuquerque Sá Brito, CPF XXX.667.499-XX; e Neusa Rosa Nery de Lima Moro, CPF XXX.969.939-XX, pelo valor total repassado de R$ 1.500.161,74; 
- Lúcia Regina Assumpção Montanhini, CPF XXX.336.059-XX, Diretora Superintendente da Funpar, pelo valor repassado a Funpar pelo Contrato 142/2004 UFPR/Funpar, com responsabilidade limitada ao valor de R$ 1.000.000,00;
- Paulo Afonso Bracarense Costa, CPF XXX.419.949-XX, Diretor Superintendente da Funpar, pelo valor repassado a Funpar por meio do Contrato 142/2004, com responsabilidade limitada ao valor de R$ 1.000.000,00, e Contrato 31/2006 UFPR/Funpar, com responsabilidade limitada a R$ 447.120,00;
- Hélio Hipólito Simiema, CPF XXX.150.809-XX, Diretor Superintendente da Funpar, pelo valor repassado a Funpar pelo Contrato 31/2006 UFPR/Funpar, com responsabilidade limitada ao valor de R$ 447.120,00;
216.	Autorizar, desde logo, nos termos do art. 28, inciso II, da Lei 8.443/1992, a cobrança judicial das dívidas, caso não atendidas as notificações;
217.	Autorizar o desconto das dívidas na remuneração dos servidores, observado o disposto no art. 46 da Lei 8.112, de 11/12/1990; 
218.	Autorizar o pagamento da dívida dos responsáveis acima nomeados em até trinta e seis parcelas mensais e consecutivas, nos termos do art. 26 da Lei 8.443/1992 c/c o art. 217 do Regimento Interno/TCU, fixando o prazo de quinze dias, a contar do recebimento da notificação, para comprovarem perante o Tribunal o recolhimento da primeira parcela e de trinta dias, a contar da parcela anterior, para comprovarem o recolhimento das demais parcelas, devendo incidir sobre cada valor mensal, atualizado monetariamente, os juros de mora devidos, na forma prevista na legislação em vigor;
219.	Encaminhar cópia da deliberação que vier a ser proferida, bem como do relatório e do voto que a fundamentarem, ao Procurador-Chefe da Procuradoria da República no Paraná, nos termos do § 3º do art. 16 da Lei 8.443/1992 c/c o § 7º do art. 209 do Regimento Interno do TCU, para adoção das medidas que entender cabíveis;
220.	Encaminhar ao Fundo Nacional do Desenvolvimento da Educação - FNDE e à Comissão de Educação da Câmara dos Deputados cópia da deliberação a ser proferida, bem como do relatório e do voto que a fundamentarem."
2.	Após o pronunciamento da unidade técnica, os representantes do Sr. Marcos Aurélio Paterno e do Instituto Tecnológico de Desenvolvimento Educacional (ITDE) trouxeram aos autos novos documentos (peças 377 e 378) , os quais, no entendimento do Ministério Público junto ao TCU (peça 365) poderiam modificar o posicionamento da Secretaria do TCU no Estado do Paraná (SEC-PR) .
3.	Além disso, a representante do Parquet Especializado, Procuradora-Geral Cristina Machado, julgou necessário obter informações a respeito dos impactos da "Operação da Research" da Polícia Federal neste processo de maneira que estes autos foram encaminhados novamente à SEC-PR.
4.	Aquela unidade técnica, em sua instrução à peça 382, chegou à seguinte conclusão, in verbis:
CONCLUSÃO
43. 	O exame promovido nos itens 11 a 42 da presente instrução, destinado a complementar a instrução de mérito anexada à peça 372, nos termos especificados no Parecer do MPTCU (peça 379) e Despacho do Relator (peça 380) , permite concluir que as irregularidades apuradas na Operação Research e a sentença proferida na ação civil de improbidade administrativa não têm qualquer influência sobre o mérito das irregularidades tratadas na presente TCE.
44. 	As ocorrências apuradas na Operação Research, bem como os responsáveis investigados naquele processo, não guardam qualquer relação com as irregularidades e os responsáveis arrolados na presente tomada de contas especial, de modo que as investigações daquela operação em nada afetam as irregularidades aqui tratadas (itens 11 a 22) .
45. 	A sentença proferida na Ação Civil de Improbidade Administrativa n. 5013844-75.2013.4.04.7000/PR, por seu turno, não tem o condão de influenciar as demais instâncias, seja por sua natureza civil e não penal, seja pelo fato de que na sentença proferida não houve o reconhecimento de negativa de autoria ou de inexistência do fato. Além de que a matéria tratada naquela ação é distinta do objeto tratado na presente TCE (itens 23 a 42) .
46. 	Desta forma, permanece intacta a competência do TCU para apreciar, de forma independente, as irregularidades aqui apontadas, motivo pelo qual se ratifica a análise de mérito promovida na instrução de peça 372, propondo-se que seja retomada, na íntegra, a proposta de encaminhamento registrada nos itens 211 a 220 da instrução de peça 372.
4.	A representante do MP/TCU manifestou-se novamente nos autos, nos seguintes termos (peça 385) :
	"Cuidam os autos de Tomada de Contas Especial oriunda da conversão da representação julgada pelo Acórdão 7093/2012-TCU-Segunda Câmara (TC Processo 029.471/2010-9) , em que foram constatadas irregularidades na execução do Convênio n.º 4/2004-SEB/MEC/UFPR, celebrado entre a Secretaria de Educação Básica do Ministério da Educação (SEB/MEC) e a Universidade Federal do Paraná (UFPR) , com o objetivo de executar o projeto de implantação da Rede Nacional de Centros de Pesquisa e Desenvolvimento da Educação, no âmbito do Sistema Nacional de Certificação e Formação Continuada de Professores de que trata a Portaria MEC n.º 1.403/2003 (peça 163, pp. 398-409) .
No âmbito do objeto conveniado, a UFPR contratou, sob a responsabilidade da Pro-Reitoria de Graduação (Prograd/UFPR) , a sua fundação de apoio, Fundação da Universidade Federal do Paraná para o Desenvolvimento da Ciência, da Tecnologia e da Cultura (Funpar) , por intermédio dos Contratos n.º 142/2004 (peça 308, pp. 31-34) e 31/2006 (peça 308, pp. 42-48) , para a implantação do seu centro de pesquisa e desenvolvimento da educação, denominado Centro Interdisciplinar de Formação Continuada de Professores (CINFOP) .
Restou evidenciado nos autos que o Instituto Tecnológico de Desenvolvimento Educacional (ITDE) , de natureza privada, atuou informalmente na aplicação dos cursos EaD de Avaliação de Aprendizagem desenvolvido no âmbito do convênio, com transmissão a partir do estúdio da antiga Escola Técnica da UFPR (ET/UFPR) , transformada posteriormente em Instituto Federal de Educação, Ciência e Tecnologia (IFPR) .
Tendo em vista todo o histórico de fatos que deram origem ao presente processo, detalhadamente exposto no âmbito das peças 195 e 362, esta TCE tem como objetivo apurar as responsabilidades e quantificar o dano ao erário causado, em síntese, pelas seguintes irregularidades apontadas na instrução do feito: 
ausência de prestação de contas dos recursos transferidos mediante o Convênio n.º 4/2004-SEB/MEC/UFPR e recusa reiterada da UFPR em prestar contas, mesmo depois de determinado pelo TCU (item 9.3.4 do Acórdão 2645/2007-TCU-Plenário, subitem 1.1 do Acórdão n.º 2699/2008-TCU-1.ª Câmara e subitem 1.4.3.2.4 do Acórdão n.º 5594/2010-TCU-.ª Câmara) ; 
seleção e contratação informal do ITDE pela Funpar, para operacionalizar os cursos EaD de avaliação de aprendizagem no âmbito do convênio; 
cobranças indevidas de taxa de inscrição e de mensalidades escolares dos alunos dos referidos cursos, irregularmente arrecadadas e geridas pelo ITDE; e 
não destinação desses valores, estimados em R$ 86.133.600,00, à UFPR.
Em março de 2013, foram instados a se defender pela prática dos atos que deram ensejo à ocorrência das aludidas irregularidades os diversos responsáveis pela UFPR, IFPR, Funpar e ITDE (peça 227) .
Em dezembro de 2015, também foram citados pela ocorrência das irregularidades acima mencionadas os Senhores Paulo Afonso Bracarense Costa e Hélio Hipólito Simiema, Diretores Superintendentes da Funpar, respectivamente nos períodos de 26/6/2006 a 25/6/2008 e 26/6/2008 a 2009 (peça 325) .
No mérito, o auditor da Secex/PR, propõe: 
acatar as alegações de defesa do Senhor Ivo Brand, Diretor Superintendente da Funpar; 
ii)  acolher parcialmente as alegações de defesa da Senhora Lúcia Regina Assumpção Montanhini, Diretora Superintendente da Funpar; e 
iii) rejeitar as alegações de defesa apresentadas pelos demais responsáveis, condenando-os solidariamente a recolher ao erário valor nominal superior a R$ 85 milhões, em virtude das cobranças de taxas e mensalidades dos cursos operacionalizados pelo ITDE e dos valores repassados à UFPR no âmbito do Convênio n.º 4/2004-SEB/MEC/UFPR (peça 362) .
O titular da 2.ª Diretoria da Secex/PR, com anuência do Secretário, manifestou-se de acordo com a proposta alvitrada pelo auditor, com destaque para que a estimativa do débito decorrente de receitas obtidas pelo ITDE se restrinja ao valor apurado para o ano de 2006, considerando, entre outras causas, o fato de as informações fornecidas pelo CINFOP serem referentes apenas ao aludido exercício (peças 363 e 364) .
Retornam os autos a este Parquet, por determinação do eminente Relator, após a manifestação da Unidade Técnica sobre a Operação Research, da Polícia Federal, e sobre os novos elementos juntados às peças 377 e 378, relacionados à sentença de improcedência em ação de improbidade administrativa, que concluiu pela ausência de impactos dos mesmos sobre o presente feito (peça 382) .
I
Inicialmente, faz-se necessário registrar que os fatos que envolvem a celebração do Convênio n.º 4/2004-SEB/MEC/UFPR e as irregularidades verificadas em sua execução encontram-se suficientemente sumariados no parecer anterior deste Parquet (peça 365) .
É de relevo registrar que, ao contrário do afirmado pela instrução, houve prestação de contas dos recursos repassados, não houve nenhuma impugnação específica sobre sua execução, e nenhuma impugnação específica da execução foi objeto da citação dos responsáveis.
Não obstante, os responsáveis foram citados pela devolução total dos recursos repassados ante a "não prestação de contas parciais (em condições de serem aprovadas) e final dos recursos do Convênio 4/2004-SEB/MEC-UFPR transferidos pela UFPR por meio dos Contratos 142/2004 e 31/2006", prestações de contas estas que foram recebidas e aprovadas pelo órgão repassador (peça 308, p. 51) .
A despeito de a Secex/PR afirmar categoricamente que não houve prestação de contas do convênio, verifica-se que constam dos autos documentos encaminhados pela universidade ao MEC a título de prestações de contas parciais referentes às parcelas 1ª e 2ª transferidas pelo FNDE à UFPR (peça 167, pp. 4, 48-509, e peças 168-184) . 
Tais informações foram originalmente juntadas ao anexo III do TC Processo 026.921/2008-0, em atendimento à diligência realizada por meio do Ofício n.º 783/2009-TCU/SECEX-PR (fl. 117 daqueles autos) , e posteriormente reproduzidas nesta TCE, em resposta à diligência efetuada por meio do Ofício n.º 1129/2010-TCU/SECEX-PR (peça 166) . 
Ou seja, por duas vezes a UFPR já havia encaminhado ao Tribunal as prestações de contas parciais referentes às parcelas 1ª e 2ª do ajuste em tela, sem que de fato tenha havido alguma análise detalhada sobre elas.
Em suma, é fato que os responsáveis arrolados neste processo foram citados com base na premissa da inexistência de prestação de contas, o que não se verificou no caso concreto.
Entretanto, a instrução propõe a imputação de débito do qual uma das parcelas é exatamente a referente aos valores totais repassados pelo MEC (peça 372, p. 35) , proposta a qual não se pode acolher, pois houve efetiva prestação de contas do referido convênio aprovada pelo órgão repassador.
II
Quanto à outra parcela do débito proposto pela Secex-PR, qual seja uma estimada receita que teria sido aferida com um curso ministrado com vídeo produzido com recursos do Convênio em questão, vale registrar que a referida avença previa no seu plano de trabalho, dentre várias ações e produtos, o "desenvolvimento de cursos presenciais e semi-presenciais de formação continuada de gestores para as redes de educação infantil e fundamental, assim como, sobre avaliação de aprendizagem para professores da educação básica", com um orçamento de R$ 38.512,00, que incluía verbas para remuneração da produção intelectual, de serviços gráficos, materiais de escritório (canetas, papéis, pincéis etc) (peça 164, p. 18) .
Também pode-se encontrar um outro produto, descrito como "Material Didático Educação Especial" que diz respeito a "produção de material didático impressso em linguagem dialógica em forma de 2 volumes com CD-ROM em anexo na contra-capa, sobre 'Teorias e Conceituações na Educção Especial' e 'Abordagens Metodológicas da Avaliação dentro da Educação Especial'" (peça 164, p. 11) .
Ambos os produtos são os que mais se aproximam dos referidos cursos EaD de "Avaliação de Aprendizagem" impugnados neste processo.
Entretanto, não havia nenhum produto registrado no referido plano de trabalho relativo à "aplicação" dos referidos cursos aos professores do Estado do Paraná ou do Brasil. 
Os objetos e produtos do plano de trabalho avençado caracterizam mais ações ligadas ao planejamento e desenvolvimento de instrumentos e de materiais didáticos, e gestão de um centro de formação de professores, conforme a proposta originalmente apresentada, isto é, para constituição do seu Centro Interdisciplinar de Formação Continuada de Professores (CINFOP) , conforme o Edital n.º 1/2003-SEIF/MEC (peça 163, p. 14) , a qual foi aprovada em 17/3/2004 (peça 163, p. 120) .
Não obstante, os responsáveis foram ouvidos quanto à "realização" dos referidos cursos de "Avaliação de Aprendizagem" pelo ITDE, algo que diz respeito a aplicação dos mesmos, e não ao seu desenvolvimento, isto é, está-se propondo a responsabilização dos gestores por ações que não pertenciam ao âmbito do referido ajuste, conforme pode ser verificado no plano de trabalho aprovado (peça 163, p. 452-455, e peça 164, p. 1-40) .
Não há nos autos qualquer evidência de que houve utilização de recursos públicos, muito menos recursos do convênio em tela, na aplicação dos referidos cursos a distância pelo ITDE (que nunca fez parte formal da avença) , à exceção da utilização dos vídeos que teriam sido produzidos no âmbito do Convênio 4/2004 e cedidos de modo informal ao ITDE, e sobre os quais a UFPR deveria talvez cobrar direitos autorais do ITDE, mas não o recolhimento integral das receitas auferidas na venda dos referidos cursos, ante a ausência de qualquer pressuposto legal para tanto.
Não há, portanto, qualquer dano ao erário a ser ressarcido pelos responsáveis.
III
Além do mais, se for entendido de modo diverso e se chegar à conclusão de que as receitas auferidas com a realização dos cursos pelo ITDE devam ser recolhidas a conta do Convênio 4/2004, há que se verificar a legitimidade da estimativa do dano.
Data máxima vênia, a estimativa de dano presente nos autos está eivada de pressuposições das quais não há qualquer comprovação. 
Processualmente, a estimativa de dano é inservível à imputação de débito, pois não há qualquer garantia de que essa estimativa seja menor ou igual ao valor real do dano, nos termos exigidos pelo inciso II, do § 1º do art. 210 do RI-TCU, conforme se demonstra a seguir.
Verifica-se que a base para a estimativa do débito é o valor que teria sido cobrado dos alunos (professores) que teriam se utilizado dos cursos à distância, multiplicado pela quantidade de alunos que teriam frequentado tais cursos (TC Processo 029.471/2010-0, peça 195, p. 18) .
O valor atribuído ao curso foi o valor da matrícula (R$ 35,00) mais o de sete parcelas mensais (R$ 25,00) . A quantidade de alunos que teriam frequentado o curso, foi estimada pela quantidade de alunos inscritos (51.270 alunos) .
Aqui já temos alguns pressupostos que merecem questionamento: Primeiro, todos os alunos inscritos foram matriculados e frequentaram o curso até o final? Segundo, todos os alunos inscritos teriam pago a matrícula e teriam pago todas as sete parcelas mensais do curso? Não há qualquer evidência nos autos que dê algum suporte a estas questões.
Ainda que superadas essas questões iniciais, a estimativa do débito proposta infere que se no Estado do Paraná foram inscritos 51.270 alunos, então nos demais estados da Federação teríamos um número igual de alunos que teriam frequentado e pago o curso!
Não há nos autos qualquer indício de que essa presunção tenha alguma aderência à realidade fática.
Mas, ainda que superada essas questões, o débito estimado ainda faz uma última pressuposição, qual seja de que essa receita anual estimada anteriormente teria se repetido ao longo de cada um dos quatro anos de vigência do referido convênio.
Simples assim, sem qualquer evidência de suporte fático a qualquer um dos pressupostos da estimativa, foi proposto e, posteriormente, citado um débito de valor nominal de R$ 88 milhões. 
Não há como acolher a estimativa do débito proposto pela instrução, não havendo, portanto, como imputar esse débito proposto pela instrução aos responsáveis indicados.
Essas observações acima corroboram com as conclusões já lançadas no nosso parecer anterior (peça 365) , razão pela qual mantemos a mesma proposta de encaminhamento, a qual repisamos a seguir.
Pelo exposto, esta representante do Ministério Público de Contas da União, divergindo do encaminhamento da Unidade Técnica, no mérito, propõe:
a) excluir da relação processual os Senhores Ivo Brand, Marco Aurélio Paterno e o ITDE, uma vez que não geriram recursos públicos do Convênio n.º 4/2004-SEB/MEC/UFPR;
b) acolher as alegações de defesa dos Senhores Valdo José Cavallet, Paulo Afonso Bracarense Costa, Hélio Hipólito Simiema. Lúcia Regina Assumpção Montanhini, Neusa Rosa Nery de Lima Moro e Rosana de Albuquerque Sá Brito, para julgar as respectivas contas regulares, dando-lhes quitação plena;
c) acolher parcialmente as alegações de defesa do Senhor Alípio Santos Leal Neto, para julgar as respectivas contas regulares com a ressalva relativa à cessão de espaço da antiga ET/UFPR ao ITDE, de maneira informal, dando-lhe quitação;
d) acolher parcialmente as alegações de defesa do Senhor Carlos Augusto Moreira Júnior, para julgar as respectivas contas regulares com a ressalva relativa à transferência da execução do objeto do Convênio n.º 4/2004-SEB/MEC/UFPR pela UFPR à Funpar à revelia do órgão concedente, dando-lhe quitação."
	É o Relatório.

8.1. Renato Cardoso de Almeida Andrade, OAB/PR 10.517, representando Carlos Augusto Moreira Júnior (peça 306).
8.2. Fernando Muniz Santos, OAB/PR, 22.384, Sylvia Malatesta das Neves, OAB/PR 56.074, e outros, representando o Instituto Tecnológico de Desenvolvimento Educacional - ITDE e Marcos Aurélio Paterno (peças 267 e 285).
8.3. André Feofiloff, OAB/PR 27.577, representando o Sr. Ivo Brand (peça 307);- Claudismar Zupiroli, OAB/DF 12.250, Maria Abadia Alves, OAB/DF 13.363 e Alberto Moreira Rodrigues, OAB/DF 12.252 (peça 141), representando a Fundação da Universidade Federal do Paraná para o Desenvolvimento da Ciência, da Tecnologia e da Cultura - Funpar (peça 140);

Procuradora-Geral Cristina Machado da Costa e Silva.

TOMADA DE CONTAS ESPECIAL. CONVÊNIO. UNIVERSIDADE FEDERAL DO PARANÁ. OFERTA DE CURSOS PROFISSIONALIZANTES TÉCNICOS, NA MODALIDADE ENSINO À DISTÂNCIA (EAD), PELA ESCOLA TÉCNICA DA UFPR (ETUFPR), MEDIANTE CONTRATOS FIRMADOS COM A FUNDAÇÃO DE APOIO DA UFPR (funpar) E O INSTITUTO TECNOLÓGICO DE DESENVOLVIMENTO EDUCACIONAL - ITDE. COBRANÇAS NÃO AUTORIZADAS DE TAXA DE INSCRIÇÃO E DE MENSALIDADES ESCOLARES DOS ALUNOS DOS CURSOS. NÃO ENTREGA DESSES VALORES À UFPR. RECUSA REITERADA EM PRESTAR CONTAS, MESMO DEPOIS DA EXPEDIÇÃO DE DOIS ACÓRDÃOS DO TCU. CONTAS REGULARES DE ALGUNS RESPONSÁVEIS. CONTAS IRREGULARES. DE OUTROS. DÉBITO DOS VALORES REPASSADOS POR INTERMÉDIO DO CONVÊNIO. IMPOSSIBILIDADE DE CÁLCULO DE OUTRA PARCELA DO DÉBITO. NÃO PRESCRIÇÃO DA PRETENSÃO PUNITIVA. MULTAS EM DECORRÊNCIA DOS ATOS TIDO COMO IRREGULARES E DO NÃO ATENDIMENTO À DECISÃO DO TRIBUNAL. CIÊNCIA.

TOMADA DE CONTAS ESPECIAL (TCE)

Secretaria no Estado do Paraná (Sec-PR).

Cuidam os autos de Tomada de Contas Especial oriunda da conversão da representação julgada pelo Acórdão 7093/2012-TCU-Segunda Câmara (TC Processo 029.471/2010-9, apensado a estes autos) , em que foram constatadas irregularidades na execução do Convênio n.º 4/2004-SEB/MEC/UFPR, celebrado entre a Secretaria de Educação Básica do Ministério da Educação (SEB/MEC) e a Universidade Federal do Paraná (UFPR) , com o objetivo de executar o projeto de implantação da Rede Nacional de Centros de Pesquisa e Desenvolvimento da Educação, no âmbito do Sistema Nacional de Certificação e Formação Continuada de Professores de que trata a Portaria MEC n.º 1.403/2003 (peça 163, pp. 398-409) .
Histórico
O processo original tratou de representação instaurada pela atual Secretaria do TCU no Estado do Paraná - SEC-PR  (então Secretaria de Controle Externo no Estado do Paraná -Secex-PR) , a partir de expediente encaminhado a esta Corte pelo então Deputado Federal Luiz Carlos Hauly, em 27/9/2005, com vistas à apuração de irregularidades ocorridas na Universidade Federal do Paraná (UFPR) , com destaque para a contratação irregular do Instituto Tecnológico de Desenvolvimento Educacional (ITDE) para prestar serviços relacionados com cursos profissionalizantes técnicos diversos, na modalidade Ensino à Distância (EaD) , realizados pela Escola Técnica da UFPR (ETUFPR) , mediante o Convênio 201/2004-UFPR/Funpar/ITDE (processo/UFPR 17.736/04-19) .
Em seguida, várias outras denúncias foram encaminhadas à SEC-PR via Ouvidoria, Ministério Público Federal, servidores da UFPR e imprensa, as quais relatavam irregularidades em diversos cursos de ensino à distância promovidos por aquela universidade.
Para apurar a denúncia do Deputado Federal, foi instaurado o TC Processo 019.514/2005-9 e realizada inspeção, tendo sido constatado que os cursos estavam sendo divulgados no site do ITDE, instituição privada estranha à estrutura da Instituição Federal de Ensino Superior - IFES (ver cópias das páginas da internet à peça 151, p. 83-109) , com cobrança irregular de matrícula e mensalidades dos alunos interessados.
As irregularidades ensejaram diversas intervenções do Tribunal, desde o ano de 2005, abaixo resumidas:
	Acórdão 2645/2007-TCU-Plenário, de 5/12/2007, relatoria: Min. Guilherme Palmeira
 (...) 
9.3. determinar à Universidade Federal do Paraná - UFPR que: 
9.3.1. exija do ITDE a prestação de contas do Convênio n.º 201/04-UFPR/Funpar/ITDE (Processo/UFPR n.º 17.736/04-19) acompanhada de todos os formulários necessários à avaliação do exato cumprimento dos termos conveniados e dos documentos descritos a seguir:
 (...) 
9.3.2. emita parecer conclusivo, no prazo de 60 (sessenta) dias a partir do conhecimento desta deliberação, sobre as contas do Convênio n.º 201/04, quantificando eventual débito e o encaminhe a este Tribunal;
9.3.3. exija do ITDE a prestação de contas dos recursos arrecadados por conta dos chamados "cursos livres" transmitidos a partir do estúdio montado na Escola Técnica da UFPR, tendo em vista declaração do próprio Presidente desse Instituto de que o prejuízo verificado nos cursos profissionalizantes executados no âmbito do Convênio n.º 201/04 tem sido compensado com a receita auferida naqueles eventos;9.3.4. encaminhe a este Tribunal, no prazo de 60 (sessenta) dias a partir do conhecimento desta deliberação, juntamente com o parecer das contas do Convênio n.º 201/04, os relatórios apresentados pelo ITDE relativos à arrecadação obtida pela transmissão dos cursos livres, discriminados por curso e com destaque à receita do Curso de Avaliação de Aprendizagem, diante da condição de gratuidade exigida pelo projeto "REDE" implantado pela Secretaria de Educação Básica do Ministério da Educação (SEB/MEC) , bem como parecer circunstanciado acerca desta prestação de contas; 9.3.5. celebre termo contratual com terceiros, com a fixação de retribuição financeira à Universidade, quando houver a intenção de disponibilizar o acesso às dependências desta Instituição de Ensino Superior para fins particulares, de modo a resguardar o patrimônio público, defender os interesses da UFPR e evitar o uso irregular do espaço público, a exemplo do ocorrido com o ITDE em relação aos referidos "cursos livres" no estúdio da ETUFPR; 9.3.6. fiscalize e exija da Funpar a prestação de contas de todos os termos firmados com essa Universidade, e mantenha a respectiva documentação em boa ordem, acompanhada de parecer conclusivo das respectivas contas, arquivado em local próprio na Pró-Reitoria de Planejamento, Orçamento e Finanças - PROPLAN à disposição dos órgãos de controle interno e externo, em atenção ao disposto no art. 54 do Decreto n.º 93.872/86; arts. 66 a 76 da Lei n.º 8.666/93; art. 3º, inciso II, da Lei n.º 8.958/94; art. 30 da IN/STN n.º 01/97; e art. 9º do Decreto n.º 5.205/04; 9.3.7. atente para os gastos realizados pela Funpar com recursos repassados pela UFPR, de maneira a coibir a realização de despesas alheias ao objeto do convênio principal, lançamentos de notas fiscais em duplicidade e fracionamento de compras, haja vista o verificado no Convênio UFPR/SEB/MEC n.º 004/2004, executado através do Contrato UFPR/Funpar n.º 142/2004, tendo em vista que os documentos deste fundamentaram a prestação de contas daquele convênio; 9.3.8. exija da Funpar a realização de licitação para a execução de projetos contratados por esta Universidade, bem como a celebração de contratos entre essa Fundação e terceiros que venham a ser contratados, em observância ao previsto no item 8.1.17 da Decisão n.º 404-TCU-1ª Câmara, art. 3º, inciso I, da Lei n.º 8.958/94 e art. 60, parágrafo único, da Lei n.º 8.666/93;
	
	Acórdão 2699/2008-TCU-Primeira Câmara, de 26/8/2008, relatoria: Min. Guilherme Palmeira
 (...) 
1. determinar à Escola Técnica da Universidade Federal do Paraná que apresente, no prazo máximo de 60 (sessenta) dias a contar da notificação, as seguintes informações: 
1.1. relação de todos os alunos que receberam certificado de conclusão de curso, ministrado na modalidade de ensino à distância a partir do estúdio existente nas dependências da referida Escola (...)  
1.2. relação dos valores arrecadados com taxas de inscrições/matrículas e mensalidades/material didático dos alunos participantes dos referidos cursos à distância (...) 
2. determinar à Secex/PR que: 2.1. constitua processo apartado de tomada de contas especial em decorrência da ausência de prestação de contas e das irregularidades constatadas na documentação apresentada pelo Instituto Tecnológico de Desenvolvimento Educacional-ITDE, bem como para apurar o débito relativo à arrecadação dos denominados "cursos livres", em especial do Curso de Avaliação de Aprendizagem do Programa Rede Nacional de Formação de Professores - SEB/MEC, ante o descumprimento do subitem 9.3.4 do Acórdão 2645/2007-TCU-Plenário pela a ausência de quaisquer informações acerca dessa receita pela referida ONG além dos demais cursos ministrados à distância com parcerias de outras entidades privadas, a exemplo IBCT - Instituto Brasileiro de Educação, Ciência e Tecnologia e da AMBM-Associação dos Massoterapeutas do Brasil;  (...) 
Em decorrência desse último decisum, esta Corte instaurou processo de tomada de contas especial (TC Processo 026.921/2008-0) , mas, durante a instrução do feito, outras denúncias envolvendo a Universidade Federal do Paraná (UFPR) , a Escola Técnica (ETUFPR) e a Fundação de Apoio da Universidade (Funpar) ingressaram neste Tribunal, relatando novas irregularidades referentes à realização de cursos à distância, porém com outras entidades: o IBCT - Instituto Brasileiro de Educação, Ciência e Tecnologia, a AMBM - Associação de Massoterapeutas do Brasil, a Golden Consultoria Empresarial Ltda. e a Maxi Cursos e Concursos.
Ante os indícios de irregularidade, envolvendo diferentes contratos entre a UFPR, ETUFPR, Funpar e entidades privadas, o relator à época (Min. Guilherme Palmeira) determinou que a matéria relativa ao Convênio 201/2004 - UFPR/Funpar/ITDE, único a possuir débito devidamente quantificado, fosse apartada, originando o TC Processo 021.208/2009-5.
Além disso, no âmbito do TC Processo 026.921/2008-0, foi prolatado o Acórdão 5594/2010-TCU-Segunda Câmara, em 28/9/2010, de relatoria do Min. Aroldo Cedraz, por intermédio do qual esta Corte arquivou aquele processo, bem como determinou a criação de duas novas representações para verificar a regular aplicação dos recursos oriundos:
	a) do Convênio 4/2004-SEB/MEC/UFPR para a execução do Curso de Avaliação de Aprendizagem, formatado e ministrado em parceria com o CINFOP (Centro Interdisciplinar de Formação Continuada de Professores) da PROGRAD (Pró-Reitoria de Graduação e Ensino Profissionalizante) da UFPR, o ITDE (Instituto Tecnológico de Desenvolvimento Educacional) e a UNDIME (União Nacional dos Dirigentes Municipais da Educação) , e operacionalizado através dos Contratos 142/2004 e 031/2006, celebrados com a Universidade Federal do Paraná/Escola Técnica/Funpar;
	b) dos contratos firmados entre a Funpar e as entidades privadas IBCT - Educação, Ciência e Tecnologia Ltda., Golden Consultoria Educacional S/S Ltda., AMBM - Associação de Massoterapeutas do Brasil; Maxi Cursos e Concursos e Fundação Educacional Universidade Eletrônica do Brasil, para a realização de cursos na modalidade de ensino à distância, com a utilização de recursos físicos e humanos da UFPR.
Em cumprimento ao acórdão acima mencionado, esta Corte criou as seguintes representações:
	a) TC Processo 029.471/2010-9 - No âmbito desse processo, foi prolatado o Acórdão 7093/2012-TCU-Segunda Câmara, em 2/12/2012, de relatoria do Min. Aroldo Cedraz, por meio do qual foi determinada a sua conversão em tomada de contas especial (TC Processo 003.748/2013-8, ora sob análise) ;
	b) TC Processo 029.472/2010-2 - No âmbito desse processo, foi prolatado o Acórdão 736/2013-TCU-Segunda Câmara, em 5/3/2013, de relatoria do Min. Aroldo Cedraz, por intermédio do qual foram constituídos os seguintes processos apartados de representação, os quais foram posteriormente convertidos em tomadas de contas especial:
	b.1) TC Processo 009.391/2013-4 e TC Processo 009.317/2013-9 0 - convertidos na TCE de número TC Processo 028.441/2014-1;
	b.2) TC Processo 009.368/2013-2 - convertido na TCE de número TC Processo 028.478/2014-2;
	b.3) TC Processo 009.379/2013-4 - convertido na TCE de número TC Processo 028.517/2014-8.
Dessa forma, temos as seguintes tomadas de contas especial em andamento neste Tribunal, que foram decorrentes da representação original (TC Processo 019.514/2005-9) , instaurada a partir de denúncia do Deputado Luiz Carlos Hauly, em 27/9/2005, as quais estão sob minha relatoria:
	a) TC Processo 021.208/2009-5 - trata do Convênio 201/2004, celebrado em 18/6/2004, entre UFPR, Funpar e ITDE, cujo objeto foi a realização de cursos técnicos de contabilidade, administração pública e privada e secretariado, na modalidade de ensino à distância;
	b) TC Processo 003.748/2013-8 (processo sob análise) - trata do Convênio n.º 4/2004-SEB/MEC/UFPR, celebrado entre a Secretaria de Educação Básica do Ministério da Educação (SEB/MEC) e a Universidade Federal do Paraná (UFPR) e contratos 142/2004 e 31/2006, celebrados entre a UFPR, Funpar, Escola Técnica da UFPR (ETUFPR) e ITDE , cujo objeto era executar o projeto de implantação da Rede Nacional de Centros de Pesquisa e Desenvolvimento da Educação, no âmbito do Sistema Nacional de Certificação e Formação Continuada de Professores;
	c) TC Processo 028.441/2014-1 - trata do Contrato s/n Funpar, Instituto Brasileiro de Educação, Ciência e Tecnologia (IBCT) ;
	d) TC Processo 028.478/2014-2 - trata dos convênios 373/2003 e 532/2006, firmados para viabilizar a oferta dos cursos "Técnico em Massoterapia" e "Complementação em Massoterapia", realizados pela Escola Técnica da Universidade Federal do Paraná (ETUFPR) , com o auxílio da Fundação de Apoio da UFPR (Funpar) com a entidade privada Associação dos Massoterapeutas do Brasil - Massagistas (AMBM) ;
	e) TC Processo 028.517/2014-8 - trata do contrato sem número, celebrado em 31/7/2008, pela Funpar e pela entidade privada Golden Consultoria Educacional S/S Ltda. - ME, com interveniência da ETUFPR, cujo objeto era a realização de cursos técnicos profissionalizantes, modalidade EaD (cursos de radiologia, meio-ambiente, vigilância em saúde e segurança do trabalho) .
Tendo em vista o longo decurso de tempo (aproximadamente 15 anos) , desde os inícios das apurações desta Corte referentes às irregularidades apontadas nestes autos, transcrevo a seguir trechos da Decisão 404/2002-1ª Câmara, com vistas a indicar o então posicionamento desta Corte no que se refere à relação entre a UFPAR e sua fundação de apoio naquela época:
 (...) 
8.1. determinar à Universidade Federal do Paraná, na pessoa do seu atual Reitor, que:
 (...) 
8.1.4. exija da Funpar, em periodicidade a ser definida pela Universidade, a apresentação das prestações de contas de todos os termos firmados com a UFPR, com a especificação da receita arrecadada e da despesa realizada, e emita parecer das respectivas contas, anexando-o ao processo analisado, nos termos do art. 3º, II e III, da Lei 8.958/94; e artigos 23, 29, 30 e 31, caput, e § 1º e incisos, da IN/STN nº 01/97, com as alterações posteriores;
8.1.5. atualize, no SIAFI, o registro dos convênios e contratos firmados com a Funpar e a situação das prestações de contas correspondentes (artigos 4º, I, 13 e 31, §§ 2º, 3º e 4º, da IN/STN nº 01/97; art. 3º I e II, da Lei nº 8.958/94) ;
 (...) 
8.1.7. adote as providências necessárias ao exato cumprimento do art. 2º do Decreto nº 93.872/86 e dos arts. 60 a 63 da Lei nº 4.320/64, de forma a ser promovida a efetiva transferência, à conta bancária da Universidade, da parcela devida aos Centros, Departamentos e demais unidades integrantes de sua estrutura, em decorrência da realização de eventos como cursos de especialização, aperfeiçoamento e extensão, concurso vestibular e outros geradores de receita, levados a efeito por intermédio da Funpar, com base na Lei nº 8.958/94, vez que vedada, nos termos da legislação mencionada, a gestão direta desses recursos pela Fundação da UFPR ( item 8.1.1, alínea c, da Decisão nº 321/2000 - Plenário) ;
8.1.8. abstenha-se de celebrar convênios ou contratos com a Funpar para que ela desenvolva atividades de competência regimental exclusiva de unidades integrantes da estrutura da Universidade Federal do Paraná (item 8.1.2 da Decisão Plenária nº 293/95; item 8.1.1, alínea d, da Decisão Plenária nº 321/2000; item 8.1, alínea a, da Decisão 186/2001 - 2ª Câmara; Parecer nº 69.21/00-CPJ/UFPR (contido no Processo nº 06.689/00-45 - Convênio 127/00) ; e art. 1º, § 2º, do Decreto nº 2.271, de 07/07/97, e a Lei nº 4.320/64;
8.1.9. consigne, no Orçamento Geral da Universidade, a previsão de todas as receitas a serem arrecadas pela Funpar, em nome da UFPR, bem como o montante de despesas relativas às transferências de recursos federais àquela Fundação, mediante a celebração de convênios/contratos entre as partes (art. 198 do Regimento Geral da UFPR e Lei. 4.320/64) ;
8.1.10. não efetue pagamento a título de taxa de administração, de gerência ou similar, ante a proibição contida no art. 8º, inciso I, da IN/STN nº 01.97, com as alterações posteriores;
 (...) 
8.1.14. defina com clareza e precisão o objeto e projeto básico nos contratos que vier a celebrar com a Funpar por dispensa de licitação, com base no inciso XIII do art. 24, da Lei nº 8.666/93, indicando, na oportunidade, os projetos de ensino, pesquisa, extensão ou de desenvolvimento institucional que serão apoiados pela contratada, conforme dispõem o art. 1º da Lei nº 8.958/94 e o art. 55, I, da Lei nº 8.666/93;
 (...) 
8.1.17.exija da Funpar o estrito cumprimento da Lei nº 8.666/93, quando da realização de licitações para a execução de convênios e contratos celebrados com a Universidade (art. 3º, I e II, da Lei 8.958/94) ;
8.1.18. estabeleça, nos acordos celebrados com a Funpar, cláusula específica de ressarcimento pela utilização das instalações físicas e equipamentos da Universidade (art. 6º, da Lei nº 8.958/94 e art. 1º, II, Decreto nº 99.509/90 - e cláusula indicativa do programa de trabalho, fonte de recursos, elemento da despesa e número do empenho ( art. 7º, inciso VI, da IN/STN nº 01/97, alterada pela IN/STN nº 02/2002; art. 55, V, da Lei nº 8.666/93; e art. 30, do Decreto nº 93.872/86) ;
8.1.19.exija da Funpar a transferência dos bens adquiridos com recursos provenientes de convênios e contratos celebrados entre as partes, principalmente daqueles cuja vigência já se encontre expirada (art. 7º, IX, da IN/STN nº 01/97, alterada pela IN/STN nº 02/2002) , não permitindo cláusula que condicione a transferência dos bens remanescentes ao disposto no art. 19 ou 31 do Estatuto da Funpar;
8.1.20.mantenha arquivo atualizado, na PROPLAN, dos termos de cooperação e convênios assinados com a Funpar, e de seus respectivos Planos de Trabalho, a fim de auxiliar o trabalho de auditoria - artigos 2º e 28, I, da IN/STN nº 01/97 e art. 78, § 5º, do DL 200, de 25/02/67;
 (...) 
Resumo do processo
Em suma, por intermédio do Acórdão 7093/2012-TCU-Segunda Câmara, esta Corte determinou a conversão, em tomada de contas especial, da representação instaurada com vistas a apurar os indícios de irregularidade na execução do Convênio 4/2004-SEB/MEC/UFPR cujo objeto era a implantação da implantação da Rede Nacional de Centros de Pesquisa e Desenvolvimento da Educação.
Para viabilizar a gratuidade dos cursos, o Ministério da Educação repassou à UFPR R$ 1.500.161,74, por intermédio do Convênio 4/2004-SEB/MEC-UFPR, de 29/7/2004. Os valores recebidos pela UFPR foram transferidos à Funpar por meio do Contrato 142/2004, de 7/12/2004, e do Contrato 31/2006, de 5/12/2006, respectivamente, nos valores de R$ 1.000.000,00 e R$ 500.161,74.
Entre os diversos indícios de irregularidades identificados pela SEC-PR estão:
 (i) não realização de processo licitatório de seleção e não formalização de ajuste para a contratação do ITDE para desempenhar atividades relacionadas com a execução do convênio em tela;
 (ii) cobranças indevidas de taxa de matrícula e mensalidades aos alunos dos cursos, feitas pelo ITDE em flagrante afronta à regra da gratuidade estabelecida pelo MEC;
 (iii) ofensa ao princípio da unidade de tesouraria, uma vez que os recursos arrecadados pelo ITDE deveriam ter sido repassados à conta única do Tesouro Nacional;
 (iv) não prestação de contas dos recursos repassados pelo Ministério da Educação à UFPR e desta para a Funpar, bem como dos valores arrecadados pelo ITDE referentes às taxas de matrícula e mensalidades;
 (v) não instauração de tomada de contas especial pela UFPR diante da não prestação de contas por parte da Funpar e do ITDE.
Citados de forma regular e válida, todos os responsáveis apresentaram suas defesas, as quais foram analisadas algumas vezes pela Secretaria do TCU no Estado Paraná (peças 362, 372 e 382) em razão de novos documentos acostados aos autos pelos ex-gestores, bem como por questionamentos do MP/TCU. Em todas as suas análises, a unidade técnica, em pareceres uniformes, propõe, em síntese:
 (i) acatar as alegações de defesa do Sr. Ivo Brand, ex-Diretor Superintendente da Funpar, tendo em vista que ele não era dirigente da entidade na época das ocorrências apuradas;
 (ii) acatar parcialmente as alegações de defesa Sra. Lúcia Regina Assumpção Montanhini, ex-Diretora Superintendente da Funpar, para o fim de excluir sua responsabilidade sobre a execução do Contrato 31/2006 UFPR/Funpar, tendo em vista que ela não era dirigente no período de vigência desse ajuste;
 (iii) rejeitar as alegações de defesa dos demais responsáveis, com o julgamento de suas contas pela irregularidade; 
 (iv) condenar solidariamente ao pagamento dos débitos no valor histórico de R$ 88.224.336,45, sendo R$ 86.133.600,00 referentes à cobrança de taxas de matrículas e mensalidades pelo ITDE não repassados à UFPR e R$ 1.500.161,74 referentes aos recursos repassados do extinto Ministério da Educação e Cultura (MEC) ;
 (v) aplicar a multa prevista no art. 57 da Lei 8.443/1992.
A Procuradora-Geral do Ministério Público junto ao TCU, Cristina Machado da Costa e Silva, discorda da proposta de mérito da unidade técnica (peças 365 e 385) e propõe, in verbis:
a) excluir da relação processual os Senhores Ivo Brand, Marco Aurélio Paterno e o ITDE, uma vez que não geriram recursos públicos do Convênio n.º 4/2004-SEB/MEC/UFPR; 
b) acolher as alegações de defesa dos Senhores Valdo José Cavallet, Paulo Afonso Bracarense Costa, Hélio Hipólito Simiema. Lúcia Regina Assumpção Montanhini, Neusa Rosa Nery de Lima Moro e Rosana de Albuquerque Sá Brito, para julgar as respectivas contas regulares, dando-lhes quitação plena; 
c) acolher parcialmente as alegações de defesa do Senhor Alípio Santos Leal Neto, para julgar as respectivas contas regulares com a ressalva relativa à cessão de espaço da antiga ET/UFPR ao ITDE, de maneira informal, dando-lhe quitação; 
d) acolher parcialmente as alegações de defesa do Senhor Carlos Augusto Moreira Júnior, para julgar as respectivas contas regulares com a ressalva relativa à transferência da execução do objeto do Convênio n.º 4/2004-SEB/MEC/UFPR pela UFPR à Funpar à revelia do órgão concedente, dando-lhe quitação. 
Feito breve resumo do processo, passo a decidir.
No mérito, acolho parcialmente o encaminhamento proposto pelo douto Parquet, cujos fundamentos incorporo às minhas razões de decidir, com as considerações a seguir.
Irregularidades referentes ao Convênio n.º 4/2004-SEB/MEC/UFPR
Primeiramente, pode-se verificar que a Universidade Federal do Paraná assinou o Convênio n.º 4/2004-SEB/MEC/UFPR com a Secretaria de Educação Básica do Ministério da Educação (SEB/MEC) , cujo objeto era "Projeto de implantação da Rede Nacional de Centros de Pesquisa e Desenvolvimento da Educação" (peça 167, p. 8) . Por intermédio desse ajuste, o Ministério da Educação repassou àquela universidade o montante de R$ 1.500.161,74.
De acordo com o Termo de Convênio, a responsabilidade para a perfeita execução do objeto do ajuste, bem como prestação de contas das receitas e despesas ocorridas era de responsabilidade da entidade convenente, conforme abaixo transcrito:
Cláusula Quarta - Das obrigações da Convenente:
a) aplicar os recursos repassados exclusivamente na consecução do objeto;
b) promover a execução do objeto do Convênio, na forma e prazos estabelecidos no Plano de Trabalho;
c) garantir a conclusão do objeto no prazo de vigência;
d) comprovar o bom e regular emprego dos recursos recebidos, bem como os resultados alcançados;
e) manter a CONCEDENTE informada sobre quaisquer eventos que dificultem o curso normal de execução do Convênio;
f) responsabilizar-se pelas medidas necessárias à efetivação dos objetivos previstos na Cláusula Primeira deste Convênio e do Plano de Trabalho;
g) manter registros contábeis específicos sobre a execução financeira dos recursos transferidos, que evidenciem, com clareza, a receita, a despesa, as aplicações financeiras e os seus respectivos rendimentos;
h) notificar a CONCEDENTE, imediatamente após a eventual ocorrência ou surgimento, de qualquer fato superveniente que possa determinar a modificação ou extinção das obrigações ora pactuadas, ao qual tenha ou não dado causa;
 (...) 
l) apresentar relatórios de execução físico-financeira e prestar contas dos recursos recebidos, no prazo máximo de (60) sessenta dias contados da data do término da vigência do Convênio;
 (...) 
o) ter ciência de que sujeitar-se-á à instauração de Tomada de Contas Especial, nas hipóteses previstas neste instrumento e em sua legislação e normas de regência;
p) cumprir, rigorosamente, as demais atribuições estipuladas neste Convênio como de sua alçada e competência, especialmente no que se refere à fiel execução do Plano de Trabalho aprovado e apresentação da respectiva prestação de contas;
 (...) 
Para a possível execução do ajuste, os gestores da UFPR contrataram a Funpar, cujos gestores contrataram o ITDE e a ETUFPR. Assim, os dirigentes daquela universidade assumiram o risco de não cumprirem as cláusulas do convênio expressas no subitem anterior em decorrência de terem repassado a outras entidades a responsabilidade pelo cumprimento do convênio.
Desde à época da execução do convênio (anos de 2005 e seguintes) , conforme diversos documentos acostados aos autos, o Ministério da Educação e esta Corte de Contas têm buscado junto às entidades responsáveis pela execução desse ajuste (UFPR, Funpar, ETUFPR e ITDE) a comprovação da regular aplicação desses recursos repassados (R$ 1.500.161,74) .
Apesar de os responsáveis terem trazidos aos autos centenas de documentos à título de prestação de contas, eles não demonstraram que o objeto do convênio foi realmente executado, ou seja, que foi implantada a Rede Nacional de Centros de Pesquisa e Desenvolvimento da Educação.
Afirmo isso porque minha assessoria identificou, entre os documentos apresentados pelos responsáveis, notas fiscais referentes a pagamentos dos mais diversos tipos de compras e serviços, tais como: abastecimento de carros, utilização de táxis, pedágios, contribuição previdenciária, passagens aéreas e de ônibus, materiais de papelaria (lápis, papel, canetas, etc) , refeições, computadores, notebooks, uma impressora em braile, projetor multimídia, disquetes, pendrives, camisas, entre outros.
Dessa forma, reforço que, apesar da enorme quantidade de documentos acostados aos autos pelos responsáveis, não ficou demonstrado o nexo de causalidade entre os recursos repassados e o objeto do ajuste.
A jurisprudência desta Corte é no sentido de que:
Para comprovar a boa e regular aplicação de recursos públicos transferidos por força de convênios celebrados com a União, não basta a simples apresentação da prestação de contas do ajuste. É imprescindível que o responsável evidencie, por meio de documentos idôneos, que o objeto do convênio foi efetivamente executado com os valores recebidos. Tal evidenciação só se dá mediante inequívoca comprovação da existência de nexo de causalidade entre a fonte de receita e os gastos para consecução do objeto do ajuste. Assim, é imperioso que, com os documentos apresentados com vistas a comprovar o bom emprego dos valores públicos, seja possível constatar que eles foram efetivamente utilizados no objeto pactuado, de acordo com os normativos legais e regulamentares vigentes. (Acórdão 6098/2017-TCU-Primeira Câmara, Relator: Min. Benjamin Zymler, constante da "Jurisprudência Selecionada") (Grifo nosso) 
Ressalto que na fiscalização dos gastos públicos, privilegia-se, como princípio básico, a inversão do ônus da prova de maneira que cabe ao gestor comprovar a regular aplicação dos recursos públicos sob sua responsabilidade, em conformidade com o art. 70, parágrafo único, da Constituição Federal e art. 93 do Decreto-Lei 200/1967, c/c o art. 66 do Decreto 93.872/1986.
Com as devidas vênias à representante do Parquet especializado, que havia afirmado que os responsáveis haviam sido citados pela não prestação de contas parciais, não consinto com esse entendimento.
Em consulta aos ofícios citatórios (peças 239 a 248 e 337 e 338) , verifico que todos os responsáveis foram citados por diversas irregularidades. Somente os ex-gestores da Funpar - Paulo Afonso Bracarense Costa, Ivo Brand, Lúcia Regina Assumpção Montanhini e Hélio Hipólito Simiema - haviam sido citados pela não prestação de contas parciais e totais, bem como por outras irregularidades.
Quanto à afirmação do MP/TCU de que houve aprovação da prestação de contas pelo órgão repassador, de acordo com o documento à peça 308, p. 51, vejo que o Ministério da Educação havia aprovado as prestações de contas parciais referente às duas primeiras parcelas, nos valores de R$ 250.000,00 cada uma. Contudo, minha assessoria não identificou nos autos algum documento referente à possível aprovação da prestação de contas final.
Sendo assim, proponho a imputação do débito referente aos valores repassados pelo Ministério da Educação à Universidade Federal do Paraná, posteriormente repassado à Funpar, somente aos dirigentes dessas duas últimas entidades, de acordo com os valores indicados pela unidade técnica, conforme abaixo. Afinal, somente esses gestores tinham responsabilidade direta pela regular aplicação desses valores.
	a) Carlos Augusto Moreira Júnior, ex-Reitor da UFPR; Lúcia Regina Assumpção Montanhini, ex-Diretora Superintendente da Funpar; Paulo Afonso Bracarense Costa, ex-Diretor Superintendente da Funpar, em solidariedade - R$ 1.000.000,00;
	b) Carlos Augusto Moreira Júnior, ex-Reitor da UFPR; Paulo Afonso Bracarense Costa, ex-Diretor Superintendente da Funpar; e Hélio Hipólito Simiema, ex-Diretor Superintendente da Funpar, em solidariedade - R$ 447.120,00;
	c) Carlos Augusto Moreira Júnior, ex-Reitor da UFPR - R$ 53.041,74.
Em resumo, imputa-se o débito total de R$ 1.500.161,74 ao Sr. Carlos Augusto Moreira Júnior (valor total repassado pelo convênio) , sendo R$ 1.000.000,00, em solidariedade com Lúcia Regina Assumpção Montanhini e Paulo Afonso Bracarense Costa (referente ao Contrato 142/2004) ; R$ 447.120,00, em solidariedade com Paulo Afonso Bracarense Costa e Hélio Hipólito Simiema (referente ao contrato 31/2006) ; e R$ 53.041,74 individualmente ao Sr. Carlos Auguto.
Além disso, excluo dessa responsabilidade os Srs. Valdo José Cavallet, Rosana de Albuquerque Sá Brito e Neusa Rosa Nery de Lima Moro, por entender que não há nexo de causalidade entre as condutas desses responsáveis e as irregularidades relacionadas a estes valores sob análise, visto que eles não estavam diretamente ligados ao gerenciamento desse montante.
Irregularidades referentes à arrecadação do ITDE
No que concerne à proposta da unidade técnica de imputação de débito aos responsáveis no valor original de R$ 86.133.600,00 (oitenta e seis milhões, centro e trinta e três mil e seiscentos reais) , referente a receitas recebida pelo ITDE com um curso na modalidade de ensino à distância (EaD) oferecido por essa entidade em conjunto com a UFPR e Funpar, consinto com a proposta do Ministério Público junto ao TCU.
Nesse caso concreto, tem-se que o ITDE arrecadou e geriu totalmente os valores de matrículas e de mensalidades pagos pelos alunos que fizeram o curso de "Avaliação de Aprendizagem" na modalidade de ensino à distância.
A jurisprudência predominante nesta Corte é no sentido de considerar recurso público federal os valores arrecadados de terceiros (v.g. Acórdãos 2.193/2007 e 599/2008, ambos do Plenário) .
Além desses recursos serem considerados recursos públicos federais, o ITDE utilizou as instalações da UFPR para a execução dos cursos à distância, de maneira que essa entidade privada deveria ter repassado algum valor à universidade por essa utilização.
Contudo, de acordo com os autos não houve previsão contratual de repasse de algum percentual arrecadado pelo ITDE à UFPR em decorrência da utilização das instalações ou por serviços prestados por membros dessa universidade, de maneira que não ficou caracterizado um prejuízo ao erário stricto sensu, mas uma não incorporação de receitas em razão da falta de transferência de uma parcela dos recursos arrecadados.
Dessa forma, consinto com o Parquet especializado que, apesar de haver um débito ao erário, é praticamente impossível fazer qualquer estimativa desse montante e que esses valores arrecadados pelo ITDE não estão perfeitamente identificados, de maneira que sua cobrança não é cabível.
Primeiramente, a quantidade de alunos que fizeram o curso de ensino à distância é bastante imprecisa. Enquanto a unidade técnica estima em 51.270 alunos somente no estado do Paraná e 102.540 alunos em todo o Brasil, o ITDE traz uma relação de 1.921 alunos (peça 302, p. 5) .
Além disso, a consideração da SEC-PR de que o mesmo número de alunos do estado do Paraná se repetiu no restante do Brasil é questionável. Afinal, de acordo com o que consta dos autos, outras duas universidades brasileiras haviam sido selecionadas para executar o projeto de implantação da Rede Nacional de Centros de Pesquisa e Desenvolvimento da Educação, o qual originou o Convênio nº 4/2004-SEB/MEC/UFPR, objeto desta análise. Dessa forma, não se sabe qual o quantitativo de alunos matriculado em cada uma dessas universidades e, consequentemente, a proporção de alunos em cada uma delas, em especial, na UFPR.
Em adição, tem-se que o curso de Avaliação de Aprendizagem, objeto desse possível prejuízo ao erário, foi realizado de março/2005 a abril/2006 (12 meses) , de maneira que é superestimado o cálculo do débito realizado pela unidade técnica, que considerou os quatro anos de vigência do convênio para o cômputo do montante devido.
Também pode ser contestada a suposição de que a receita calculada para o primeiro ano de vigência do ajuste teria se repetido ao longo dos outros anos em que esteve em vigor, o que resultou em um montante original do prejuízo ao erário estimado pela unidade técnica em aproximadamente R$ 88 milhões.
Ante a inexistência de débito do valor arrecadado exclusivamente pelo ITDE, acolho a proposta do MP/TCU no sentido de excluir da relação processual aquele instituto, seu ex-presidente à época, Sr. Marco Aurélio Paterno, bem como o Sr. Ivo Brand, que demonstrou não estar no cargo de Diretor Superintendente da Funpar no período das supostas irregularidades.
Julgamento das contas dos demais responsáveis e aplicação de multa aos responsáveis
Tendo em vista meu entendimento de que deve ser imputado débito referente aos valores repassados do Ministério da Educação para a UFPR, conforme consta dos subitens 19 a 33 acima, acato a sugestão da SEC-PR no sentido de julgar as contas dos seguintes responsáveis pela irregularidade, com a aplicação de multa proporcional ao dano ao erário:
	a) Carlos Augusto Moreira Júnior, ex-Reitor da UFPR; Lúcia Regina Assumpção Montanhini, ex-Diretora Superintendente da Funpar; Paulo Afonso Bracarense Costa, ex-Diretor Superintendente da Funpar, em solidariedade - R$ 1.000.000,00;
	b) Carlos Augusto Moreira Júnior, ex-Reitor da UFPR; Paulo Afonso Bracarense Costa, ex-Diretor Superintendente da Funpar; e Hélio Hipólito Simiema, ex-Diretor Superintendente da Funpar, em solidariedade - R$ 447.120,00;
	c) Carlos Augusto Moreira Júnior, ex-Reitor da UFPR - R$ 53.041,74.
Em resumo, imputa-se o débito total de R$ 1.500.161,74 ao Sr. Carlos Augusto Moreira Júnior (valor total repassado pelo convênio) , sendo R$ 1.000.000,00, em solidariedade com Lúcia Regina Assumpção Montanhini e Paulo Afonso Bracarense Costa (referente ao Contrato 142/2004) ; R$ 447.120,00, em solidariedade com Paulo Afonso Bracarense Costa e Hélio Hipólito Simiema (referente ao contrato 31/2006) ; e R$ 53.041,74 individualmente ao Sr. Carlos Auguto.
Em adição, tem-se que, neste caso concreto, por intermédio da Decisão 404/2002-1ª Câmara, de relatoria do Min. Iram Saraiva, este Tribunal já havia feito determinações específicas à UFPR e à Funpar (transcrita no subitem 11 desse voto) , as quais foram descumpridas por essas entidades.
Essa decisão foi monitorada por este Tribunal, no âmbito do TC- Processo 006.138/2006-0, no qual foi identificado que a UFPR não havia implementado 18 das 24 determinações emanadas.
Além disso, desde o início das apurações das irregularidades ora tratadas, no ano de 2005, os dirigentes da UFPR e da Funpar já estavam a par desses fatos tidos como irregulares e não tomaram as devidas providências para que tais problemas fossem sanados.
Em adição, tem-se a reprovabilidade das condutas dos responsáveis que cometeram as falhas apontadas nesses autos, bem como descumpriram decisão deste Tribunal, mantendo-se, assim, as práticas irregulares ao longo de anos sem haver justificativas para tais atos.
Outrossim, uma vez que a aplicação de multa pelo não atendimento de decisão do Tribunal, sem causa justificada, não necessita de audiência prévia e, tendo em vista, que esta Corte emitiu diversas determinações à UFPR, na pessoa do seu ex-reitor, Carlos Augusto Moreira Junior, a exemplo da Decisão 404/2002-1ª Câmara e do Acórdão 2466/2007-TCU-Plenário, apresento também proposta no sentido de aplicação de multa individual com base no art. 58, inciso IV, da Lei 8.443/1992 a esse responsável.
Análise da possível prescrição da pretensão punitiva
Os fatos tratados nestes autos ocorreram ao longo dos anos de 2005 a 2006. No entanto, conforme afirmei no histórico deste processo (subitens 2 a 11 acima) , este Tribunal tem buscado elucidar esses indícios de irregularidade desde 2005 (TC-Processo 019.514/2005-9) e os ofícios citatórios dos responsáveis foram expedidos em fevereiro/2013.
Tendo em vista que as irregularidades identificadas nestes autos ocorreram na vigência do novo Código Civil, recorre-se à jurisprudência consolidada desta Corte por intermédio do Acórdão 1441/2016-TCU-Plenário, o qual prevê que a prescrição da pretensão punitiva do TCU subordina-se ao prazo geral de prescrição disposto no novo Código Civil (dez anos) , contado a partir da data da ocorrência da irregularidade e interrompido pelo ato que ordenar a citação, a audiência ou a oitiva da parte.
Pela aplicação dessa regra, pode-se verificar que os ofícios citatórios interromperam a contagem do prazo de prescrição antes do prazo de dez anos, de maneira que não ocorreu a prescrição da pretensão punitiva.
	Ante o exposto, VOTO por que seja adotada a deliberação que ora submeto a este Colegiado.
TCU, Sala das Sessões Ministro Luciano Brandão Alves de Souza, em 17 de setembro de 2019.
Ministro JOÃO AUGUSTO RIBEIRO NARDES 
Relator